---
title: "Boletim Sou da Paz Analisa 2021 - 1 Semestre"
author: "ISDP"
date: "04/08/2021"
output: pdf_document
fontfamily: arev
fontsize: 9pt
geometry: "left=2cm,right=2cm,top=1.5cm,bottom=2cm"
header-includes: 
      - \usepackage{graphicx}
      - \usepackage{fancyhdr}
      - \pagestyle{fancy}
      - \fancyhead{}
      - \renewcommand{\headrule}{}
      - \fancyfoot[R]{\includegraphics{rodape.png}}

---

#criar pagina principal
#criar numero de pg

```{r setup, include=FALSE}

library(tidyverse)
library(ggplot2)
library(gridExtra)
library(grid)

# Carregar bases

base_crimes <- readRDS("base_crimes.rds")

ano_referencia <- 2021

# Definir temas e cores

theme_sdpa_macroreg <- theme_void()+
  theme(legend.position = "bottom",
        axis.text.x=element_text(size=10),
        legend.title = element_blank(), 
        aspect.ratio=8.5/20)

cores <- c("#cec8c4", "#be9068","#042e3f")

# Criar função de gráfico crimes por ano_semestre/macroregião

grafico_semestre <- function(crime, titulo) { #selecionar o tipo de crime e titulo
                                              # do gráfico
p <- base_crimes %>% 
  filter(cod_reg<31) %>% 
  ggplot(aes(fill=factor(regiao, levels=c("Interior", "Grande São Paulo","Capital")),
             y= {{crime}}, x= ano_semestre)) + 
  geom_bar(position="stack", stat="identity", size=.3, colour="black") +
  geom_text(aes(label = {{crime}}, colour =ifelse(cod_reg>11, "black", "white")), 
            position=position_stack(vjust=0.5)) +
  scale_colour_manual(values=c("white"="white", "black"="black")) +
  stat_summary(fun = sum, aes(label = ..y.., group = ano_semestre), 
               geom = "text",size=4, vjust = -0.5) +
  scale_fill_manual(values = cores) +
  guides(color = "none")+
  theme_sdpa_macroreg

g <- grobTree(rectGrob(gp=gpar(fill="#042e3f")),
                 textGrob(titulo, x = 0.03, hjust = 0, gp=gpar(fontsize=30, col="white", 
                                          fontface="bold")))

grid.arrange(g, p, heights=c(1,9))

}

# Criar gráfico taxa de crimes por ano_semestre/deinter

theme_sdpa_deinter <- theme_classic()+
  theme(legend.position = "bottom",
        axis.text.y=element_text(size=11),
        legend.title = element_blank(), 
        axis.title.x=element_blank(),
        axis.title.y=element_blank(),
        aspect.ratio=8.7/20)

grafico_deinter <- function(crime, titulo, limite) {  #selecionar o tipo de crime, titulo
                                                      # do gráfico e limite do eixo x
p <- base_crimes %>% 
  filter(ano>=(ano_referencia - 1)) %>% 
  filter(cod_reg>30) %>% 
  mutate(taxa = round(({{crime}}/pop * 100000),1)) %>%
  ggplot(aes(fill=ano_semestre, y= taxa, x= deinter)) + 
  geom_bar(position="dodge", stat="identity", size=.3, colour="black") +
  geom_text(aes(label = taxa), position = position_dodge(0.94), 
            vjust = 0.43, hjust = -0.5,check_overlap = TRUE, size=3) +
  scale_fill_manual(values = cores) +
  guides(color = "none")+
  coord_flip(ylim=c(0, {{limite}})) +
  theme_sdpa_deinter+
  scale_y_continuous(labels = scales::number_format(accuracy = 0.1, 
                                                    decimal.mark = ','),
                     expand = c(0, 0), n.breaks = 8)

g <- grobTree(rectGrob(gp=gpar(fill="#042e3f")),
              textGrob(titulo, x = 0.03, hjust = 0, gp=gpar(fontsize=22, col="white", 
                                                              fontface="bold")))

grid.arrange(g, p, heights=c(1,9))

}

```

## Apresentação

O Instituto Sou da Paz acompanha as estatísticas criminais divulgadas pela
Secretaria da Segurança Pública de São Paulo (SSP/SP) desde 2012, a fim de
contribuir para a melhor compreensão das dinâmicas criminais e atividades
policiais no estado de São Paulo e em suas grandes regiões - Capital, Grande São
Paulo e Interior. Além dos dados mensalmente divulgados pela SSP/SP, são
consideradas informações produzidas pelas Corregedorias das Polícias Civil e
Militar do Estado de São Paulo publicadas no Diário Oficial e dados obtidos via Lei
de Acesso à Informação (LAI), fornecidos pela Coordenadoria de Análise e
Planejamento (CAP) da SSP/SP e pela Polícia Civil.

O boletim Sou da Paz Analisa tem uma periodicidade trimestral e, nesta edição
referente ao primeiro semestre de 2020, aborda os crimes de homicídio, latrocínio,
estupro, roubo (outros e de veículos), além dos homicídios e agressões contra
mulheres no estado. Em relação às atividades policiais, foram analisadas as
apreensões de armas e prisões realizadas no período, além da letalidade e
vitimização policial.

Devido à pandemia que assola o Brasil e o mundo desde o início de 2020, esta
edição do Boletim Sou da Paz Analisa inclui também uma análise comparativa
entre o número de mortes causadas por Covid-19, por homicídios dolosos e
aquelas decorrentes de intervenção policial. Esta análise visa não somente apontar
as regiões onde essas mortes se concentram, mas, principalmente, ressaltar a
gravidade da pandemia de Covid-19 no estado, e como o número de mortes pela
doença é muitas vezes mais elevado que a soma dos homicídios e mortes
cometidas pelas polícias, que por sua vez, também cresceram significativamente
no 1º semestre de 2020.

\newpage

```{r homicidios e latrocinios macro, echo=FALSE, fig.dim = c(10, 6)}

grafico_semestre(hd_ocorr, "Homicídios Dolosos")  



grafico_semestre(lat_ocorr, "Latrocínios")  
```

As ocorrências de homicídio doloso tiveram queda de 3% no primeiro semestre de 2021 comparado ao mesmo período no ano anterior. Porém, ao considerarmos as regiões, a Grande São Paulo e a Capital apresentaram queda de 20% e 11%, respectivamente, enquanto no Interior os casos aumentaram em 9% no primeiro semestre de 2021. Por sua vez, os casos de latrocínio tiveram redução de 8% no primeiro semestre de 2021 comparado ao mesmo período do ano anterior. De todo o Estado, o Interior teve uma redução expressiva, e registrou no primeiro semestre do ano o mesmo número de latrocínios que a capital.

\newpage

```{r homicidios e latrocinios deinter, echo=FALSE, fig.dim = c(10, 6)}

grafico_deinter(hd_ocorr, "Homicídios (taxa por 100 mil habitantes)", 7.5)


grafico_deinter(lat_ocorr, "Latrocínios (taxa por 100 mil habitantes)", 0.5)  
```

texto texto texto texto texto texto texto texto texto texto texto texto texto texto texto texto 
texto texto texto texto texto texto texto texto texto texto texto texto texto texto texto texto 
texto texto texto texto texto texto texto texto texto texto texto texto texto texto texto texto 
texto texto texto texto texto texto texto texto texto texto texto texto texto texto texto 

\newpage

```{r estupros macro, echo=FALSE, fig.dim = c(10, 6)}

grafico_semestre(tot_estupro, "Total de Estupros")  



grafico_semestre(estupro_vuln, "Estupros de vulneráveis")  
```

texto texto texto texto texto texto texto texto texto texto texto texto texto texto texto exto 
texto texto texto texto texto texto texto texto texto texto texto texto texto texto texto texto 
texto texto texto texto texto texto texto texto texto texto texto texto texto texto texto texto 
texto texto texto texto texto texto texto texto texto texto texto texto texto texto texto texto 
texto texto texto texto texto texto texto texto texto texto texto texto texto texto texto 

\newpage

```{r estupros deinter, echo=FALSE, fig.dim = c(10, 6)}

grafico_deinter(tot_estupro, "Estupros (taxa por 100 mil habitantes)", 22)


grafico_deinter(estupro_vuln, "Estupros de Vulneráveis (taxa por 100 mil habitantes)", 20.5)  
```

texto texto texto texto texto texto texto texto texto texto texto texto texto texto texto texto 
texto texto texto texto texto texto texto texto texto texto texto texto texto texto texto texto 
texto texto texto texto texto texto texto texto texto texto texto texto texto texto texto texto 
texto texto texto texto texto texto texto texto texto texto texto texto texto texto texto 

\newpage

```{r roubos macro, echo=FALSE, fig.dim = c(10, 6)}

grafico_semestre(roubo_outros, "Roubo (Outros)")  



grafico_semestre(roubo_veic, "Roubo (Veículos)")  
```

texto texto texto texto texto texto texto texto texto texto texto texto texto texto texto exto 
texto texto texto texto texto texto texto texto texto texto texto texto texto texto texto texto 
texto texto texto texto texto texto texto texto texto texto texto texto texto texto texto texto 
texto texto texto texto texto texto texto texto texto texto texto texto texto texto texto texto 
texto texto texto texto texto texto texto texto texto texto texto texto texto texto texto 

\newpage

```{r roubos deinter, echo=FALSE, fig.dim = c(10, 6)}

grafico_deinter(roubo_outros, "Roubo (Outros) (taxa por 100 mil habitantes)", 310)


grafico_deinter(roubo_veic, "Roubo (Veículos) (taxa por 100 mil habitantes)", 42)  
```

texto texto texto texto texto texto texto texto texto texto texto texto texto texto texto texto 
texto texto texto texto texto texto texto texto texto texto texto texto texto texto texto texto 
texto texto texto texto texto texto texto texto texto texto texto texto texto texto texto texto 
texto texto texto texto texto texto texto texto texto texto texto texto texto texto texto 

\newpage