---
title: "Boletim Sou da Paz Analisa 2021 - 1 Semestre"
author: "ISDP"
date: "04/08/2021"
output: pdf_document
fontfamily: arev
fontsize: 9pt
geometry: "left=2cm,right=2cm,top=1.5cm,bottom=2cm"
header-includes: 
      - \usepackage{graphicx}
      - \usepackage{fancyhdr}
      - \pagestyle{fancy}
      - \fancyhead{}
      - \renewcommand{\headrule}{}
      - \fancyfoot[R]{\includegraphics{rodape.png}}

---
#criar pagina principal
#criar numero de pg

```{r setup, include=FALSE}

library(tidyverse)
library(ggplot2)
library(gridExtra)
library(grid)

# Carregar bases

base_crimes <- readRDS("base_crimes.rds")
base_letalidade_long <- readRDS("base_letalidade_long.rds")
base_crimes_long <- readRDS("base_crimes_long.rds")

ano_referencia <- 2021

# Definir temas e cores

theme_sdpa_macroreg <- theme_void()+
  theme(legend.position = "bottom",
        axis.text.x=element_text(size=10),
        legend.title = element_blank(), 
        aspect.ratio=8.5/20)

theme_sdpa_let <- theme_void()+
  theme(legend.position = "bottom",
        axis.text.y=element_text(size=7.8),
        legend.title = element_blank(),
        aspect.ratio=11/20)

cores <- c("#cec8c4", "#be9068","#042e3f")
cores_2 <- c("#042e3f", "#be9068")

# Criar função de gráfico crimes por ano_semestre/macroregião

grafico_semestre <- function(crime, titulo) { #selecionar o tipo de crime e titulo
                                              # do gráfico
p <- base_crimes %>% 
  filter(cod_reg<31) %>% 
  ggplot(aes(fill=factor(regiao, levels=c("Interior", "Grande São Paulo","Capital")),
             y= {{crime}}, x= ano_semestre)) + 
  geom_bar(position="stack", stat="identity", size=.7, colour="light grey") +
  geom_text(aes(label = {{crime}}, colour =ifelse(cod_reg>11, "black", "white")), 
            position=position_stack(vjust=0.5)) +
  scale_colour_manual(values=c("white"="white", "black"="black")) +
  stat_summary(fun = sum, aes(label = ..y.., group = ano_semestre), 
               geom = "text",size=4, vjust = -0.5) +
  scale_fill_manual(values = cores) +
  guides(color = "none")+
  theme_sdpa_macroreg

g <- grobTree(rectGrob(gp=gpar(fill="#042e3f")),
                 textGrob(titulo, x = 0.03, hjust = 0, gp=gpar(fontsize=30, col="white", 
                                          fontface="bold")))

grid.arrange(g, p, heights=c(1,9))

}

# Criar gráfico taxa de crimes por ano_semestre/deinter

theme_sdpa_deinter <- theme_classic()+
  theme(legend.position = "bottom",
        axis.text.y=element_text(size=11),
        legend.title = element_blank(), 
        axis.title.x=element_blank(),
        axis.title.y=element_blank(),
        aspect.ratio=8.7/20)

grafico_deinter <- function(crime, titulo, limite) {  #selecionar o tipo de crime, titulo
                                                      # do gráfico e limite do eixo x
p <- base_crimes %>% 
  filter(ano>=(ano_referencia - 1)) %>% 
  filter(cod_reg>30) %>% 
  mutate(taxa = round(({{crime}}/pop * 100000),1)) %>%
  ggplot(aes(fill=ano_semestre, y= taxa, x= deinter)) + 
  geom_bar(position="dodge", stat="identity", size=.7, colour="light grey") +
  geom_text(aes(label = taxa), position = position_dodge(0.94), 
            vjust = 0.43, hjust = -0.5,check_overlap = TRUE, size=3) +
  scale_fill_manual(values = cores) +
  guides(color = "none")+
  coord_flip(ylim=c(0, {{limite}})) +
  theme_sdpa_deinter+
  scale_y_continuous(labels = scales::number_format(accuracy = 0.1, 
                                                    decimal.mark = ','),
                     expand = c(0, 0), n.breaks = 8)

g <- grobTree(rectGrob(gp=gpar(fill="#042e3f")),
              textGrob(titulo, x = 0.03, hjust = 0, gp=gpar(fontsize=22, col="white", 
                                                              fontface="bold")))

grid.arrange(g, p, heights=c(1,9))

}

```

## Apresentação

O Instituto Sou da Paz acompanha as estatísticas criminais divulgadas pela
Secretaria da Segurança Pública de São Paulo (SSP/SP) desde 2012, a fim de
contribuir para a melhor compreensão das dinâmicas criminais e atividades
policiais no estado de São Paulo e em suas grandes regiões - Capital, Grande São
Paulo e Interior. Além dos dados mensalmente divulgados pela SSP/SP, são
consideradas informações produzidas pelas Corregedorias das Polícias Civil e
Militar do Estado de São Paulo publicadas no Diário Oficial e dados obtidos via Lei
de Acesso à Informação (LAI), fornecidos pela Coordenadoria de Análise e
Planejamento (CAP) da SSP/SP e pela Polícia Civil.

O boletim Sou da Paz Analisa tem uma periodicidade trimestral e, nesta edição
referente ao primeiro semestre de 2021, aborda os crimes de homicídio, latrocínio,
estupro, roubo (outros e de veículos), além dos homicídios e *agressões contra
mulheres* no estado. Em relação às atividades policiais, foram analisadas as
apreensões de armas e prisões realizadas no período, além da letalidade e
vitimização policial.

Devido à pandemia que assola o Brasil e o mundo desde o início de 2020, esta
edição do Boletim Sou da Paz Analisa inclui também uma análise comparativa
entre o número de mortes causadas por Covid-19, por homicídios dolosos e
aquelas decorrentes de intervenção policial. Esta análise visa não somente apontar
as regiões onde essas mortes se concentram, mas, principalmente, ressaltar a
gravidade da pandemia de Covid-19 no estado, e como o número de mortes pela
doença é muitas vezes mais elevado que a soma dos homicídios e mortes
cometidas pelas polícias, que por sua vez, também cresceram significativamente
no 1º semestre de 2020.

\newpage

## Destaques

O 1º semestre de 2020 foi marcado pela pandemia de Covid-19, que até o momento matou mais de 107 mil
pessoas nas cidades brasileiras. O estado de São Paulo foi particularmente afetado, com cerca de um quarto
de todas as mortes pela doença em todo o país. Além das dezenas de milhares de mortes, a pandemia e as
medidas de isolamento social afetaram diretamente a circulação de pessoas nas cidades paulistas e as
dinâmicas dos fenômenos criminais, ainda que nem sempre da mesma forma.

Quatro das seis categorias de crimes violentos no estado de São Paulo tiveram redução em relação ao 1º
semestre de 2019. Os únicos aumentos se deram nos crimes contra a vida, homicídios dolosos e latrocínios,
que aumentaram respectivamente 4,7% e 6,9%. É importante ressaltar que os homicídios vinham em uma
tendência de queda desde o ano de 2012 no estado, e o 1º semestre de 2020 aponta para uma ruptura neste
processo de diminuição da violência letal.

Já o crime de estupro, cujas ocorrências aumentaram 27% entre os anos de 2015 e 2019, subitamente reduziu
14,9% no 1º semestre de 2020 em comparação ao mesmo período de 2019. É importante destacar que 74,5%
dos estupros cometidos no estado nos primeiros seis meses de 2020 tiveram como vítimas vulneráveis -
menores de 14 anos de idade ou pessoas cujas condições de saúde as impedem de discernir ou resistir ao ato
sexual. Nesse sentido, é essencial compreendermos se com a pandemia e as medidas de isolamento social
houve uma redução efetiva do crime de estupro ou de sua denúncia e notificação às autoridades.

Outro ponto de alerta foi o aumento da letalidade policial no estado. Policiais foram responsáveis por 514
mortes no 1º semestre de 2020, 95 mortes a mais que no mesmo período do ano anterior, um aumento de
22,6% e maior número registrado em um semestre desde o início da série histórica, em 2001. Das 514 mortes
cometidas pelas polícias paulistas, 437 foram durante o serviço (21,7%) e 77 em período de folga (28,3%). O
montante de pessoas mortas pelas polícias de São Paulo equivale a dizer que as forças policiais mataram 2,8
pessoas por dia no estado. No 1º semestre de 2020 policiais em folga ou em serviço mataram 514 pessoas de
um total de 2.203 mortes violentas no estado, ou seja, 23,3% deste montante. No entanto, a proporção é muito
mais elevada na capital paulista: as polícias mataram 222 pessoas de um total de 624 vítimas de mortes
violentas na cidade, 35,5% de todas as mortes violentas. Isso significa dizer que aproximadamente um a cada
três mortes violentas intencionais cometidas na cidade de São Paulo foi cometida por um policial.

 vitimização de policiais também aumentou no 1º semestre de 2020, passando de 14 policiais mortos nos
primeiros seis meses de 2019 para 24 policiais assassinados no mesmo período de 2020. É importante notar
que o aumento significativo das mortes de policiais no estado ocorreu de forma homogênea entre policiais em
serviço e de folga.

Por sua vez os roubos (outros) e roubos de veículos, que estavam em um processo forte redução no estado
desde o ano de 2016, tiveram uma queda ainda mais intensa nos primeiro seis meses de 2020. Os roubos
(outros) – todos os roubos, excluídos os de veículo, carga e banco – tiveram uma queda de -8,3%, uma média
de 645 roubos por dia. Os roubos de veículos tiveram uma redução ainda mais intensa, de -29%. Essa intensa
redução ocorreu de forma similar em todas as macrorregiões do estado e reflete a redução de circulação de
pessoas e veículos devido às medidas de isolamento social de combate à Covid-19.

As análises apresentadas a seguir demonstram não apenas os intensos impactos da pandemia e das medidas
de isolamento social sobre as dinâmicas criminais, mas também que esses impactos se deram de formas muito
distintas em cada tipo de crime. Em paralelo à redução dos registros de estupros e de roubos, e do aumento
dos homicídios no estado, a letalidade das polícias paulistas bateu novos recordes, e evidencia a necessidade
de implementar medidas voltadas à redução da letalidade policial no estado de São Paulo, sobretudo na capital
paulista.

\newpage

```{r letalidade violenta e crimes violentos, echo=FALSE, fig.dim = c(10, 6)}

# Criar gráfico letalidade violenta

p <- base_letalidade_long %>% 
  filter(ano_semestre!="2020 / 2º Semestre") %>% 
  ggplot(aes(fill=factor(ano_semestre,  levels=c("2021 / 1º Semestre", "2020 / 1º Semestre")), y= count, 
             x= factor(morte, levels = c(
               "Total", "hd_vitima", "lat_vitima", "lesao_morte", "let_ser", "let_fol")))) + 
  geom_bar(position="dodge", stat="identity", size=.7, colour="light grey") +
  geom_text(aes(label = count), position = position_dodge(0.94), 
            vjust = 0.43, hjust = -0.5,check_overlap = TRUE, size=3.1) +
  scale_fill_manual(values = cores_2) +
  guides(color = "none")+
  scale_x_discrete(labels = str_wrap(
    c("Total de vítimas", "Homicídio doloso", "Latrocínio", "Lesão corporal seguida de morte", 
    "Mortos pela Polícia Civil e Militar em serviço", "Mortos pela Polícia Civil e Militar fora de 
    serviço"), width = 24))+
  theme_sdpa_let +
  coord_flip(ylim=c(100, 2300))

g <- grobTree(rectGrob(gp=gpar(fill="#042e3f")),
              textGrob("Letalidade Violenta", x = 0.03, hjust = 0, gp=gpar(fontsize=30, col="white", 
                                                            fontface="bold")))

grid.arrange(g, p, heights=c(1,9))


# Criar gráfico crimes violentos

p <- base_crimes_long %>% 
  filter(ano_semestre!="2020 / 2º Semestre") %>% 
  ggplot(aes(fill=factor(ano_semestre,  levels=c("2021 / 1º Semestre", "2020 / 1º Semestre")), y= count, 
             x= factor(crime, levels = c(
               "Total", "tot_estupro", "extor_seq", "hd_ocorr", "lat_ocorr", "roubo_veic", 
               "roubo_outros")))) + 
  geom_bar(position="dodge", stat="identity", size=.7, colour="light grey") +
  geom_text(aes(label = count), position = position_dodge(0.94), 
            vjust = 0.43, hjust = -0.5,check_overlap = TRUE, size=3.1) +
  scale_fill_manual(values = cores_2) +
  guides(color = "none")+
  scale_x_discrete(labels = str_wrap(
    c("Total de ocorrências", "Estupro", "Extorsão mediante sequestro", "Homicídio doloso", 
      "Latrocínio", "Roubo de veículo", "Roubo (outros)"), width = 24))+
  theme_sdpa_let +
  coord_flip(ylim=c(100, 145000))

g <- grobTree(rectGrob(gp=gpar(fill="#042e3f")),
              textGrob("Crimes Violentos", x = 0.03, hjust = 0, gp=gpar(fontsize=30, col="white", 
                                                                           fontface="bold")))

grid.arrange(g, p, heights=c(1,9)) 
```

texto texto texto texto texto texto texto texto texto texto texto texto texto texto texto texto texto texto texto texto texto texto texto texto texto texto texto texto texto texto texto texto texto texto texto texto texto texto texto texto texto texto texto texto texto texto texto texto texto texto

\newpage

```{r homicidios e latrocinios macro, echo=FALSE, fig.dim = c(10, 6)}

grafico_semestre(hd_ocorr, "Homicídios Dolosos")  



grafico_semestre(lat_ocorr, "Latrocínios")  
```

As ocorrências de homicídio doloso tiveram queda de 3% no primeiro semestre de 2021 comparado ao mesmo período no ano anterior. Porém, ao considerarmos as regiões, a Grande São Paulo e a Capital apresentaram queda de 20% e 11%, respectivamente, enquanto no Interior os casos aumentaram em 9% no primeiro semestre de 2021. Por sua vez, os casos de latrocínio tiveram redução de 8% no primeiro semestre de 2021 comparado ao mesmo período do ano anterior. De todo o Estado, o Interior teve uma redução expressiva, e registrou no primeiro semestre do ano o mesmo número de latrocínios que a capital.

\newpage

```{r homicidios e latrocinios deinter, echo=FALSE, fig.dim = c(10, 6)}

grafico_deinter(hd_ocorr, "Homicídios (taxa por 100 mil habitantes)", 7.5)


grafico_deinter(lat_ocorr, "Latrocínios (taxa por 100 mil habitantes)", 0.5)  
```

No interior, dentre os 10 Departamentos de Polícia Judiciária do Interior (Deinter), oito apresentaram um
aumento em suas taxas de homicídios em comparação com o 1º semestre de 2020, somente o Deinter 10 – Araçatuba e o Deinter 2 – Campinas apresentaram redução.

No que diz respeito às taxas de latrocínios por 100 mil habitantes vemos certa estabilidade nas taxas, onde se destaca o Deinter 2 - Campinas com sucessivas reduções no periodo analisado.

\newpage

```{r estupros macro, echo=FALSE, fig.dim = c(10, 6)}

grafico_semestre(tot_estupro, "Total de Estupros")  



grafico_semestre(estupro_vuln, "Estupros de vulneráveis")  
```

No primeiro semestre de 2021 o crime de estupro apresentou aumento de 13,5%no estado em comparação com o primeiro semestre de 2020, com destaque a Grande São Paulo com aumento de 20%.

Em relação aos estupros de vulneráveis (com vítimas que sejam menores de 14
anos ou pessoas cujas condições de saúde as impedem de discernir ou resistir ao ato sexual) vale destacar que eles responderam por 77% do total de estupros. Nos últimos semestres esse percentual pouco variou.


\newpage

```{r estupros deinter, echo=FALSE, fig.dim = c(10, 6)}

grafico_deinter(tot_estupro, "Estupros (taxa por 100 mil habitantes)", 22)


grafico_deinter(estupro_vuln, "Estupros de Vulneráveis (taxa por 100 mil habitantes)", 20.5)  
```

Quando olhamos a taxa de estupros e de estupros de vulneráveis por Deinter chama atenção que em nenhum deles houve redução quando comparamos com o primeiro semestre de 2020.Há uma grande variação entre os departamentos, onde o Deinter 9 - Piracicaba - Sorocaba apresentou a menor taxa - 10,6 - enquanto o Deinter 7 apresentou a maior, com 18,9.

Vale lembrar que em muitos casos a vítima acaba nao notificando a polícia, essa subnotificação é um desafio para as políticas públicas.


\newpage

```{r roubos macro, echo=FALSE, fig.dim = c(10, 6)}

grafico_semestre(roubo_outros, "Roubo (Outros)")  



grafico_semestre(roubo_veic, "Roubo (Veículos)")  
```

Durante o 1º semestre de 2021, o crime de roubo (outros) – todos os roubos, excluídos os de
carga e banco – teve uma redução de 6,3%. Foram 108.698 nos primeiros seis meses de 2021,
contra 116.084 no mesmo período de 2020, uma média de 598 roubos por dia. 

Os roubos de veículos tiveram uma redução de 7% no estado durante os primeiros seis meses de 2021, foram 15.028, enquanto no mesmo período de 2020 foram 16.222, sendo que essa redução ocorreu com mais intensidade na capital, com redução de 13%. 
\newpage

```{r roubos deinter, echo=FALSE, fig.dim = c(10, 6)}

grafico_deinter(roubo_outros, "Roubo (Outros) (taxa por 100 mil habitantes)", 310)


grafico_deinter(roubo_veic, "Roubo (Veículos) (taxa por 100 mil habitantes)", 42)  
```

Observando o Interior segundo Deinter vemos que a taxa de Roubo (Outros) por 100 mil habitantes diminuiu no primeiro semestre de 2021 em relação ao mesmo período de 2020 todos os Deintes com exceção do Deinter 10 - Araçatuba. 

Quando olhamos as taxa de Roubo de Veículos temos que a maior parte dos departamentos apresentou redução, somente o Deinter 8 - Presidente Prudente e o Deinter 3 - Ribeirão Preto tiveram aumento em relação ao primeiro semestre de 2020

\newpage
Parte de Letalidade
\(bold) Vítimas\

\newpage

```{r produtiv macro, echo=FALSE, fig.dim = c(10, 6)}

grafico_semestre(ap_armas, "Apreensões de armas")  



grafico_semestre(prisoes, "Prisões")  
```

O número de armas apreendidas no estado de São Paulo nesse primeiro semestre de 2021 foi muito parecido com o que foi observado no primeiro semestr de 2020 resultado da establidade em suas grandes regiões.  . 

Quando observamos o número de prisões, - considerando as prisões em flagrante e também por mandado - vemos que nesse primeiro semestre de 2021 foi ligeiramente maior ao observado no mesmo período do ano anterior, onde nenhuma as grandes regiões apresentou variação significativa  . 

```{r produtiv deinter, echo=FALSE, fig.dim = c(10, 6)}

grafico_deinter(ap_armas, "Apreensões de armas (taxa por 100 mil habitantes)", 25)


grafico_deinter(prisoes, "Prisões (taxa por 100 mil habitantes)", 350)  
```
O interior segundo Deinter apresentou diferentes tendências, seis deles tiveram diminuição na taxa por cem mil habitantes de armas apreendidas. Dos quatro Deinter que aumentaram a taxa, destaque para o Deinter 6 - Santos, com a maior taxa observada.

Já a taxa de prisões por cem mil habitantes tem por destaque a taxa do Deinter 8 - Presidente Prudente, a maior em todos os períodos considerados. Em comparação com o primeiro semestre de 2021 somente três Deinter apresentaram redução.
