---
title: "Boletim Sou da Paz Analisa 2022 - Panorama"
author: "Instituto Sou da Paz"
date: "`r Sys.Date()`"
output:
  #powerpoint_presentation:
    #reference_doc: "../template_doc.pptx"
  word_document: 
     reference_docx: "../template_doc.docx"
  html_document:
    df_print: paged
editor_options: 
  markdown: 
    wrap: sentence
always_allow_html: yes
---

```{r setup, include=FALSE}

library(tidyverse)
library(ggcharts)
library(kableExtra)
library(ggrepel)

knitr::opts_chunk$set(warning = FALSE, message = FALSE) 

base_completa <- readRDS("../data-raw/base_completa.rds")
base_viol_mul <- readRDS("../data-raw/base_viol_mul.rds")
base_cor <- readRDS("../data-raw/base_corregedoria.rds")
base_ssp <- readRDS("../data-raw/mdip_ssp.rds")

ano_referencia <- 2022
```

```{r graficos e temas, include=FALSE}

# Criamos e estilos de título que devem ser chamados com ::: como a seguir:

# :::{custom-style="EstiloX"}
#Inserir título aqui
# :::

# Estilo1 - Título de seção, azul escuro fonte 16
# Estilo2 - Título de análise, azul claro fonte 14
# Estilo3 - subítulo, preto em negrito fonte 12

# DEFINIÇÕES DAS VISUALIZAÇÕES

# Cores

azuis_sdp <- c("#134a86", "#4a8ecc","#c1cddb") #contrastes em tons de azul
azuis_claros <- c("#134a86","#5e7da2"," #7a94b2"," #91a7bf", "#b4c3d3", "#a4b6ca", "#c1cddb")
azul_2 <- c("#134a86","#A4B6CA")
cores_op <- c("#F57923","#4a8ecc") #laranja e azul claro sdp, para criar contrastes
cores_2 <- c("#cec8c4", "#be9068","#042e3f")
cores_sdp <- c("#F57923", "#134a86", "#4a8ecc")
#paleta_sdp
tons_sdp <- c("#FA7921", "#FE9920","#B9A44C","#566E3D", "#0C4767")
tons_claros <- c( "#FF8811","#F4D06F", "#FFF8F0", "#9DD9D2", "#392F5A")
tons_pasteis <- c("#f9aa74","#fcdbc5", "#c1cddb", "#4e7099","#7eba75")

cor_stack <- c("#97bb77","#fed685","#7c9885")

teste_1<- c ("#ffad72","#76a7dc","#b3ee98")

teste_2 <- c("#ECBB5F","#E9842C", "#46667A")

teste_3 <- c("#00798C","#D1495B","#EDAE49")

teste_4 <- c("#264653","#2A9D8F","#E9C46A")
# Temas

theme_sdpa_let <- theme_void()+
  theme(legend.position = "bottom",
        legend.text=element_text(size=12),
        axis.text.y=element_text(size=11),
        legend.title = element_blank(),
        aspect.ratio=11/20)

theme_sdpa_macroreg <- theme_void()+
  theme(legend.position = "bottom",
        legend.margin=margin(0,0,0,0),
        legend.box.margin=margin(10,10,10,10),
        legend.text=element_text(size=12),
        axis.text.x=element_text(size=12),
        legend.title = element_blank(), 
        aspect.ratio=11/20,
        plot.margin=unit(c(0.2,0,0,0), 'cm'))

# FUNÇÕES PARA OS GRÁFICOS

# Gráfico crimes por ano/macroregião

grafico_geral <- function(crime) { #selecionar o tipo de crime

base_completa %>% 
    #filtra sem os deinter individuais
  filter(cod_reg < 31) %>% 
  group_by(regiao, periodo) %>%
    #modela a base
  summarise(tot_estupro = sum(tot_estupro),
            extor_seq = sum(extor_seq),
            hd_ocorr = sum(hd_ocorr),
            lat_ocorr = sum(lat_ocorr),
            roubo_veic = sum(roubo_veic),
            roubo_outros = sum(roubo_outros),
            ap_armas = sum(ap_armas),
            prisoes = sum(prisoes),
            let_pol = sum(let_ser + let_fol),
            vit_pol = sum (mort_ser + mort_fol)) %>% 
  pivot_longer(cols = regiao, values_to = "regiao") %>% 
  #gráfico
  ggplot(aes(fill=factor(regiao, levels=c("Interior", "Grande São Paulo","Capital")),
             y= {{crime}}, x= periodo)) + 
  geom_bar(position="stack", stat="identity", size=.4, colour="light grey") +
  geom_text(aes(label = format({{crime}}, big.mark = ".", scientific = FALSE), 
                colour =ifelse(regiao=="Capital", "white", "black")), 
            position=position_stack(vjust=0.5), size=3.4) +
  scale_colour_manual(values=c("white"="white", "black"="black")) +
    stat_summary(fun = sum,  aes(label = format(as.numeric(..y..), nsmall=0, big.mark="."), 
                               group = periodo), 
               geom = "text",size=3.4, vjust = -0.5) +
  scale_fill_manual(values = teste_2) +
  guides(color = "none")+
  theme_sdpa_macroreg +
  guides(fill = guide_legend(reverse = TRUE))


}

# Criar gráficos de violência contra mulheres por macroregião

vio_mulher <- function(crime) { #selecionar o tipo de crime e titulo # do gráfico
              # as opções são "LESÃOCORPORALDOLOSA" e "HOMICÍDIODOLOSO-TOTAL" (com aspas mesmo)
base_viol_mul %>% 
  mutate(across(where(is.character), str_remove_all, pattern = fixed(" "))) %>% 
  mutate(regiao = case_when(cod_reg == 10 ~ "Capital", 
                            cod_reg == 20 ~ "Grande São Paulo",
                            cod_reg > 20 ~ "Interior")) %>% 
  group_by(regiao, periodo, item) %>%
  summarise(total = sum(contador)) %>% 
  filter(item == {{crime}}) %>% 
  ggplot(aes(fill=factor(regiao, levels=c("Interior", "Grande São Paulo","Capital")),
               y= total, x= periodo)) + 
    geom_bar(position="stack", stat="identity", size=.4, colour="light grey") +
    geom_text(aes(label = format(total, big.mark = ".", scientific = FALSE), 
                  colour =ifelse(regiao=="Capital", "white", "black")), 
              position=position_stack(vjust=0.5), size=3.4) +
    scale_colour_manual(values=c("white"="white", "black"="black")) +
    # descobrir como colocar o . como divisor aqui
    stat_summary(fun = sum,  aes(label = format(as.numeric(..y..), 
    nsmall=0, big.mark="."),group = periodo), 
    geom = "text",size=3.4, vjust = -0.5) +
    scale_fill_manual(values = teste_2) +
    guides(color = "none")+
    theme_sdpa_macroreg +
    guides(fill = guide_legend(reverse = TRUE))
  
}


```

::: {custom-style="Estilo2"}
APRESENTAÇÃO
:::

O Instituto Sou da Paz acompanha as estatísticas criminais divulgadas pela Secretaria da Segurança Pública de São Paulo (SSP/SP) desde 2012, a fim de contribuir para a melhor compreensão das dinâmicas criminais e atividades policiais no estado de São Paulo e em suas grandes regiões - Capital, Grande São Paulo e Interior.
Além dos dados mensalmente divulgados pela SSP/SP, são consideradas informações produzidas pelas Corregedorias das Polícias Civil e Militar do Estado de São Paulo publicadas no Diário Oficial e dados obtidos via Lei de Acesso à Informação (LAI), fornecidos pela Coordenadoria de Análise e Planejamento (CAP) da SSP/SP e pela Polícia Civil.

Desde 2022 o Boletim Sou da Paz Analisa tem uma periodicidade semestral e, nesta edição referente ao ano de 2022, aborda os principais indicadores de crimes violentos, especificamente os homicídios dolosos, latrocínios, estupros, roubos, além dos homicídios e agressões contra mulheres no estado no último ano.

Essa edição do Boletim traz uma análise especial sobre o perfil da letalidade policial no estado de São Paulo entre os anos de 2018 e 2022, ou seja, intervalo que abarca tanto o período de maior letalidade das polícias na história recente do estado, como aquele de redução mais abrupta das mortes cometidas por policiais a partir da implementação de uma série de medidas de controle do uso da força letal pela Polícia Militar de São Paulo.
Exploramos nesta análise especial dados das corregedorias das polícias paulistas, da SSP/SP e do Ministério Público de São Paulo para traçar o perfil etário e racial das vítimas de letalidade policial, assim como comparações entre as dinâmicas de letalidade policial e perfis das vítimas em uma perspectiva comparada entre batalhões da polícia militar que utilizam as Câmeras Operacionais Portáteis (COP) e aqueles que ainda não adotaram esta ferramenta de controle das atividades dos policiais.
O objetivo é demonstrar o efeito concreto e eficaz de medidas de controle do uso da força pelas polícias, não somente no número de pessoas mortas, que certamente é a principal justificativa para a implementação destas ações, mas também na queda da vitimização policial e na mudança substantiva do perfil das demais vítimas.

\pagebreak

::: {custom-style="Estilo2"}
Criminalidade Violenta
:::

```{r crimes violentos, echo=FALSE, fig.dim = c(8, 4)}
# Gráfico crimes violentos

base_completa %>% 
    filter(ano %in% 2021:2022) |> 
    filter(cod_reg == 99) %>%
    group_by(periodo) %>%
    summarise(tot_estupro = sum(tot_estupro),
              extor_seq = sum(extor_seq),
              hd_ocorr = sum(hd_ocorr),
              lat_ocorr = sum(lat_ocorr),
              roubo_veic = sum(roubo_veic),
              roubo_outros = sum(roubo_outros), 
              total = sum(tot_estupro,extor_seq, hd_ocorr,lat_ocorr, roubo_veic,roubo_outros)) %>% 
    pivot_longer(!periodo, names_to = "crime", values_to = "count") %>% 
    group_by(crime) %>%
    arrange(crime) %>%
    mutate(variacao = 100 * (count - lag(count))/lag(count)) |> 
    ggplot(aes(fill=factor(periodo, levels=c("2022","2021")), y= count, 
               x= factor(crime, levels = c(
                   "total", "roubo_outros", "roubo_veic","extor_seq","lat_ocorr", "tot_estupro", "hd_ocorr")))) + 
    geom_bar(position="dodge", stat="identity", size=.4, colour="light grey") +
    geom_text(aes(label = format(count, big.mark = ".", scientific = FALSE)), 
              position = position_dodge(0.94), 
              vjust = 0.43, hjust = -0.1, check_overlap = FALSE, size= 3.2) +
    geom_text(aes(y = 385000, 
                  label = scales::percent(round((variacao/100),3)),
                  #colour = "#03A9F4",
                  vjust = 0.1, hjust = 1, check_overlap = FALSE), size= 2.6) +
    scale_fill_manual(values = azul_2) +
    scale_color_identity() + 
    guides(color = "none")+
    scale_x_discrete(labels = str_wrap(
        c("Total de ocorrências", "Roubo (outros)","Roubo de veículo", "Extorsão mediante sequestro",  "Latrocínio","Estupro",
          "Homicídio doloso"), width = 24))+
    theme_sdpa_let +
    # ajustar manualmente, os valores limites são maiores nos relatórios anuais
    coord_flip(ylim=c(0, 390000))

ggsave("../imgs/crimes_violentos.jpg", width = 40, height = 20, units = "cm")

```

Em 2022, a criminalidade violenta no estado de São Paulo apresentou aumento em todos os tipos criminais analisados, porém a extorsão mediante sequestro é, entre todos, o crime que teve o maior acréscimo, dobrando o número de casos na comparação entre os anos de 2021 e 2022.
Esta elevação pode ter como um dos principais fatores uma nova dinâmica, chamada de "sequestros do pix", modalidade de crime que surgiu com o advento e popularização desta tecnologia de transferências monetárias de forma imediata, lançada pelo Banco Central em 2020.
Por sua vez, as ocorrências de outros crimes graves contra a vida e a dignidade, os homicídios dolosos, latrocínios e estupros, tiveram aumentos de cerca de 7% em 2022, o que evidencia a piora substantiva do cenários dos crimes violentos no estado de São Paulo no ano passado.
Os crimes patrimoniais violentos tiveram aumentos ainda mais substantivos em 2022 em comparação com 2021, sobretudo os roubos de veículos, com um intenso aumento de 23% no último ano -- foram 40.673 ocorrências de roubos de veículos registradas no estado em 2022, o que significa uma média de cerca de 111 veículos roubados por dia durante o ano.

\newpage

::: {custom-style="Estilo2"}
Letalidade Violenta
:::

```{r letalidade violenta, echo=FALSE, fig.width=8, fig.height=4}

# Gráfico letalidade violenta

base_completa %>% 
  filter(periodo > (ano_referencia-2)) %>% 
  filter(cod_reg != 99 & cod_reg != 30) %>% 
  group_by(periodo) %>%
  summarise(hd_vitima = sum(hd_vitima),
            lat_vitima = sum(lat_vitima),
            lesao_morte = sum(lesao_morte),
            let_ser = sum(let_ser, na.rm = TRUE),
            let_fol = sum (let_fol, na.rm = TRUE),
            total = sum(hd_vitima, lat_vitima, lesao_morte, let_ser, let_fol)) %>% 
  pivot_longer(!periodo, names_to = "crime", values_to = "count") %>% 
  group_by(crime) %>%
    arrange(crime) %>%
    mutate(variacao = 100 * (count - lag(count))/lag(count)) |> 
  ggplot(aes(fill=factor(periodo, levels=c("2022", "2021")), y= count, 
             x= factor(crime, levels = c(
               "total", "hd_vitima", "lat_vitima", "lesao_morte", "let_ser", "let_fol"))))+ 
  geom_bar(position="dodge", stat="identity", size=.4, colour="light grey") +
     geom_text(aes(label = format(count, big.mark = ".", scientific = FALSE)), 
              position = position_dodge(0.94), 
              vjust = 0.43, hjust = -0.1, check_overlap = FALSE, size= 3.2) +
    geom_text(aes(y = 4450, 
                  label = scales::percent(round((variacao/100),3)),
                  #colour = "#03A9F4",
                  vjust = 0.1, hjust = 1, check_overlap = FALSE), size= 2.6) + 
    scale_fill_manual(values = azul_2) +
    scale_color_identity() + 
    guides(color = "none")+
    scale_x_discrete(labels = str_wrap(
    c("Total de vítimas", "Homicídio doloso", "Latrocínio", 
      "Lesão corporal seguida de morte", 
      "Mortos pela Polícia Civil e Militar em serviço", 
      "Mortos pela Polícia Civil e Militar fora de serviço"), width = 24))+
  theme_sdpa_let +
  # ajustar manualmente, os valores limites são maiores nos relatórios anuais
  coord_flip(ylim=c(100, 4550))

```

O número de vítimas da letalidade violenta no estado de São Paulo em 2022, teve um aumento de 1,5% em comparação com o ano anterior: foram 3.741 pessoas mortas no ano, uma média de cerca de 10 vítimas por dia durante todo o ano de 2022.
No entanto, quando observamos cada uma das seis modalidades de letalidade violenta divulgadas pela SSP/SP, vemos que as dinâmicas e variações são significativamente mais diversas.
Houve um aumento de 8,4% nas mortes cometidas por policiais em serviço em 2022, assim como um aumento de 6,9% no número de vítimas de homicídios dolosos -- o último ano registrou 197 vítimas de homicídios a mais que em 2021.
Mas apesar destes aumentos significativos no número de vítimas destas modalidades de letalidade violenta, o estado de São Paulo apresentou em 2022 uma forte redução de pessoas mortas pelas polícias civis e militar em serviço: foram 270 pessoas mortas por policiais em serviço no último ano, uma redução de -39,3% na comparação com as 445 vítimas de letalidade policial em serviço registradas em 2021.

\newpage

::: {custom-style="Estilo1"}
Homicídios Dolosos
:::

```{r homicidios macroreg, echo=FALSE, fig.width=8, fig.height=4.5}

grafico_geral(hd_ocorr)

```

O ano de 2022 registrou 2.909 ocorrências de homicídio doloso, um número muito próximo daquele registrado quatro anos antes em 2018.
No entanto, na comparação com o ano anterior, em 2022, o estado de São Paulo registrou um aumento de 7,2% nas ocorrências de homicídios.
Este crescimento se.
Os municípios da Grande São Paulo registraram um aumento de 21,2% nas ocorrências de homicídios dolosos entre 2022 e 2021, enquanto o Interior do estado apresentou um crescimento de 5,6% nas ocorrências desses crimes.
É importante destacar que o Interior do estado de São Paulo registrou no último ano um total de 1.742 ocorrências de homicídios dolosos, isso significa que o Interior de São Paulo concentrou 59,8% das 2.909 ocorrências de homicídios dolosos no estado neste ano, ainda que estes municípios concentrem aproximadamente 12,1 milhões de habitantes, ou seja, cerca de um quarto da população do estado de São Paulo.

\newpage

::: {custom-style="Estilo1"}
Homicídios no Interior do estado
:::

```{r homicidios deinter, echo=FALSE, fig.width=8, fig.height=4.5}

# Trata base
base_taxa <- base_completa %>% 
  filter(periodo > (ano_referencia-2)) %>% 
  filter(cod_reg != 99 & cod_reg > 30) %>% 
  group_by(periodo, deinter) %>%
  summarise(hd_taxa = (hd_ocorr/pop) * 100000) |> 
    pivot_wider(names_from = periodo, values_from = hd_taxa) |> 
  mutate(var = `2022` - `2021`) |> 
  mutate(trend = ifelse(var < 0, "queda", "aumento")) |> 
  pivot_longer(cols = c(`2021`, `2022`), names_to = "periodo", values_to = "hd_taxa") 
  
base_taxa |> 
  ggplot(aes(factor(periodo), hd_taxa, group = deinter, color = trend)) +
  # altera espessura da linha

  geom_line(size = 0.4) +
  geom_point(aes(color = trend), size = 3) + 
  geom_text_repel(data = base_taxa, 
        aes(x = ifelse(periodo == 2021, 1 - 0.35, 2 + 0.35),
          label = glue::glue("{deinter} ({scales::number(hd_taxa, accuracy = 0.1)} por 100 mil)")), 
    size = 4, nudge_x = 0, direction = "y",
    segment.size = 0)+
  scale_x_discrete(position = "top") +
  scale_size_identity() +
  coord_cartesian(clip = "off") +
  scale_color_manual(
    # altera cores das taxas que cairam e aumentaram 
    values = c("queda" = "#092044", "aumento" = "#C33C2E")) +
  guides(col = "none") +
  labs(subtitle = "Taxa de ocorrências de homicídios dolosos por 100 mil habitantes") +
  theme_minimal(base_size = 10) + 
  theme (
    plot.background = element_rect(color = NA, fill = "white"),
    panel.grid = element_blank(),
    panel.grid.major.x = element_line(color = "#ECEEF2", size = 5),
    text = element_text(color = "#555555"),
    axis.title = element_blank(),
    axis.text.x = element_text(size = 14, face = "bold", color = "grey38"),
    axis.text.y = element_blank(),
    plot.margin = margin(t = 6, l = 16, r = 16, b = 4),
    plot.title = element_text(size = 14, color = "grey12"))
    

```

A macrorregião do Interior registrou um aumento de 5,6% nas ocorrências de homicídios dolosos em 2022 na comparação com o ano de 2021, mas este aumento não foi verificado de forma uniforme em todos os Departamentos de Polícia Judiciária de São Paulo Interior (Deinter).
Dentre os dez departamentos, somente seis registraram aumento das taxas de ocorrências de homicídios dolosos entre 2022 e 2021.
O maior aumento da taxa de homicídios dolosos se deu no Deinter 01 - São José dos Campos, justamente o Deinter que historicamente já apresentava a maior taxa de homicídios do estado: a região passou de uma taxa de 12,4 homicídios por 100 mil habitantes, para 13,5 crimes por 100 mil em 2022.
Por outro lado, o Deinter 10 -- Araçatuba, teve uma significativa redução de sua taxa de homicídios, assim como o Deinter 04 -- Bauru.
É essencial entender quais as dinâmicas causaram estas reduções, e sobretudo os aumentos nas taxas de homicídios nos municípios do Interior do estado, região que a cada ano tem mais protagonismo na violência letal do estado de São Paulo.

\newpage

::: {custom-style="Estilo1"}
Latrocínio
:::

```{r lat ocorrencia macroreg, echo=FALSE, fig.width=8, fig.height=4.5}
grafico_geral(lat_ocorr)
```

Em 2022 houveram 178 ocorrências de latrocínios registrados pela SSP/SP, um aumento de 7,6% se comparado ao ano anterior.
A Capital foi a macrorregião que apresentou maior alta, passando de 53 ocorrências em 2021, para 63 em 2022, um salto de 18,8%.
Na comparação entre os anos de 2020 e 2022, não se observa redução significativa no total de casos, porém, a Capital tem o maior acréscimo (46,5%) observado no total de casos entre os dois anos, o que é explicado pela redução do número de pessoas em circulação nas ruas durante o ano de 2020 em razão da pandemia de Covid-19, cenário normalizado em 2022.
Ainda assim, na série histórica dos últimos 5 anos, houve uma significativa redução de latrocínios no estado, que passaram de 270 ocorrências no ano de 2018 para 178 registros em 2022, uma queda de -34% nas ocorrências deste crime no período.

\newpage

::: {custom-style="Estilo1"}
Lesão corporal de mulheres
:::

```{r lesao mulheres macroreg, echo=FALSE, fig.width=8, fig.height=4.5}
vio_mulher("LESÃOCORPORALDOLOSA")
```

Foram registrados em 2022 no estado de São Paulo 52.672 ocorrências de lesão corporal de mulheres, um aumento residual de 1,3% no número de registros em comparação com o ano de 2021.
Este montante significa que, em média, foram registradas cerca de 144 ocorrências de lesão corporal de mulheres por dia no estado durante 2022.
Dentre as macrorregiões analisadas, somente a Capital apresentou aumento em relação ao ano anterior.
O município de São Paulo registrou 14.389 ocorrências de lesão corporal de mulheres, 3.909 registros a mais que em 2021, um aumento de 37,2% neste período.
Por sua vez, tanto o Interior, quanto a Grande São Paulo tiveram queda nas notificações deste crime em 2022.
Ainda assim, o aumento progressivo que vem sendo observado neste tipo de crime no estado, especialmente na Capital, denota a urgência de se pensar políticas públicas para a redução efetiva dos casos de lesão corporal contra a mulher.

\newpage

::: {custom-style="Estilo1"}
Feminicídio
:::

```{r feminicídio, echo=FALSE, fig.width=8, fig.height=4.5}
vio_mulher("FEMINICÍDIO")
```

Após uma redução em 2021, as ocorrências de feminicídio voltaram a aumentar 37,5% em 2022, alcançando o maior patamar dos últimos cinco anos.
É importante destacar o aumento significativo das ocorrências de feminicídio na macrorregião da Grande São Paulo: foram 46 ocorrências deste crime em 2022, um aumento de 187% na comparação com 2021, e de 58,6% em relação ao número destes crimes cometidos em 2018.
Das 187 ocorrências de feminicídios cometidos em 2022 no estado de São Paulo, 24,6% foram cometidos na macrorregião da Grande São Paulo, 19,7% na Capital e 55,6% nos municípios do Interior.
Além disso, os 187 casos de feminicídio representam 45% do total de homicídios dolosos contra mulheres cometidos no estado em 2022.

\newpage

::: {custom-style="Estilo1"}
Estupro
:::

```{r estupro, echo=FALSE, fig.width=8, fig.height=4.5}
grafico_geral(tot_estupro)
```

No ano de 2022 os registros das ocorrências de estupro aumentaram 7,3% em comparação com 2021.
Esta tendência de crescimento nos casos de violência sexual também se confirma entre estupro de vulneráveis (contra vítimas menores de 14 anos ou pessoas cujas condições de saúde as impedem de discernir o ato sexual), que aumentaram 5,4% no estado para o mesmo período.
Somente na macrorregião da Capital houve uma redução nos registros de ocorrências de estupro (de vulnerável ou não), com quedas de respectivamente, -8,1% e -4,7% na comparação com 2021.
Por sua vez, na Grande São Paulo, o aumento foi de 9,4% no número de registros de ocorrências de estupros de vulneráveis, e de 11,1% nas ocorrências de estupros em geral, enquanto no Interior houve aumento de 6,8% nos registros de estupro, e de 12,2% nas ocorrências de estupros de vulneráveis entre 2021 e 2022.
Os estupros de vulneráveis compõem 73% do total das ocorrências de estupros registradas no ano de 2022.

\newpage

::: {custom-style="Estilo1"}
Total de Roubos (Outros)
:::

```{r roubo, echo=FALSE, fig.width=8, fig.height=4.5}
grafico_geral(c(roubo_outros + roubo_veic))
               
```

O ano de 2022 terminou com um total de 286.573 ocorrências de roubos (outros), ou seja, exceto os roubos de veículos, em todo o estado de São Paulo, um volume de ocorrências 10,7% maior que o total de 258.747 ocorrências de roubo registrados em 2021.
Isso significa que, em média, foram registrados no estado cerca de 785 ocorrências de roubos (outros) por dia durante o último ano.
Ainda que o montante de roubos registrados no estado em 2022 ainda seja menor do que de anos anteriores à pandemia de Covid-19, desde 2020 os roubos têm aumentado em todas as macrorregiões do estado.
Especificamente na comparação entre 2022 e 2021, o maior aumento foi na Capital paulista, com mais 12,4% de ocorrências de roubos (outros) registradas em 2022.
A Grande São Paulo teve um aumento no último ano de 7,3% nas ocorrências registradas deste crime, e o Interior, um crescimento de 10,4% nas ocorrências de roubos (outros).

\newpage

::: {custom-style="Estilo1"}
Recomendações
:::

Considerando os dados dos chamados crimes violentos divulgados pela Secretaria da Segurança Pública de São Paulo para o ano de 2022, esta seção do Boletim Sou da Paz Analisa se encerra com as principais recomendações para que o estado de São Paulo possa lidar com o aumento registrado no número de ocorrências em praticamente todas as modalidades destes crimes violentos.
Ainda que estas recomendações não esgotem todas as preocupações sobre as dinâmicas de violência no estado, acreditamos que elas compõem um cerne de questões prioritárias que devem ser orientadoras para o debate sobre as políticas de segurança pública em São Paulo.

-   Os **homicídios dolosos** tiveram uma significativa alta de 7,2% na comparação com o ano anterior, concentrado nas regiões da Grande São Paulo e Interior.
    É essencial que a SSP/SP tenha um olhar atento para as dinâmicas de homicídios na região metropolitana e no interior do estado, sobretudo nas regiões dos Deinter 01 - Araçatuba e Deinter 10 - São José dos Campos, que registraram os maiores aumentos nas taxas de homicídios no interior.

-   Neste sentido, é importante que o estado de São Paulo intensifique os esforços para elucidação destes assassinatos.O relatório [Onde Mora a Impunidade](https://soudapaz.org/wp-content/uploads/2022/08/OndeMoraAImpunidade.pdf), publicado anualmente pelo Instituto Sou da Paz aponta uma redução do esclarecimento de homicídios no estado: apenas 34% dos assassinatos cometidos em 2019 foram elucidados, uma redução significativa em comparação ao ano anterior, no qual 46% dos homicídios cometidos em 2018 no estado foram elucidados.É preciso que estes crimes sejam solucionados, de forma tanto a levar seus autores à justiça, mas tam bém possibilitar uma real compreensão das dinâmicas criminais causadoras destes homicídios, e assim tomar medidas eficazes de prevenção.E isso só será possível por meio do investimento na Polícia Civil e na estrutura de investigação de homicídios do estado.

-   O número de registros de ocorrências de **estupros** aumentou pelo segundo ano consecutivo em 2022, após uma queda nas notificações em 2020 devido à pandemia de Covid-19.
    Novamente, este aumento das ocorrências de estupros no ano de 2022 se concentrou nas macrorregiões da Grande São Paulo e Interior, esta última responsável por 6 a cada 10 dos estupros registrados no estado.

-   O estupro no estado de São Paulo atinge majoritariamente crianças e adolescentes de até 14 anos - elas e outras categorias de vulneráveis foram as vítimas em 73% dos casos de estupros registrados no estado em 2022.
    A violência sexual contra crianças e adolecentes em geral acontece entre pessoas com vínculos familiares, de amizade ou de vizinhança, o que torna ainda mais desafiador o enfrentamento destes crimes.
    Uma política efetiva de prevenção e combate deve envolver cooperação da Secretaria de Segurança Pública com serviços de educação, assistência e saúde, assim como investimento em atendimento e investigação adequadas.
    A violência sexual é um crime grave, violento, com possíveis consequências físicas e psicológicas difíceis de tratar, prejudicando ainda mais o desenvolvimento humano quando é cometido contra crianças e adolescentes, e é inadimissel que o estado de São Paulo conviva com aumentos seguidos nas ocorrências deste tipo de crime.

-   As notificações de ocorrências de violências contra mulheres também aumentaram significativamente no estado em 2022, sobretudo os **feminicídios** e as **lesões corporais contra mulheres**.
    É necessário desenvolver e aprimorar políticas específicas para enfrentar as violências contra mulher, que integrem tanto as iniciativas em diversas frentes de prevenção, em conjunto com a Saúde e a Assistência Social, assim como ações de proteção e atendimento às vítimas, e a rápida responsabilização dos agressores, de forma que que se impeça o escalonamento de um ciclo de violência e abusos.

-   Tanto os **roubos de veículos** como os **roubos (outros)** - todos os roubos, exceto os de veículos, tiveram aumentos significativos no estado de São Paulo em 2022, sobretudo na Capital do estado, que concentrou 55% de todas as ocorrências de roubo (outros) em 2022.
    Uma dinâmica que tem se proliferado, sobretudo na Capital, é a de roubos e furtos de celulares, visando não apenas a venda do aparelho, mas sobretudo, o acesso das contas bancárias das vítimas, por meio de grupos especializados em desbloquear tanto os telefones como as transações por meio do sistema Pix para realizar transferências.
    É necessário a concentração de esforços investigativos para identificar e desmontar estas quadrilhas que atuam na dinâmica de roubos, receptação e operações fraudulentas.
    Essa dinâmica também sinaliza para a necessidade de aprimorar as estatísticas e as ferramentas de investigação para lidar com todos os crimes cometidos no ambiente digital, que têm crescido em todo o mundo, e é central para enfrentar os também os crimes de **extorsão mediante sequestro**, cujas ocorrências mais que dobraram no estado de São Paulo em 2022.

-   Finalmente, o ano de 2022 registrou uma intensa redução de -39,3% no número de vítimas de **letalidade policial em serviço**.
    A letalidade e vitimização policial são temas da análise especial na seção seguinte, mas cabe ressaltar a necessidade de manutenção e reforço das iniciativas do controle do uso da força pelas polícias paulistas, sobretudo pela Polícia Militar de São Paulo.
    Estas medidas têm contribuído para a redução de mortes que atingem especialmente jovens, assim como tem também mostrado valor na proteção e menor vitimização dos próprios policiais.

\newpage

::: {custom-style="Estilo1"}
Análise Especial - Perfil da letalidade policial em São Paulo
:::

\newpage

::: {custom-style="Estilo1"}
Apresentação
:::

As análises sobre letalidade policial que se seguem neste relatório foram elaboradas a partir de três fontes distintas de dados.
A primeira delas, com dado fornecidos pela Corregedoria do Estado de São Paulo.

A utilização desses dados dá continuidade ao histórico do presente relatório, e se justifica tendo em vista o grau de confiabilidade que estes apresenta.(fazer nota de rodapé falando da diferença dos números para o período) 

A título de ilustração, para o período de análise, os dados disponibilizados pela SSP contabilizam 3521 casos de MDIP. Os números da Corregedoria, para o mesmo período, registram 3603.
O segundo banco de dado utilizado foram os microdados de Morte em decorrência de intervenção policial fornecidos pela SSP/SP em sua plataforma de Estatísticas Criminais.
Foi solicitado junto à secretaria, via Lei de Acesso à Informação, a complementação destes dados com informações que possibilitassem a desagregação da análise por batalhões e em quais deles havia sido implementado (e em qual período) o uso de cameras operacionais portáteis (COP), em concordância com o programa Olho Vivo.
Sugeriu-se, assim, a inclusão da variável "batalhão" na base de dados.
A disponibilização dos dados foi indeferida, sendo consideradas de caráter estratégico para as políticas de segurança pública.
Sendo informações essenciais para a realização do estudo e para uma análise mais aprofundada sobre o efeito do uso das câmeras corporais na atuação policial no estado, as seguintes informações foram incorporadas a partir da base de dados disponibilizada pelo Grupo de Atuação Especial da Segurança Pública e Controle Externo da Atividade Policial (GAESP) do Ministério Público de São Paulo.
O processo de adequação das bases se deu em duas etapas: inicialmente, foi utilizado o registro de dados de ocorrências (RDO) para a identificação das observações semelhantes.
No entanto, após a identificação de casos em que o RDO contido na base do MP correspondia ao número do processo interno, não ao número do boletim de ocorrência, foi construída uma variável de identificação a partir da data, hora e do município.
A análise exploratória dos bancos revelou também discrepância entre as ocorrências registradas neles.
Em 2022, a base do MP apresenta 447 casos de MDIP, já a base da SSP registrou 419 casos no mesmo ano.
Em 2021 a base do MP registrou 555 casos, já a da SSP, 570.
Em 2020, os números registradoss pelo MP contabilizam 732 casos, contra 814 presentes na base da SSP.
Assim, o banco final, utilizado nesta pesquisa, delimita as ocorrências para o período analisado (2018- 2022), contendo 7570 casos de mortes em decorrência de intervenção policial.

\newpage

::: {custom-style="Estilo1"}

Letalidade policial em serviço e em folga
:::

As mortes cometidas por policiais em serviço reduziram substancialmente após as políticas e novas práticas adotadas pelas polícias (como as câmeras corporais, em 2020).
Em contrapartida, as mortes cometidas fora de serviço seguem em caráter de de estabilidade, com notável aumento de 8,4% nos casos registrados em 2022, comparado ao ano anterior.
Os casos de vitimização de policiais em folga tiveram atenuado aumento.
Foram 52,9% de casos a mais em 2022 comparado a 2021.
Já durante o serviço, foram -12,5% de casos registrados.
O aumento de mortes cometidas por policiais fora de serviço e de policiais vitimados em folga podem apresentar uma nova dinâmica que necessita de atenção.
É necessário verificar as dinâmicas dos fatos (se houve conflito ou outro tipo de delito) e em local aquele policial ocupava no momento da morte cometida ou vitimada (se tentava conter um assalto, ou se fora vítima de assalto, por exemplo).
Analisar tais dinâmicas e compreender como a sociedade tem se movimentado para as gestões governamentais manterem o compromisso com a redução dos homicídios no estado.

\newpage

::: {custom-style="Estilo1"}
Letalidade policial por macrorregião
:::

```{r letalidade, echo=FALSE, fig.width=8, fig.height=4.5}
base_completa %>% 
    #filtra sem os deinter 
  filter(cod_reg < 31) %>% 
  group_by(regiao, periodo) %>%
    #modela a base
  summarise(tot_estupro = sum(tot_estupro),
            extor_seq = sum(extor_seq),
            hd_ocorr = sum(hd_ocorr),
            lat_ocorr = sum(lat_ocorr),
            roubo_veic = sum(roubo_veic),
            roubo_outros = sum(roubo_outros),
            ap_armas = sum(ap_armas),
            prisoes = sum(prisoes),
            let_pol = sum(let_ser + let_fol),
            vit_pol = sum (mort_ser + mort_fol)) %>% 
  pivot_longer(cols = regiao, values_to = "regiao") %>% 
  #gráfico
  ggplot(aes(fill=factor(regiao, levels=c("Interior", "Grande São Paulo","Capital")),
             y= let_pol, x= periodo)) + 
  geom_bar(position="stack", stat="identity", size=.4, colour="light grey") +
  geom_text(aes(label = format(let_pol, big.mark = ".", scientific = FALSE), 
                colour =ifelse(regiao=="Capital", "white", "black")), 
            position=position_stack(vjust=0.5), size=3.4) +
  scale_colour_manual(values=c("white"="white", "black"="black")) +
    stat_summary(fun = sum,  aes(label = format(as.numeric(..y..), nsmall=0, big.mark="."), 
                               group = periodo), 
               geom = "text",size=3.4, vjust = -0.5) +
  scale_fill_manual(values = teste_2) +
  guides(color = "none")+
  theme_sdpa_macroreg +
  guides(fill = guide_legend(reverse = TRUE)) 
  
```

A letalidade policial, ou seja, o número de pessoas mortas por policiais em serviço e de folga, no estado de São Paulo segue em intensa redução desde o ano de 2021. Em 2022, na comparação com o ano anterior, a letalidade policial no estado caiu -27,7%, com 163 pessoas mortas a menos do que em 2021. A redução mais intensa se deu na macrorregião da Grande São Paulo, com uma queda de -51,5% entre os anos de 2021 e 2022, seguida da Capital, com uma redução de -35,6% no mesmo período. Ao observar a série histórica dos últimos 5 anos, a letalidade policial do estado se reduziu pela metade, especificamente -50,7% no número de mortes. Todas as regiões registraram quedas substantivas entre 2018 e 2022, sendo as mais intensas nos municípios da Grande São Paulo (-64,5%) e a Capital (-54,2%).

\newpage

::: {custom-style="Estilo1"}
Vitimização policial por macrorregião
:::

```{r vitimização, echo=FALSE, fig.width=8, fig.height=4.5}
base_completa %>% 
    #filtra sem os deinter 
  filter(cod_reg < 31) %>% 
  group_by(regiao, periodo) %>%
    #modela a base
  summarise(tot_estupro = sum(tot_estupro),
            extor_seq = sum(extor_seq),
            hd_ocorr = sum(hd_ocorr),
            lat_ocorr = sum(lat_ocorr),
            roubo_veic = sum(roubo_veic),
            roubo_outros = sum(roubo_outros),
            ap_armas = sum(ap_armas),
            prisoes = sum(prisoes),
            let_pol = sum(let_ser + let_fol),
            vit_pol = sum (mort_ser + mort_fol)) %>% 
  pivot_longer(cols = regiao, values_to = "regiao") %>% 
  #gráfico
  ggplot(aes(fill=factor(regiao, levels=c("Interior", "Grande São Paulo","Capital")),
             y= vit_pol, x= periodo)) + 
  geom_bar(position="stack", stat="identity", size=.4, colour="light grey") +
  geom_text(aes(label = format(vit_pol, big.mark = ".", scientific = FALSE), 
                colour =ifelse(regiao=="Capital", "white", "black")), 
            position=position_stack(vjust=0.5), size=3.4) +
  scale_colour_manual(values=c("white"="white", "black"="black")) +
    stat_summary(fun = sum,  aes(label = format(as.numeric(..y..), nsmall=0, big.mark="."), 
                               group = periodo), 
               geom = "text",size=3.4, vjust = -0.5) +
  scale_fill_manual(values = teste_2) +
  guides(color = "none")+
  theme_sdpa_macroreg +
  guides(fill = guide_legend(reverse = TRUE)) 
  
```

Enquanto a letalidade policial no estado tem se reduzido desde o ano de 2020, a vitimização de policiais, seja em serviço ou de folga, tem oscilado nos últimos cinco anos. De forma geral, o estado teve uma redução de -44% nas vitimização policial entre 2018 e 2022, com 26 policiais mortos a menos no último ano. Já na comparação entre os anos de 2021 e 2022, o estado de São Paulo registrou um aumento de 32% na vitimização policial, aumento que se deu de forma localizada na Capital, que saltou de 7 policiais vitimados em 2021 para 17 no ano de 2022.

\newpage

::: {custom-style="Estilo1"}
Letalidade Policial no Interior
:::


```{r letalidade por deinter , echo=FALSE, fig.width=8, fig.height=4.5}

# Trata base
base_taxa <- base_completa %>% 
  filter(periodo > (ano_referencia-2)) %>% 
  filter(cod_reg != 99 & cod_reg > 30) %>% 
  group_by(periodo, deinter) %>%
   summarise(let_pol = sum(let_ser + let_fol)) |> 
    pivot_wider(names_from = periodo, values_from = let_pol) |> 
  mutate(var = `2022` - `2021`) |> 
  mutate(trend = ifelse(var <= 0, "queda", "aumento")) |> 
  pivot_longer(cols = c(`2021`, `2022`), names_to = "periodo", values_to = "let_pol") 
  
base_taxa |> 
  ggplot(aes(factor(periodo), let_pol, group = deinter, color = trend)) +
  # altera espessura da linha
  geom_line(size = 0.4) +
  geom_point(aes(color = trend), size = 3) + 
  geom_text_repel(data = base_taxa, 
        aes(x = ifelse(periodo == 2021, 1 - 0.3, 2 + 0.3),
          label = glue::glue("{deinter} ({scales::number(let_pol)} mortes)")), 
    size = 4, nudge_x = 0, direction = "y",
    segment.size = 0)+
  scale_x_discrete(position = "top") +
  scale_size_identity() +
  coord_cartesian(clip = "off") +
  scale_color_manual(
    # altera cores das taxas que cairam e aumentaram 
    values = c("queda" = "#092044", "aumento" = "#C33C2E")) +
  guides(col = "none") +
  labs(subtitle = "Número de mortes cometidas pelas polícias em serviço e de folga") +
  theme_minimal(base_size = 10) + 
  theme (
    plot.background = element_rect(color = NA, fill = "white"),
    panel.grid = element_blank(),
    panel.grid.major.x = element_line(color = "#ECEEF2", size = 5),
    text = element_text(color = "#555555"),
    axis.title = element_blank(),
    axis.text.x = element_text(size = 14, face = "bold", color = "grey38"),
    axis.text.y = element_blank(),
    plot.margin = margin(t = 6, l = 16, r = 16, b = 4),
    plot.title = element_text(size = 14, color = "grey12"))
    
```

FAZER ANALISE

\newpage


```{r letalidade e vit, echo=FALSE, fig.width=8, fig.height=4.5}
# Criar NOVO gráfico DE TESTE PARA letalidade policial em serviço e fora por ano 

 base_completa %>% 
  filter(cod_reg == 99) %>% 
   pivot_longer(cols = let_ser:let_fol, values_to = "count", names_to = "letalidade") %>%
    ggplot(aes(x=ano, y=count, fill=letalidade)) +
    geom_bar(stat="identity", position="dodge", size= .4)+
    viridis::scale_color_viridis(discrete = TRUE) +
    theme(legend.position="periodo") +
    ggtitle("Letalidade policial em serviço e em folga, por ano") +
    coord_flip()+
   theme_classic()
 
 base_completa %>% 
  filter(cod_reg == 99) %>% 
   pivot_longer(cols = mort_ser:mort_fol, values_to = "count", names_to = "vit_pol") %>%
    ggplot(aes(x=ano, y=count, fill=vit_pol)) +
    geom_bar(stat="identity", position="dodge")+
    viridis::scale_color_viridis(discrete = TRUE) +
    theme(legend.position="periodo") +
    ggtitle("Vitimização policial em serviço e em folga, por ano") +
    coord_flip()+
   theme_classic()
```

\newpage

::: {custom-style="Estilo1"}
Raça e idade das vitímas MDIP
:::

```{r raça e idade, echo=FALSE, fig.width=8, fig.height=4.5}
 
 base_ssp <- base_ssp |>
  mutate(idade_pessoa_agregada = case_when(
    idade_pessoa > 0 & idade_pessoa < 04 ~ "0-04",
    idade_pessoa >= 05 & idade_pessoa <= 09 ~ "05-09",
    idade_pessoa >= 10 & idade_pessoa <= 14 ~ "10-14",
    idade_pessoa >= 15 & idade_pessoa <= 19 ~ "15-19",
    idade_pessoa >= 20 & idade_pessoa <= 24 ~ "20-24",
    idade_pessoa >= 25 & idade_pessoa <= 29 ~ "25-29",
    idade_pessoa >= 30 & idade_pessoa <= 34 ~ "30-34",
    idade_pessoa >= 35 & idade_pessoa <= 39 ~ "35-39",
    idade_pessoa >= 40 & idade_pessoa <= 44 ~ "40-44",
    idade_pessoa >= 45 & idade_pessoa <= 49 ~ "45-49",
    idade_pessoa >= 50 & idade_pessoa <= 54 ~ "50-54",
    idade_pessoa >= 55 & idade_pessoa <= 59 ~ "55-59",
    idade_pessoa >= 60 & idade_pessoa <= 64 ~ "60-64",
    idade_pessoa >= 65 ~ "65+")) |> 
    mutate(cor_pele_agregada = case_when(
      cor_pele %in% c("Parda","Preta") ~ "Negra",
      cor_pele %in% c("Outros", "NULL","Amarela",
                      "Ignorada","REGISTRADO NA PF","Policia Federal") ~ "NA",
      TRUE ~ as.character (cor_pele)))
  
 base_ssp |>  
    filter(between(ano_bo, 2018, 2022)) |>
  #  count()
   count(cor_pele_agregada)

 view(base_ssp)

  base_ssp |>
   filter(cor_pele_agregada %in% c("Negra", "Branca")) %>%
   filter(!is.na(idade_pessoa_agregada)) %>%
    filter(ano_bo >= 2018 & ano_bo <= 2022) |> 
   group_by(cor_pele_agregada, idade_pessoa_agregada) %>%
   summarise(cnt= n()) %>%
   ggcharts::pyramid_chart(x = idade_pessoa_agregada, y= cnt, group = cor_pele_agregada)
  # ggcharts::ggcharts_set_theme("theme_ng")
    ggsave("../imgs/piramide_etaria.png", width = 40, height = 20, units = "cm")

```

Durante o período de 2018 a 2022, o estado de São Paulo contabilizou um total de 3.405 Mortes Decorrente de Intervenção Policial (MDIP) e é evidente a proeminência de mortes decorrentes da ação de policiais entre pessoas com idades entre 15 e 34 anos, compreendendo um total de 2.166 casos, sendo 1.372 de pessoas negras e 794 brancas --- uma variação de 72,8% entre os dois grupos.
Num conjunto global dos dados, é possível observar que o período de 2018 a 2022, do total de 3.405 casos ao longo destes anos, as mortes de pessoas de 15 a 34 anos de idade representam 57,2% do todo observado de 2018 até 2022.

\newpage

::: {custom-style="Estilo1"} Perfil racial das vitímas de MDIP :::

```{r raça, echo=FALSE, fig.dim = c(9, 6)}

 view(base_ssp)
 count(base_ssp, cor_pele)

  base_ssp |> 
  filter(between(ano_bo, 2018, 2022)) |> 
  mutate(cor_pele_todas = case_when(
      cor_pele %in% c("Parda","Preta") ~ "Negra",
      cor_pele %in% c("Ignorada","REGISTRADO NA PF","Policia Federal", "NULL", "Outros") ~ "NA",
      TRUE ~ as.character (cor_pele))) |>
  group_by(cor_pele_todas) |> 
  summarise(total = n()) |> 
  mutate(freq = round(total / sum(total)*100, 2)) |> 
  kbl(col.names = c("Cor", "Total", "Frequência")) |>  
  kable_paper("hover", full_width = F) |>  
  kable_styling(bootstrap_options = c("striped", "hover", "condensed"), fixed_thead = T)


```

Dentre o total de 3.405 vítimas de MDIP no período analisado, com a aglutinação entre as classificações raciais do IBGE, observa-se que do total global de casos, 2.155 são de pessoas negras --- correspondente à 63,29% ---, enquanto pessoas brancas correspondem a 1.184 vitimizações pela polícia no período, equivalente a 34,77% do total.
Dos casos em que não houve preenchimento da raça e de pessoas Amarelas, temos a porcentagem final 1,94% para 100% dos casos.

\newpage


::: {custom-style="Estilo1"}
Vitimização policial antes e depois das COPs
:::

```{r vitimização policial, eval=FALSE, fig.height=4.5, fig.width=8, include=FALSE}

  tabela_vit_pol <- base_cor |> 
   filter(cod_reg %in% c(10, 20, 30, 99), periodo %in% c(2018, 2019, 2021, 2022)) |>   mutate(cop = case_when(periodo %in% c(2018, 2019) ~ "Antes_COPs",
         periodo %in% c(2021, 2022) ~ "Depois_COPs")) |>
  group_by(cod_reg, cop) %>% 
  summarise(mort_ser= sum(mort_ser),
            mort_fol= sum(mort_fol)) |>
  mutate(cop_limpo = case_when(cop = "Antes_COPs" ~ "Antes das COPs",
                            cop = "Depois_COPs" ~ "Depois das COPs")) |>
  as.logical(base_cor$cod_reg) |> 
  mutate(cod_reg = case_when(cod_reg = "10" ~ "Capital",
                             cod_reg = "20" ~ "Região Metropolitana",
                             cod_reg = "30" ~ "Interior",
                             cod_reg = "99" ~ "Estado")) |> 
  ungroup() |>
  group_by(cod_reg, cop) |> 
  mutate(n= sum(c(mort_ser, mort_fol)), morte_ser_perc = mort_ser/n*100,   morte_fol_perc = mort_fol/n*100) |>
  kbl(col.names = c("Região", "COP", "Morte em serviço", "Morte em folga", "Total", "% Serviço", "% Folga"), digits = 2) |>
  kable_paper("hover", full_width = F) |>  
  kable_styling(bootstrap_options = c("striped", "hover", "condensed"), fixed_thead = T)

tabela_vit_pol

```

Os anos de 2018 e 2019, antes da implementação das Câmeras Corporais Operacionais (COPs), registraram um total de 95 mortes de agentes de segurança em todo o estado, com a capital paulista sendo a região com a maior quantidade, 52 casos - 54,7% de todos os casos.
Porém, a partir de 2021, com a implantação das COPs, entre 21 e 2022, o estado teve um total de 58 mortes de policiais, uma redução de 39% no número de vitimizações.
Ademais, é visível que, com a implementação das COPs se observa uma maior concentração das mortes de policiais, com maiores registros de casos de agentes que estão em contexto de folga, como por exemplo na Capital, com 3 mortes de oficiais em serviço e 21 de oficiais em folga no período de 2021 à 2022.

```{r ocorrências com mais de uma vítima por ano, eval=FALSE, include=FALSE}
base_ssp |> filter(vitimas>1) |> group_by(ano) |> count() |> kbl()

```

```{r batalhões com e sem câmera, eval=FALSE, fig.height=4.5, fig.width=8, warning=FALSE, include=FALSE}
#total de ocorrências

base_ssp |> group_by(COP) |>filter(!is.na(batalhao)) |>  summarise(total = n()) |>arrange(desc(total)) 

#Número de ocorrências em serviço e fora 
base_ssp |> group_by(COP,situacao) |>filter(!is.na(situacao)) |> 
   filter(ano_bo >= 2018 & ano_bo <= 2022)|>
  mutate(situacao = case_when(
   situacao == "Serviço"~ "serviço", 
 TRUE ~ as.character(situacao))) |>
  summarise(total = n()) |>arrange(desc(total)) 

#perfil etário das vitimas

 base_ssp |>
   filter(!is.na(idade_pessoa_agregada)) |>
   filter(idade_pessoa_agregada >= "05-09", idade_pessoa_agregada <= "65+") |> 
    filter(ano_bo >= 2018 & ano_bo <= 2022) |> 
   group_by(COP, idade_pessoa_agregada) |> 
   summarise(cnt= n()) %>%
   ggcharts::pyramid_chart(x = idade_pessoa_agregada, y= cnt, group = COP)

 #tabela para escrever 
  base_ssp |>
   filter(!is.na(idade_pessoa_agregada)) |>
   filter(idade_pessoa_agregada >= "05-09", idade_pessoa_agregada <= "65+") |> 
    filter(ano_bo >= 2018 & ano_bo <= 2022) |> 
   group_by(COP, idade_pessoa_agregada) |> 
   summarise(cnt= n())

#perfil racial
 base_ssp |>
   filter(cor_pele_agregada %in% c( "Branca", "Negra")) |>
    filter(ano_bo >= 2020 & ano_bo <= 2022) |> 
   group_by(COP, cor_pele_agregada) |> 
   summarise(total= n()) |> 
  arrange(desc(total)) |> 
  ggplot((aes(x = total, y = cor_pele_agregada, fill = COP, label = total))) +
  geom_bar(position="dodge", stat="identity", size=.4)+
  geom_label(fill = "white", position = )+
  theme_ipsum() +
   coord_flip()+
  theme(
    legend.position = "right",
    axis.text.y = element_text(size = 8.5) 
  ) +
  labs(title = "Perfil Racial das Vítimas por uso de Câmeras Operacionais Portáteis",
       subtitle = "2018 a 2022",
       x = "Total",
       y = "",
       fill= "") 
 
 # perfil do local
  base_ssp |>
    filter(ano_bo >= 2020 & ano_bo <= 2022, !is.na(cidade)) |> 
   group_by( cidade) |> 
   summarise(total= n()) |> 
  arrange(desc(total)) |> 
    filter(total >= 16) |> 
    ggplot((aes(x = total, y = reorder(cidade,total), label = total ))) +
  geom_bar(position="stack", stat="identity", size=.4)+
  geom_col(show.legend = F, fill = "darkblue")+
  geom_label(fill = "white")+
  scale_fill_viridis(discrete = TRUE, option = "b") +
  theme_ipsum() +
  theme(
    legend.position = "right",
    axis.text.y = element_text(size = 8.5) 
  ) +
  labs(title = "Top 19 municípios com mais MDIPs",
       subtitle = "2020 a 2022",
       x = "Total",
       y = "",
       fill= "") 
  
  base_ssp |> group_by(cidade,COP, batalhao) |> 
    filter(COP == "SIM") |> count() |> arrange(desc(n))