---
title: "Boletim Sou da Paz Analisa 2023 - 1º Semestre"
author: "Instituto Sou da Paz"
date: "`r Sys.Date()`"
output:
    html_document:
      df_print: paged
editor_options: 
  markdown: 
    wrap: sentence
always_allow_html: yes
---

```{r setup, include=FALSE}

library(tidyverse)
library(ggcharts)
library(kableExtra)
library(ggrepel)
library(gt)

knitr::opts_chunk$set(warning = FALSE, message = FALSE) 

source("../R/funcoes/limpeza_dp.R")

base_completa <- readRDS("../data-raw/base_completa.rds")
base_viol_mul <- readRDS("../data-raw/base_viol_mul.rds") 
base_cor <- readRDS("../data-raw/base_corregedoria.rds") 
base_mensal_dp <- readRDS("../data-raw/base_mensal_dp.rds")

ano_referencia <- 2023
```

```{r graficos e temas, include=FALSE}

# Criamos e estilos de título que devem ser chamados com ::: como a seguir:

# :::{custom-style="EstiloX"}
#Inserir título aqui
# :::

# Estilo1 - Título de seção, azul escuro fonte 16
# Estilo2 - Título de análise, azul claro fonte 14
# Estilo3 - subítulo, preto em negrito fonte 12

# DEFINIÇÕES DAS VISUALIZAÇÕES

# Cores (LIMPAR AS PALETAS QUE NÃO USAMOS)

azuis_sdp <- c("#134a86", "#4a8ecc","#c1cddb") #contrastes em tons de azul
azuis_claros <- c("#134a86","#5e7da2","#7a94b2","#91a7bf", "#b4c3d3", "#a4b6ca", "#c1cddb")
azul_2 <- c("#134a86","#A4B6CA")
cores_op <- c("#F57923","#4a8ecc") #laranja e azul claro sdp, para criar contrastes
cores_2 <- c("#cec8c4", "#be9068","#042e3f")
cores_sdp <- c("#F57923", "#134a86", "#4a8ecc")
#paleta_sdp
tons_sdp <- c("#FA7921", "#FE9920","#B9A44C","#566E3D", "#0C4767")
tons_claros <- c( "#FF8811","#F4D06F", "#FFF8F0", "#9DD9D2", "#392F5A")
tons_pasteis <- c("#f9aa74","#fcdbc5", "#c1cddb", "#4e7099","#7eba75")

cor_stack <- c("#97bb77","#fed685","#7c9885")

teste_1<- c ("#ffad72","#76a7dc","#b3ee98") #não usamos

teste_2 <- c("#ECBB5F","#E9842C", "#46667A")

teste_3 <- c("#00798C","#D1495B","#EDAE49") #não usamos

teste_4 <- c("#264653","#2A9D8F","#E9C46A") #não usamos

# Temas

theme_sdpa_let <- theme_void()+
  theme(legend.position = "bottom",
        legend.text=element_text(size=12),
        axis.text.y=element_text(size=11),
        legend.title = element_blank(),
        aspect.ratio=11/20)

theme_sdpa_macroreg <- theme_void()+
  theme(legend.position = "bottom",
        legend.margin=margin(0,0,0,0),
        legend.box.margin=margin(10,10,10,10),
        legend.text=element_text(size=12),
        axis.text.x=element_text(size=11),
        legend.title = element_blank(), 
        aspect.ratio=11/20,
        plot.margin=unit(c(0.2,0,0,0), 'cm'))

theme_sdpa_maps <-  theme_void()+
  theme(legend.text=element_text(size=10),
        legend.title=element_blank (),
        axis.title.x=element_blank(),
        axis.title.y=element_blank(),
        legend.key.size = unit(0.5, 'cm'), 
        plot.margin=unit(c(0.2,0,0,0), 'cm'))

# FUNÇÕES PARA OS GRÁFICOS

# Gráfico crimes por ano/macroregião

grafico_geral <- function(crime) { #selecionar o tipo de crime

base_completa %>% 
    #filtra sem os deinter individuais
  filter(cod_reg < 31) %>% 
  group_by(regiao, periodo) %>%
    #modela a base
  summarise(tot_estupro = sum(tot_estupro),
            extor_seq = sum(extor_seq),
            hd_ocorr = sum(hd_ocorr),
            lat_ocorr = sum(lat_ocorr),
            roubo_veic = sum(roubo_veic),
            roubo_outros = sum(roubo_outros),
            ap_armas = sum(ap_armas),
            prisoes = sum(prisoes),
            let_pol = sum(let_ser + let_fol),
            vit_pol = sum (mort_ser + mort_fol)) %>% 
  pivot_longer(cols = regiao, values_to = "regiao") %>% 
  #gráfico
  ggplot(aes(fill=factor(regiao, levels=c("Interior", "Grande São Paulo","Capital")),
             y= {{crime}}, x= periodo)) + 
  geom_bar(position="stack", stat="identity", size=.4, colour="light grey") +
  geom_text(aes(label = format({{crime}}, big.mark = ".", scientific = FALSE), 
                colour =ifelse(regiao=="Capital", "white", "black")), 
            position=position_stack(vjust=0.5), size=3.4) +
  scale_colour_manual(values=c("white"="white", "black"="black")) +
    stat_summary(fun = sum,  aes(label = format(as.numeric(..y..), nsmall=0, big.mark="."), 
                               group = periodo), 
               geom = "text",size=3.4, vjust = -0.5) +
  scale_fill_manual(values = teste_2) +
  guides(color = "none")+
  theme_sdpa_macroreg +
  guides(fill = guide_legend(reverse = TRUE))
}

# Criar gráficos de violência contra mulheres por macroregião

vio_mulher <- function(crime) { #selecionar o tipo de crime e titulo # do gráfico
              # as opções são "LESÃOCORPORALDOLOSA" e "HOMICÍDIODOLOSO-TOTAL" (com aspas mesmo)
base_viol_mul %>% 
    filter(periodo != "2023/2º Semestre") |> 
  mutate(across(where(is.character), str_remove_all, pattern = fixed(" "))) %>% 
  mutate(regiao = case_when(cod_reg == 10 ~ "Capital", 
                            cod_reg == 20 ~ "Grande São Paulo",
                            cod_reg > 20 ~ "Interior")) %>% 
  group_by(regiao, periodo, item) %>%
  summarise(total = sum(contador)) %>% 
  filter(item == {{crime}}) %>% 
  ggplot(aes(fill=factor(regiao, levels=c("Interior", "Grande São Paulo","Capital")),
               y= total, x= periodo)) + 
    geom_bar(position="stack", stat="identity", size=.4, colour="light grey") +
    geom_text(aes(label = format(total, big.mark = ".", scientific = FALSE), 
                  colour =ifelse(regiao=="Capital", "white", "black")), 
              position=position_stack(vjust=0.5), size=3.4) +
    scale_colour_manual(values=c("white"="white", "black"="black")) +
    # descobrir como colocar o . como divisor aqui
    stat_summary(fun = sum,  aes(label = format(as.numeric(..y..), 
    nsmall=0, big.mark="."),group = periodo), 
    geom = "text",size=3.4, vjust = -0.5) +
    scale_fill_manual(values = teste_2) +
    guides(color = "none")+
    theme_sdpa_macroreg +
    guides(fill = guide_legend(reverse = TRUE))
  
}

# MAPAS

# Criar mapa de número absoluto de crimes por DP capital

# Abrir arquivo shape

shp_capital <- sf::st_read("../data-raw/shapes/Distrito_policial_SP.shp", quiet = TRUE) |>  
  filter(DepGeoDes == "DECAP")
  
# Padronizar nomes dos DPs

shp_capital$DpGeoDes <- as.factor(shp_capital$DepGeoDes)

shp_capital$DpGeoDes <- c("010 DP - Penha de França",              
                                  "081 DP - Belém",         
                                  "052 DP - Parque São Jorge",       
                                  "090 DP - Parque Novo Mundo",                            
                                  "039 DP - Vila Gustavo",                                 
                                  "019 DP - Vila Maria",                                   
                                  "013 DP - Casa Verde",                                   
                                  "009 DP - Carandiru",                                    
                                  "093 DP - Jaguaré",                                      
                                  "091 DP - Ceagesp",                                      
                                  "089 DP - Portal do Morumbi",                            
                                  "087 DP - Vila Pereira Barreto",                         
                                  "007 DP - Lapa",                                         
                                  "046 DP - Perus",                                        
                                  "034 DP - Vila Sonia",                                   
                                  "033 DP - Pirituba",                                     
                                  "023 DP - Perdizes",                                     
                                  "016 DP - Vila Clementino",                              
                                  "097 DP - Americanópolis",                           
                                  "096 DP - Monções",                                      
                                  "095 DP - Heliópolis",                                   
                                  "083 DP - Parque Bristol",
                                  "036 DP - Vila Mariana",                                 
                                  "035 DP - Jabaquara",                                    
                                  "027 DP - Campo Belo",                                   
                                  "026 DP - Sacomã",                                       
                                  "017 DP - Ipiranga",                                     
                                  "008 DP - Brás",                                         
                                  "077 DP - Santa Cecília",                               
                                  "006 DP - Cambuci",                                      
                                  "003 DP - Campos Elísios",                               
                                  "062 DP - Ermelino Matarazzo",                           
                                  "059 DP - Jardim Noemia",                                
                                  "050 DP - Itaim Paulista",                               
                                  "098 DP - Jardim Míriam",                                
                                  "080 DP - Vila Joaniza",                                 
                                  "025 DP - Parelheiros",                                  
                                  "101 DP - Jardim das Imbuias",                           
                                  "102 DP - Socorro",                                      
                                  "043 DP - Cidade Ademar",                                
                                  "048 DP - Cidade Dutra",                                 
                                  "011 DP - Santo Amaro",                                  
                                  "099 DP - Campo Grande",                                 
                                  "015 DP - Itaim Bibi",                                   
                                  "051 DP - Butantã",                                      
                                  "045 DP - Vila Brasilândia",                             
                                  "038 DP - Vila Amália",                                  
                                  "074 DP - Jaraguá",                                      
                                  "040 DP - Vila Santa Maria",                             
                                  "028 DP - Freguesia do Ó",                               
                                  "072 DP - Vila Penteado",                                
                                  "100 DP - Jardim Herculano",                             
                                  "085 DP - Jardim Mirna",                                
                                  "002 DP - Bom Retiro",                                   
                                  "012 DP - Pari",                                         
                                  "073 DP - Jaçanã",                                       
                                  "020 DP - Água Fria",                                    
                                  "075 DP - Jardim Arpoador",                              
                                  "047 DP - Capão Redondo",                                
                                  "092 DP - Parque Santo Antônio",                         
                                  "037 DP - Campo Limpo",                                  
                                  "018 DP - Alto da Moóca",                                
                                  "044 DP - Guaianazes",                                   
                                  "067 DP - Jardim Robru",                                 
                                  "068 DP - Lajeado",                                      
                                  "053 DP - Parque do Carmo",                              
                                  "069 DP - Teotônio Vilela",                              
                                  "070 DP - Vila Ema",                                     
                                  "055 DP - Parque São Rafael",                            
                                  "054 DP - Cidade Tiradentes",                            
                                  "049 DP - São Mateus",                                   
                                  "103 DP - Cohab Itaquera",                               
                                  "065 DP - Artur Alvim",                                  
                                  "064 DP - Cidade A E Carvalho",                          
                                  "066 DP - Vale do Aricanduva",                           
                                  "041 DP - Vila Rica",                                    
                                  "021 DP - Vila Matilde",                                 
                                  "042 DP - Parque São Lucas",                             
                                  "031 DP - Vila Carrão",                                  
                                  "029 DP - Vila Diva",                                    
                                  "030 DP - Tatuapé",                                      
                                  "058 DP - Vila Formosa",                                 
                                  "057 DP - Parque da Moóca",                              
                                  "056 DP - Vila Alpina",                                  
                                  "032 DP - Itaquera",                                     
                                  "063 DP - Vila Jacuí",                                   
                                  "022 DP - São Miguel Paulista",                          
                                  "024 DP - Ponte Rasa",                                   
                                  "005 DP - Aclimação",                                    
                                  "004 DP - Consolação", 
                                  "078 DP - Jardins",                                      
                                  "014 DP - Pinheiros",                                    
                                  "001 DP - Sé")

# Mesclar base_mensal e o shape pela coluna de nome dos DPs

tab_dp <- base_mensal_dp %>% 
  filter(periodo == "2023/1º Semestre") %>% 
  filter(cod_reg == 10) %>% 
  right_join(shp_capital, by = c("nom_del" = "DpGeoDes")) %>% 
  mutate(legenda = stringr::str_extract(nom_del,"^.{3}"))

# Mapa para crimes da base mensal

mapa_dp <- function(crime) { #selecionar o tipo de crime e titulo do gráfico
  
tab_dp %>% 
    ggplot() +
    geom_sf(aes(geometry = geometry, fill = {{crime}}))+
    geom_sf_text(aes(geometry = geometry, label =  legenda), size = 1.5, color = "white")+
    scale_fill_continuous((scales::breaks_extended()), 
                          labels = scales::label_comma(), 
                          name = "Número de \nOcorrências", 
                          guide = guide_colourbar(barheight = unit(4.5, "cm"), 
                                                  barwidth = unit(0.6, "cm")),
                          low = "#8DB0C5", high = "#042e3f") +
    theme_sdpa_maps

}

```

::: {custom-style="Estilo2"}
SUMÁRIO
:::

::: {custom-style="Estilo2"}
APRESENTAÇÃO
:::

O Instituto Sou da Paz acompanha as estatísticas criminais divulgadas pela Secretaria da Segurança Pública de São Paulo (SSP/SP) desde 2012, a fim de contribuir para a melhor compreensão das dinâmicas criminais e atividades policiais no estado de São Paulo e em suas grandes regiões - Capital, Grande São Paulo e Interior.
Além dos dados mensalmente divulgados pela SSP/SP, são consideradas informações produzidas pelas Corregedorias das Polícias Civil e Militar do Estado de São Paulo publicadas no Diário Oficial e dados obtidos via Lei de Acesso à Informação (LAI), fornecidos pela Coordenadoria de Análise e Planejamento (CAP) da SSP/SP e pela Polícia Civil.

Desde 2022 o Boletim Sou da Paz Analisa tem uma periodicidade semestral e, nesta edição referente ao ano de 2023, aborda os principais indicadores de crimes violentos, especificamente os homicídios dolosos, latrocínios, estupros, roubos, além dos homicídios e agressões contra mulheres no estado no último ano. As páginas a seguir trazem análises das ocorrências criminais e de atuação das polícias paulistas tanto por macrorregião como também suas taxas por 100 mil habitantes para cada um dos 10 Departamentos de Polícia Judiciária de São Paulo Interior, de forma a compor um panorama da situação de segurança pública do estado.

Em 2023 foi divulgado pela Secretaria da Segurança Pública de São Paulo que foi encontrada uma inconsistência nos dados criminais relativos a 2022, sendo necessária uma revisão das estatísticas criminais referentes a este ano.
Foi criado um grupo de trabalho interno para acompanhar a conferência e retificação dos dados, que afetaram principalmente os indicadores referentes a crimes patrimoniais.

As principais variações observadas na [nota técnica (Resolução 035/2023) divulgada pela SSP](https://www.ssp.sp.gov.br/Estatistica/download/NotaTecnica_Resolucao35-2023.pdf), ocorreram nos crimes de Furto de Veículos, com um aumento retroativo de 4% nas ocorrências de 2022), Roubo de Veículos (aumento retroativo de 2,6%) e Roubo - Outros, com uma queda retroativa de -1,2% das ocorrências do ano anterior. É importante levar em consideração estas mudanças na série histórica, sobretudo ao comparar os números apresentados neste relatório (já com a revisão promovida pela SSP/SP) com os dados publicados em publicações anteriores com dados referentes ao ano de 2022.



\pagebreak

::: {custom-style="Estilo2"}
Criminalidade Violenta
:::

```{r crimes violentos, echo=FALSE, fig.dim = c(8, 4)}
# Gráfico crimes violentos

base_completa %>% 
    filter(periodo %in% c("2023/1º Semestre","2022/1º Semestre")) |> 
    filter(cod_reg == 99) %>%
    group_by(periodo) %>%
    summarise(tot_estupro = sum(tot_estupro),
              extor_seq = sum(extor_seq),
              hd_ocorr = sum(hd_ocorr),
              lat_ocorr = sum(lat_ocorr),
              roubo_veic = sum(roubo_veic),
              roubo_outros = sum(roubo_outros), 
              total = sum(tot_estupro,extor_seq, hd_ocorr,lat_ocorr, roubo_veic,roubo_outros)) %>% 
    pivot_longer(!periodo, names_to = "crime", values_to = "count") %>% 
    group_by(crime) %>%
    arrange(crime) %>%
    mutate(variacao = 100 * (count - lag(count))/lag(count)) |> 
    ggplot(aes(fill=factor(periodo, levels=c("2023/1º Semestre","2022/1º Semestre")), y= count, 
               x= factor(crime, levels = c(
                   "total", "roubo_outros", "roubo_veic","extor_seq","lat_ocorr", "tot_estupro", "hd_ocorr")))) + 
    geom_bar(position="dodge", stat="identity", size=.4, colour="light grey") +
    geom_text(aes(label = format(count, big.mark = ".", scientific = FALSE)), 
              position = position_dodge(0.94), 
              vjust = 0.43, hjust = -0.1, size= 3.2) +
    geom_text(aes(y = 185000, 
                  label = scales::percent(round((variacao/100),3)),
                  #colour = "#03A9F4",
                  vjust = 0.1, hjust = 1, check_overlap = FALSE), size= 3.1) +
    scale_fill_manual(values = azul_2) +
    scale_color_identity() + 
    guides(color = "none")+
    scale_x_discrete(labels = str_wrap(
        c("Total de ocorrências", "Roubo (outros)","Roubo de veículo", "Extorsão mediante sequestro",  "Latrocínio","Estupro",
          "Homicídio doloso"), width = 24))+
    theme_sdpa_let +
    # ajustar manualmente, os valores limites são maiores nos relatórios anuais
    coord_flip(ylim=c(0, 190000))

ggsave("../imgs/crimes_violentos.jpg", width = 40, height = 20, units = "cm")

```


No 1º semestre de 2023, a criminalidade violenta no estado de São Paulo apresentou redução em quase todos os tipos criminais analisados, na comparação com o mesmo período de 2022, com a excessão do crime de estupro.
A redução de crimes graves contra a vida como os homicídios dolosos e latrocínios segue a tendência de queda observada entre estes crimes no ano anterior.
Foram registrados 1.327 homicídios no primeiro semestre de 2023, 4.9% a menos que em 2022, o que representa uma média de 7 homicídios por dia.
O crime de latrocínio apresentou queda de 8.2% no mesmo período, com 78 casos registrados nos primeiros seis meses deste ano.

Os crimes patrimoniais violentos tiveram uma pequena redução no 1º semestre 2023 na comparação com o mesmo intervalo de 2022: Os roubos de veículos reduziram 1.4%, enquanto os roubos (outros) tiveram queda de 2.2% - foram 18.567 ocorrências de roubos de veículos registradas no estado no primeiro semestre de 2023, o que significa uma média de cerca de 101 veículos roubados por dia até o final de junho.

O único aumento observado se deu nos crimes de estupro, com um grande aumento de 16.9% na comparação com o mesmo período do ano anterior: No 1º semestre de 2023 foram registrados 7.187 casos de estupro, uma média 40 ocorrências de estupro registradas por dia.


\newpage

::: {custom-style="Estilo2"}
Letalidade Violenta
:::

```{r letalidade violenta, echo=FALSE, fig.width=8, fig.height=4}

# Gráfico letalidade violenta

base_completa %>% 
  filter(periodo %in% c("2023/1º Semestre","2022/1º Semestre")) %>% 
  filter(cod_reg != 99 & cod_reg != 30) %>% 
  group_by(periodo) %>%
  summarise(hd_vitima = sum(hd_vitima),
            lat_vitima = sum(lat_vitima),
            lesao_morte = sum(lesao_morte),
            let_ser = sum(let_ser, na.rm = TRUE),
            let_fol = sum (let_fol, na.rm = TRUE),
            total = sum(hd_vitima, lat_vitima, lesao_morte, let_ser, let_fol)) %>% 
  pivot_longer(!periodo, names_to = "crime", values_to = "count") %>% 
  group_by(crime) %>%
    arrange(crime) %>%
    mutate(variacao = 100 * (count - lag(count))/lag(count)) |> 
  ggplot(aes(fill=factor(periodo, levels=c("2023/1º Semestre",
                                           "2022/1º Semestre")), y= count, 
             x= factor(crime, levels = c(
               "total", "hd_vitima", "lat_vitima", "lesao_morte", "let_ser", "let_fol"))))+ 
  geom_bar(position="dodge", stat="identity", size=.4, colour="light grey") +
     geom_text(aes(label = format(count, big.mark = ".", scientific = FALSE)), 
              position = position_dodge(0.94), 
              vjust = 0.43, hjust = -0.1, check_overlap = FALSE, size= 3.2) +
    geom_text(aes(y = 2100, 
                  label = scales::percent(round((variacao/100),3)),
                  #colour = "#03A9F4",
                  vjust = 0.1, hjust = 1, check_overlap = FALSE), size= 3.1) + 
    scale_fill_manual(values = azul_2) +
    scale_color_identity() + 
    guides(color = "none")+
    scale_x_discrete(labels = str_wrap(
    c("Total de vítimas", "Homicídio doloso", "Latrocínio", 
      "Lesão corporal seguida de morte", 
      "Mortos pela Polícia Civil e Militar em serviço", 
      "Mortos pela Polícia Civil e Militar fora de serviço"), width = 24))+
  theme_sdpa_let +
  # ajustar manualmente, os valores limites são maiores nos relatórios anuais
  coord_flip(ylim=c(100, 2150))

```

Nos primeiros seis meses de 2023, o estado de São Paulo registrou 1.741 vítimas de letalidade violenta, uma redução de 3.4% em comparação com o mesmo período do ano anterior. Isso representa uma média de 9,6 pessoas assassinadas por dia entre janeiro e junho deste ano. 
No entanto, quando observamos cada uma das seis modalidades de letalidade violenta divulgadas pela SSP/SP, vemos que as dinâmicas e variações são bastante diversas.
O maior aumento da letalidade violenta se deu em relação às mortes cometidas por policiais em serviço, com um expressivo aumento de 25% na comparação com o mesmo período de 2022: foram 170 vítimas de policiais em serviço entre janeiro e junho de 2023, quase uma morte por dia. Já em relação às mortes cometidas por policiais de folga, houve uma redução de 17.3% no primeiro semestre deste ano. Somadas as mortes em serviço e de folga, as polícias de São Paulo mataram 232 pessoas no 1º semestre de 2023, o que representa 13.3% do total de 1.741 vítimas da letalidade violenta em todo o estado no período. 


\newpage

::: {custom-style="Estilo1"}
Homicídios Dolosos
:::

```{r homicidios macroreg, echo=FALSE, fig.width=8, fig.height=4.5}

grafico_geral(hd_ocorr)

```

O primeiro semestre de 2023 registrou 1.327 ocorrências de homicídios dolosos, com 1.388 vítimas. Na comparação com o mesmo período do ano anterior, o estado de São Paulo registrou uma redução de 4.9% nas ocorrências de homicídios.

Com exceção da Capital, que registrou a mesma quantidade de homicídios no ano passado, todas as regiões tiveram redução das ocorrências de homicídios dolosos. A maior queda se deu nos municípios da Grande São Paulo, que registraram uma redução de 9.6% nas ocorrências de homicídios dolosos na comparação entre os primeiros semestres de 2023 e de 2022. Por sua vez, o Interior do estado apresentou uma diminuição de 4.7% das ocorrências desses crimes.
É importante destacar que o Interior do estado de São Paulo registrou no 1º semestre de 2023 um total de 827 ocorrências de homicídios dolosos, o que representa 62.2% de todos os homicídios no estado neste período, ainda que os municípios do Interior concentrem aproximadamente 12,1 milhões de habitantes, ou seja, cerca de somente um quarto da população do estado de São Paulo.

\newpage

::: {custom-style="Estilo1"}
Homicídios no Interior do estado
:::

```{r homicidios deinter, echo=FALSE, fig.width=8, fig.height=4.5}

# Trata base
base_taxa <- base_completa %>% 
  filter(periodo %in% c("2023/1º Semestre","2022/1º Semestre")) %>% 
  filter(cod_reg != 99 & cod_reg > 30) %>% 
  group_by(periodo, deinter) %>%
  summarise(hd_taxa = (hd_ocorr/pop) * 100000) |> 
    pivot_wider(names_from = periodo, values_from = hd_taxa) |> 
  mutate(var = `2023/1º Semestre` - `2022/1º Semestre`) |> 
  mutate(trend = ifelse(var < 0, "queda", "aumento")) |> 
  pivot_longer(cols = c(`2022/1º Semestre`, `2023/1º Semestre`), 
               names_to = "periodo", values_to = "hd_taxa") 
  
base_taxa |> 
  ggplot(aes(factor(periodo), hd_taxa, group = deinter, color = trend)) +
  # altera espessura da linha

  geom_line(size = 0.5) +
  geom_point(aes(color = trend), size = 3) + 
  geom_text_repel(data = base_taxa, 
        aes(x = ifelse(periodo == "2022/1º Semestre", 1 - 0.2, 2 + 0.2),
          label = glue::glue("{deinter} ({scales::number(hd_taxa, accuracy = 0.1)})")), 
    size = 3.7, nudge_x = 0, direction = "y",
    segment.size = 0)+
  scale_x_discrete(position = "top") +
  scale_size_identity() +
  coord_cartesian(clip = "off") +
  scale_color_manual(
    # altera cores das taxas que cairam e aumentaram 
    values = c("queda" =  "#134a86", "aumento" = "#FA7921")) +
  guides(col = "none") +
  labs(subtitle = "Taxa de ocorrências de homicídios dolosos por 100 mil habitantes") +
  theme_minimal(base_size = 10) + 
  theme (
    plot.background = element_rect(color = NA, fill = "white"),
    panel.grid = element_blank(),
    panel.grid.major.x = element_line(color = "#ECEEF2", size = 5),
    text = element_text(color = "#555555"),
    axis.title = element_blank(),
    axis.text.x = element_text(size = 14, face = "bold", color = "grey38"),
    axis.text.y = element_blank(),
    plot.margin = margin(t = 6, l = 16, r = 16, b = 4),
    plot.title = element_text(size = 16, color = "grey12"))
    
```

A macrorregião do Interior registrou uma redução de 4.7% nas ocorrências de homicídios dolosos no primeiro semestre de 2023 na comparação com o mesmo período de 2022, mas esta melhora não foi verificada de forma uniforme em todos os Departamentos de Polícia Judiciária de São Paulo Interior (Deinter).
Dentre os dez departamentos, somente três registraram redução efetiva das taxas de ocorrências de homicídios dolosos entre os primeiros seis meses de 2023 e 2022. São eles o Deinter 01 - São José dos Campos, que permanece como o Departamento do Interior com maior taxa de homicídios, o Deinter 06 - Santos e o Deinter 02 - Campinas. 

O maior aumento da taxa de homicídios dolosos se deu no Deinter 07 - Sorocaba, que passou de uma taxa de 2.3 homicídios por 100 mil habitantes, para 3 crimes por 100 mil no primeiro semestre de 2023.

É essencial entender quais as dinâmicas causaram estas variações, e sobretudo os aumentos nas taxas de homicídios nos municípios do Interior do estado, região que a cada ano tem mais protagonismo na violência letal do estado de São Paulo.

\newpage

::: {custom-style="Estilo1"}
Latrocínio
:::

```{r lat ocorrencia macroreg, echo=FALSE, fig.width=8, fig.height=4.5}
grafico_geral(lat_ocorr)
```

Entre janeiro e junho de 2023 houveram 78 ocorrências de latrocínios registradas pela SSP/SP, uma redução de 7 casos se comparado ao mesmo período do ano anterior.

A Capital foi a macrorregião que apresentou maior redução, passando de 30 ocorrências em 2022, para 21 em 2023, uma queda de 30% no período. 

Por sua vez, os municípios do Interior registraram um aumento de 12.2% nas ocorrências de latrocínio nos primeiros seis meses de 2023, com 46 registros deste crime, uma média de cerca de dois latrocínios por semana no interior do estado.

\newpage

::: {custom-style="Estilo1"}
Lesão corporal de mulheres
:::

```{r lesao mulheres macroreg, echo=FALSE, fig.width=8, fig.height=4.5}
vio_mulher("LESÃOCORPORALDOLOSA")
```

Foram registrados no primeiro semestre de 2023 no estado de São Paulo 28.117 ocorrências de lesão corporal de mulheres, 3.483 casos a mais do que o registrado no primeiro semestre do ano anterior, um aumento de 14,1 % no número de ocorrências. Este montante significa que, em média, foram registradas cerca de 212 ocorrências de lesão corporal de mulheres por dia no estado no primeiro semestre de 2023. 

A Capital registrou 10.314 ocorrências de lesão corporal de mulheres nos primeiros seis meses do ano, 5.158 registros a mais que em 2021, um aumento de 100% neste período. Também houve registro de alta nos municípios da Grande São Paulo em relação aos dados de 2022: Com 4.335 ocorrências, a região apresentou 542 casos a mais, um aumento de 14,3% na comparação com o primeiro semestre de 2022. O Interior foi a única região que apresentou queda no registro de lesão corporal, com 2.217 casos a menos, uma diminuição de 14,1% em relação a 2022.

Ainda assim, o aumento progressivo que vem sendo observado neste tipo de crime no estado, especialmente na Capital, denota a urgência de se pensar políticas públicas para a redução efetiva dos casos de lesão corporal contra a mulher.


\newpage

::: {custom-style="Estilo1"}
Homicídio Doloso Total (Mulheres)
:::

```{r homicídio doloso total mulher,echo=FALSE, fig.width=8, fig.height=4.5}
vio_mulher("HOMICÍDIODOLOSO-TOTAL")
```

::: {custom-style="Estilo1"}
Feminicídio
:::

```{r feminicídio, echo=FALSE, fig.width=8, fig.height=4.5}
vio_mulher("FEMINICÍDIO")

```

Tanto os homicídios dolosos de mulheres, como os feminicídios, crimes de ódio baseados no gênero da vítima, aumentaram significativamente no 1º semestre de 2023 em comparação com o mesmo período de 2022. Foram 230 homicídios de mulheres, um aumento de 14,4% em relação aos 201 assassinatos de mulheres nos primeiros seis meses do ano passado. O maior aumento se deu na macrorregião do Interior, que passou de 112 homicídios de mulheres para 142, um crescimento 24,5% no número destes assassinatos.

Dentre estes homicídios dolosos de mulheres, estão contabilizados também os feminicídios, uma qualificadora do crime de homicídio. Os feminicídios aumentaram 48% no 1º semestre de 2023 em comparação com o mesmo período de 2022: foram 111 feminicídios nos primeiros seis meses de 2023. No 1º semestre de 2022, os feminicídios compunham 37% do total de homicídios dolosos de mulheres. Já nos primeiros seis meses de 2023, este percentual saltou para 48,2% no estado, o que pode significar tanto um aumento dos assassinatos motivados pelo desprezo ao gênero feminino, como também uma melhora dos registros da qualificada feminicídio pelo sistema de justiça. De qualquer forma, é alarmante o aumento dos homicídios  de mulheres no estado em 2023.

\newpage

::: {custom-style="Estilo1"}
Estupro
:::

```{r estupro, echo=FALSE, fig.width=8, fig.height=4.5}
grafico_geral(tot_estupro)
```

No primeiro semestre de 2023 os registros das ocorrências de estupro aumentaram 16,9% em comparação com o mesmo período em 2022. Foram 7.187 registros de ocorrências de estupro entre janeiro e junho, uma média de 40 estupros registrados por dia este ano. 
 
O aumento dos casos de estupro ocorreu em todas as regiões. A Capital registrou um aumento de 20,7% das ocorrências, enquanto o Interior registrou 4.286 ocorrências de estupro, 16% a mais que o mesmo período em 2022, uma média de aproximadamente 32 casos por dia.

Esta tendência de crescimento nos casos de violência sexual também se confirma entre estupro de vulneráveis (contra vítimas menores de 14 anos ou pessoas cujas condições de saúde as impedem de discernir o ato sexual), que aumentaram 15,7% no estado para o mesmo período.
Foram 5.468 estupros de vulneráveis no 1º semestre de 2023, ou seja, estas vítimas representam 76% do total de vítimas das ocorrências de estupros registradas nos primeiros seis meses de 2023.


\newpage

::: {custom-style="Estilo1"}
Roubos (Total)
:::

```{r roubo, echo=FALSE, fig.width=8, fig.height=4.5}
grafico_geral(c(roubo_outros + roubo_veic))
               
```


Entre janeiro e junho de 2023 o estado de São Paulo registrou 135.076 ocorrências de roubos, um volume 2,1% menor que o total de 137.979 de ocorrências de roubo registrados no 1º semestre de 2022. Isso significa que, em média, foram registrados no estado cerca de 750 ocorrências de roubos por dia durante os primeiros seis meses deste ano. 

Todas as três macrorregiões registraram queda nos registros de roubo, sendo a maior redução nos municípios da Grande São Paulo: foram 32.040 ocorrências nos primeiros seis meses de 2023, uma queda de 3,4% em comparação com os 33.158 roubos registrados no mesmo período de 2022. E mesmo neste cenário de redução dos roubos no estado, a Capital ainda concentra 56,1% de todas as 135.076 ocorrências de roubos registradas no estado no 1º semestre de 2023.


\newpage

::: {custom-style="Estilo1"}
Roubos (Total) na capital
:::

```{r mapa roubo SP, echo=FALSE, fig.width=8, fig.height=4.5}

colors_map <- c("#F9F9F9", "#D0E4FF", "#99BFEF", "#5295D4", "#0066A5", "#00366C")

tab_dp |> 
  mutate(total_roubos = roubo_outros + roubo_veic) |> 
  mutate(total_roubos_agregado = case_when(
    total_roubos < 250 ~ "Menos de 250 roubos",
    total_roubos > 250 & total_roubos <= 500 ~ "Entre 251 e 500 roubos",
    total_roubos > 500 & total_roubos <= 750 ~ "Entre 501 e 750 roubos",
    total_roubos > 750 & total_roubos <= 1250 ~ "Entre 751 e 1250 roubos",
    total_roubos > 1250 & total_roubos <= 2000 ~ "Entre 1251 e 2000 roubos",
    total_roubos > 2000 ~ "Mais de 2000 roubos")) |> 
  ggplot() +
  geom_sf(aes(geometry = geometry, fill = total_roubos_agregado))+
  geom_sf_text(aes(geometry = geometry, label =  legenda), size = 1, color = "black") +
  scale_fill_manual(values = colors_map, name = NULL, 
                    breaks=c("Menos de 250 roubos", "Entre 251 e 500 roubos", 
                             "Entre 501 e 750 roubos", "Entre 751 e 1250 roubos",
                             "Entre 1251 e 2000 roubos", "Mais de 2000 roubos"))+
  theme_sdpa_maps
             
```


Dentre os 103 distritos policiais da cidade de São Paulo, somente 10 DPs foram responsáveis por 20.413 registros de roubo, ou seja, 26,9% de todas as ocorrências de roubo (total) na capital do estado no primeiro semestre de 2023. O 03 DP - Campos Elísios, registrou o maior número de roubos, um total de 3.957 ocorrências.

A região do centro também teve outros três DPs entre os 10 distritos policiais com maior número de registros de ocorrências de roubos (total). O 01 DP - Sé, ficou na terceira posição com 2.668 roubos registrados, o 04 DP - Consolação na sexta posição, e  o 12 DP - Pari, na oitava colocação dentre os distritos policiais com mais roubos. Na zona sul, o 47 DP - Capão Redondo, 37 DP - Campo Limpo, 92 DP - Parque Santo Antônio e 11 DP - Santo Amaro foram os distritos policiais com mais roubos. Na zona oeste, o 14 DP - Pinheiros, 23 DP - Perdizes e 78 DP, Jardins foram os distritos com mais ocorrências de roubos.


\newpage


\newpage

::: {custom-style="Estilo1"}
Letalidade policial por macrorregião
:::

```{r letalidade, echo=FALSE, fig.width=8, fig.height=4.5}
base_completa %>% 
    #filtra sem os deinter 
  filter(cod_reg < 31) %>% 
  group_by(regiao, periodo) %>%
    #modela a base
  summarise(tot_estupro = sum(tot_estupro),
            extor_seq = sum(extor_seq),
            hd_ocorr = sum(hd_ocorr),
            lat_ocorr = sum(lat_ocorr),
            roubo_veic = sum(roubo_veic),
            roubo_outros = sum(roubo_outros),
            ap_armas = sum(ap_armas),
            prisoes = sum(prisoes),
            let_pol = sum(let_ser + let_fol),
            vit_pol = sum (mort_ser + mort_fol)) %>% 
  pivot_longer(cols = regiao, values_to = "regiao") %>% 
  #gráfico
  ggplot(aes(fill=factor(regiao, levels=c("Interior", "Grande São Paulo","Capital")),
             y= let_pol, x= periodo)) + 
  geom_bar(position="stack", stat="identity", size=.4, colour="light grey") +
  geom_text(aes(label = format(let_pol, big.mark = ".", scientific = FALSE), 
                colour =ifelse(regiao=="Capital", "white", "black")), 
            position=position_stack(vjust=0.5), size=3.4) +
  scale_colour_manual(values=c("white"="white", "black"="black")) +
    stat_summary(fun = sum,  aes(label = format(as.numeric(..y..), nsmall=0, big.mark="."), 
                               group = periodo), 
               geom = "text",size=3.4, vjust = -0.5) +
  scale_fill_manual(values = teste_2) +
  guides(color = "none")+
  theme_sdpa_macroreg +
  guides(fill = guide_legend(reverse = TRUE)) 
  
```

A letalidade policial, ou seja, o número de pessoas mortas por policiais em serviço e de folga, no estado de São Paulo segue em intensa redução desde o ano de 2021.
Em 2022, na comparação com o ano anterior, a letalidade policial no estado caiu -27,7%, com 163 pessoas mortas a menos do que em 2021.
A redução mais intensa se deu na macrorregião da Grande São Paulo, com uma queda de -51,5% entre os anos de 2021 e 2022, seguida da Capital, com uma redução de -35,6% no mesmo período.
Ao observar a série histórica dos últimos 5 anos, a letalidade policial do estado se reduziu pela metade, especificamente -50,7% no número de mortes.
Todas as regiões registraram quedas substantivas entre 2018 e 2022, sendo as mais intensas nos municípios da Grande São Paulo (-64,5%) e a Capital (-54,2%).

\newpage

::: {custom-style="Estilo1"}
Letalidade Policial no Interior
:::

```{r letalidade por deinter , echo=FALSE, fig.width=8, fig.height=4.5}

# Trata base
base_taxa <- base_completa %>% 
  filter(periodo %in% c("2023/1º Semestre","2022/1º Semestre")) %>%  
  filter(cod_reg != 99 & cod_reg > 30) %>% 
  group_by(periodo, deinter) %>%
   summarise(let_pol = sum(let_ser + let_fol)) |> 
    pivot_wider(names_from = periodo, values_from = let_pol) |> 
  mutate(var = `2023/1º Semestre` - `2022/1º Semestre`) |> 
  mutate(trend = ifelse(var <= 0, "queda", "aumento")) |> 
  pivot_longer(cols = c(`2022/1º Semestre`, `2023/1º Semestre`),
               names_to = "periodo", values_to = "let_pol") 

base_taxa |> 
  ggplot(aes(factor(periodo), let_pol, group = deinter, color = trend)) +
  # altera espessura da linha
  geom_line(size = 0.4) +
  geom_point(aes(color = trend), size = 3) + 
  geom_text_repel(data = base_taxa, 
        aes(x = ifelse(periodo == "2022/1º Semestre", 1 - 0.3, 2 + 0.3),
          label = glue::glue("{deinter} ({scales::number(let_pol)} mortes)")), 
    size = 3.7, nudge_x = 0, direction = "y",
    segment.size = 0)+
  scale_x_discrete(position = "top") +
  scale_size_identity() +
  coord_cartesian(clip = "off") +
  scale_color_manual(
    # altera cores das taxas que cairam e aumentaram 
    values = c("queda" =  "#134a86", "aumento" = "#FA7921")) +
  guides(col = "none") +
  labs(subtitle = "Número de mortes cometidas pelas polícias em serviço e de folga") +
  theme_minimal(base_size = 10) + 
  theme (
    plot.background = element_rect(color = NA, fill = "white"),
    panel.grid = element_blank(),
    panel.grid.major.x = element_line(color = "#ECEEF2", size = 5),
    text = element_text(color = "#555555"),
    axis.title = element_blank(),
    axis.text.x = element_text(size = 14, face = "bold", color = "grey38"),
    axis.text.y = element_blank(),
    plot.margin = margin(t = 6, l = 16, r = 16, b = 4),
    plot.title = element_text(size = 14, color = "grey12"))
    
```

A macrorregião do Interior registrou uma redução de -36,9% das mortes cometidas por policiais entre 2018 e 2022.
Dentre os dez Departamentos de Polícia Judiciária de São Paulo Interior (Deinter), oito registraram redução na letalidade policial neste intervalo de 5 anos, e apenas os dois departamentos com menos mortes em 2018 e tiveram crescimento nas mortes cometidas pelas polícias, com destaque negativo para o Deinter 08 - Presidente Prudente, que passou de 2 mortes em 2018 para 8 vítimas em 2022.

As maiores reduções proporcionais se deram no Deinter 09 - Piracicaba, com uma redução de -56% na letalidade policial entre 2018 e 2022 (menos 28 vítimas), e o Deinter 02 - Campinas, que registrou 19 vítimas a menos, uma redução de -45,2%.

\newpage

::: {custom-style="Estilo1"}
Proporção da Letalidade policial em serviço e em folga
:::

```{r percentual de letalidade, echo=FALSE, fig.width=8, fig.height=4.5}

 base_completa |>  
  filter(cod_reg == 99) |>  
  pivot_longer(cols = let_ser:let_fol, values_to = "count", names_to = "letalidade") |> 
  group_by(periodo) |> 
  mutate(total_let_ano = sum(count),
         participacao = count/total_let_ano,
         letalidade = case_when(letalidade == "let_ser" ~"Letalidade em Serviço",
                                letalidade == "let_fol" ~"Letalidade em Folga"))|> 
  ggplot(aes(fill=letalidade, y= count, x= ano)) +
    geom_bar(position = position_stack(), stat="identity", size=.4, colour="light grey") +
  #insere label de porcentagem
   geom_text(aes(label = scales::percent(round((participacao),3)), nsmall=0, big.mark="."),
             colour ="white",
                position=position_stack(vjust=0.5), size=3.4) +
  stat_summary(fun = sum,  aes(label = format(as.numeric(..y..), nsmall=0, big.mark="."), 
                               group = periodo), 
               geom = "text",size=3.4, vjust = -0.5) +
    scale_fill_manual(values = cores_sdp) +
  theme_sdpa_macroreg

```

Em relação a situação dos polícias nas ocorrencias de letalidade, a letalidade em serviço permanece representando a maior parcela dos casos.
Contudo, houve um aumento da proporção de casos em folga nos últimos dois anos.
A letalidade em serviço em 2019 compunha 83,4% dos casos, já em 2022 representa 63,5%, 19,9% a menos.
A significativa redução da letalidade policial dos últimos acompanhou também um deslocamento dos casos, aumentando as ocorrências om agentes de segurança em folga, fenômeno que deve ser acompanhado com atenção.
Além da implementação do programa Olho Vivo, destacam-se como dinâmicas relevantes para essa mudança o crescimento de mercados de segurança privados.

\newpage

::: {custom-style="Estilo1"}
Vitimização policial por macrorregião
:::

```{r evolução da vitimização policial por macroreg, echo=FALSE, fig.width=8, fig.height=4.5}
base_completa %>% 
    #filtra sem os deinter 
  filter(cod_reg < 31) %>% 
  group_by(regiao, periodo) %>%
    #modela a base
  summarise(tot_estupro = sum(tot_estupro),
            extor_seq = sum(extor_seq),
            hd_ocorr = sum(hd_ocorr),
            lat_ocorr = sum(lat_ocorr),
            roubo_veic = sum(roubo_veic),
            roubo_outros = sum(roubo_outros),
            ap_armas = sum(ap_armas),
            prisoes = sum(prisoes),
            let_pol = sum(let_ser + let_fol),
            vit_pol = sum (mort_ser + mort_fol)) %>% 
  pivot_longer(cols = regiao, values_to = "regiao") %>% 
  #gráfico
  ggplot(aes(fill=factor(regiao, levels=c("Interior", "Grande São Paulo","Capital")),
             y= vit_pol, x= periodo)) + 
  geom_bar(position="stack", stat="identity", size=.4, colour="light grey") +
  geom_text(aes(label = format(vit_pol, big.mark = ".", scientific = FALSE), 
                colour =ifelse(regiao=="Capital", "white", "black")), 
            position=position_stack(vjust=0.5), size=3.4) +
  scale_colour_manual(values=c("white"="white", "black"="black")) +
    stat_summary(fun = sum,  aes(label = format(as.numeric(..y..), nsmall=0, big.mark="."), 
                               group = periodo), 
               geom = "text",size=3.4, vjust = -0.5) +
  scale_fill_manual(values = teste_2) +
  guides(color = "none")+
  theme_sdpa_macroreg +
  guides(fill = guide_legend(reverse = TRUE)) 
  
```

Enquanto a letalidade policial no estado tem se reduzido desde o ano de 2020, a vitimização de policiais, seja em serviço ou de folga, tem oscilado nos últimos cinco anos.
De forma geral, o estado teve uma redução de -44% nas vitimização policial entre 2018 e 2022, com 26 policiais mortos a menos no último ano.
Já na comparação entre os anos de 2021 e 2022, o estado de São Paulo registrou um aumento de 32% na vitimização policial, aumento que se deu de forma localizada na Capital, que saltou de 7 policiais vitimados em 2021 para 17 no ano de 2022.


::: {custom-style="Estilo1"}
Recomendações
:::

Considerando os dados divulgados pela Secretaria da Segurança Pública de São Paulo sobre crimes violentos em 2022, elencamos as principais recomendações para que o estado de São Paulo possa lidar com os aumentos nestes crimes.
Ainda que estas recomendações não esgotem todas as preocupações sobre as dinâmicas de violência no estado, acreditamos que elas compõem um cerne de questões prioritárias que devem ser orientadoras para o debate das políticas de segurança pública em São Paulo.

-   Os **homicídios dolosos** tiveram uma significativa alta de 7,2% na comparação com o ano anterior, concentrado nas regiões da Grande São Paulo e Interior.
    É essencial que a SSP/SP tenha um olhar atento para as dinâmicas de homicídios na região metropolitana e no interior do estado, sobretudo nas regiões dos Deinter 01 - Araçatuba e Deinter 10 - São José dos Campos, que registraram os maiores aumentos nas taxas de homicídios no interior.

-   Neste sentido, é importante que o estado de São Paulo intensifique os esforços para elucidação destes assassinatos.O relatório [Onde Mora a Impunidade](https://soudapaz.org/wp-content/uploads/2022/08/OndeMoraAImpunidade.pdf), publicado anualmente pelo Instituto Sou da Paz aponta uma redução do esclarecimento de homicídios no estado: apenas 34% dos assassinatos cometidos em 2019 foram elucidados, uma redução significativa em comparação ao ano anterior, no qual 46% dos homicídios cometidos em 2018 no estado foram elucidados.É preciso que estes crimes sejam solucionados, de forma tanto a levar seus autores à justiça, mas tam bém possibilitar uma real compreensão das dinâmicas criminais causadoras destes homicídios, e assim tomar medidas eficazes de prevenção.E isso só será possível por meio do investimento na Polícia Civil e na estrutura de investigação de homicídios do estado.

-   O número de registros de ocorrências de **estupros** aumentou pelo segundo ano consecutivo em 2022, após uma queda nas notificações em 2020 devido à pandemia de Covid-19.
    Novamente, este aumento das ocorrências de estupros se concentrou nas macrorregiões da Grande São Paulo e Interior, esta última responsável por 6 a cada 10 dos estupros registrados no estado.

-   O estupro no estado de São Paulo atinge majoritariamente crianças e adolescentes de até 14 anos - elas e outras categorias de vulneráveis foram as vítimas em 73% dos casos de estupros registrados no estado em 2022.
    A violência sexual contra crianças e adolescentes em geral é cometida por pessoas com vínculos familiares, de amizade ou de vizinhança, o que torna ainda mais desafiador o enfrentamento destes crimes.
    Uma política efetiva de prevenção e combate deve envolver cooperação da Secretaria de Segurança Pública com serviços de educação, assistência e saúde, assim como investimento em atendimento e investigação adequadas.
    A violência sexual é um crime grave, violento, com possíveis consequências físicas e psicológicas difíceis de tratar, prejudicando ainda mais o desenvolvimento humano quando é cometido contra crianças e adolescentes, e é inadimissel que o estado de São Paulo conviva com aumentos seguidos nas ocorrências deste tipo de crime.

-   As notificações de ocorrências de violências contra mulheres também aumentaram significativamente no estado em 2022, sobretudo os **feminicídios** e as **lesões corporais contra mulheres**.
    É necessário desenvolver e aprimorar políticas específicas para enfrentar as violências contra mulher, que integrem tanto as iniciativas em diversas frentes de prevenção, em conjunto com a Saúde e a Assistência Social, assim como ações de proteção e atendimento às vítimas, e a rápida responsabilização dos agressores, de forma que que se impeça o escalonamento de um ciclo de violência e abusos.

-   Tanto os **roubos de veículos** como os **roubos (outros)** - todos os roubos, exceto os de veículos, tiveram aumentos significativos no estado de São Paulo em 2022, sobretudo na Capital do estado, que concentrou 55% de todas as ocorrências de roubo (outros) em 2022.
    Uma dinâmica que tem se proliferado, sobretudo na Capital, é a de roubos e furtos de celulares, visando não apenas a venda do aparelho, mas sobretudo, o acesso das contas bancárias das vítimas, por meio de grupos especializados em desbloquear tanto os telefones como as transações por meio do sistema Pix para realizar transferências.
    É necessário a concentração de esforços investigativos para identificar e desmontar estas quadrilhas que atuam na dinâmica de roubos, receptação e operações fraudulentas.
    Essa dinâmica também sinaliza para a necessidade de aprimorar as estatísticas e as ferramentas de investigação para lidar com todos os crimes cometidos no ambiente digital, que têm crescido em todo o mundo, e é central para enfrentar os também os crimes de **extorsão mediante sequestro**, cujas ocorrências mais que dobraram no estado de São Paulo em 2022.

-   Finalmente, o ano de 2022 registrou uma intensa redução de -39,3% no número de vítimas de **letalidade policial em serviço**.
    A letalidade e vitimização policial são temas da análise especial na seção seguinte, mas cabe ressaltar a necessidade de manutenção e reforço das iniciativas do controle do uso da força pelas polícias paulistas, sobretudo pela Polícia Militar de São Paulo.
    Estas medidas têm contribuído para a redução de mortes que atingem especialmente jovens, assim como tem também mostrado valor na proteção e menor vitimização dos próprios policiais.

\newpage
