---
title: "Boletim Sou da Paz Analisa 2022 - Panorama"
author: "Instituto Sou da Paz"
date: "`r Sys.Date()`"
output:
    html_document:
      df_print: paged
    word_document: 
     reference_docx: "../template_doc.docx"
  #powerpoint_presentation:
    #reference_doc: "../template_doc.pptx"
editor_options: 
  markdown: 
    wrap: sentence
always_allow_html: yes
---

```{r setup, include=FALSE}

library(tidyverse)
library(ggcharts)
library(kableExtra)
library(ggrepel)
library(gt)

knitr::opts_chunk$set(warning = FALSE, message = FALSE) 

source("../R/limpeza_dp.R")

base_completa <- readRDS("../data-raw/base_completa.rds")
base_viol_mul <- readRDS("../data-raw/base_viol_mul.rds")
base_cor <- readRDS("../data-raw/base_corregedoria.rds")
base_ssp <- readRDS("../data-raw/mdip_total.rds")
base_mensal_dp <- readRDS("../data-raw/base_mensal_dp.rds")
base_mp_total <- readRDS("../data-raw/mdip_mp_vitimas.rds")

ano_referencia <- 2022
```

```{r graficos e temas, include=FALSE}

# Criamos e estilos de título que devem ser chamados com ::: como a seguir:

# :::{custom-style="EstiloX"}
#Inserir título aqui
# :::

# Estilo1 - Título de seção, azul escuro fonte 16
# Estilo2 - Título de análise, azul claro fonte 14
# Estilo3 - subítulo, preto em negrito fonte 12

# DEFINIÇÕES DAS VISUALIZAÇÕES

# Cores

azuis_sdp <- c("#134a86", "#4a8ecc","#c1cddb") #contrastes em tons de azul
azuis_claros <- c("#134a86","#5e7da2"," #7a94b2"," #91a7bf", "#b4c3d3", "#a4b6ca", "#c1cddb")
azul_2 <- c("#134a86","#A4B6CA")
cores_op <- c("#F57923","#4a8ecc") #laranja e azul claro sdp, para criar contrastes
cores_2 <- c("#cec8c4", "#be9068","#042e3f")
cores_sdp <- c("#F57923", "#134a86", "#4a8ecc")
#paleta_sdp
tons_sdp <- c("#FA7921", "#FE9920","#B9A44C","#566E3D", "#0C4767")
tons_claros <- c( "#FF8811","#F4D06F", "#FFF8F0", "#9DD9D2", "#392F5A")
tons_pasteis <- c("#f9aa74","#fcdbc5", "#c1cddb", "#4e7099","#7eba75")

cor_stack <- c("#97bb77","#fed685","#7c9885")

teste_1<- c ("#ffad72","#76a7dc","#b3ee98")

teste_2 <- c("#ECBB5F","#E9842C", "#46667A")

teste_3 <- c("#00798C","#D1495B","#EDAE49")

teste_4 <- c("#264653","#2A9D8F","#E9C46A")
# Temas

theme_sdpa_let <- theme_void()+
  theme(legend.position = "bottom",
        legend.text=element_text(size=12),
        axis.text.y=element_text(size=11),
        legend.title = element_blank(),
        aspect.ratio=11/20)

theme_sdpa_macroreg <- theme_void()+
  theme(legend.position = "bottom",
        legend.margin=margin(0,0,0,0),
        legend.box.margin=margin(10,10,10,10),
        legend.text=element_text(size=12),
        axis.text.x=element_text(size=12),
        legend.title = element_blank(), 
        aspect.ratio=11/20,
        plot.margin=unit(c(0.2,0,0,0), 'cm'))

theme_sdpa_maps <-  theme_void()+
  theme(legend.text=element_text(size=10),
        legend.title=element_blank (),
        axis.title.x=element_blank(),
        axis.title.y=element_blank(),
        legend.key.size = unit(0.5, 'cm'), 
        plot.margin=unit(c(0.2,0,0,0), 'cm'))

# FUNÇÕES PARA OS GRÁFICOS

# Gráfico crimes por ano/macroregião

grafico_geral <- function(crime) { #selecionar o tipo de crime

base_completa %>% 
    #filtra sem os deinter individuais
  filter(cod_reg < 31) %>% 
  group_by(regiao, periodo) %>%
    #modela a base
  summarise(tot_estupro = sum(tot_estupro),
            extor_seq = sum(extor_seq),
            hd_ocorr = sum(hd_ocorr),
            lat_ocorr = sum(lat_ocorr),
            roubo_veic = sum(roubo_veic),
            roubo_outros = sum(roubo_outros),
            ap_armas = sum(ap_armas),
            prisoes = sum(prisoes),
            let_pol = sum(let_ser + let_fol),
            vit_pol = sum (mort_ser + mort_fol)) %>% 
  pivot_longer(cols = regiao, values_to = "regiao") %>% 
  #gráfico
  ggplot(aes(fill=factor(regiao, levels=c("Interior", "Grande São Paulo","Capital")),
             y= {{crime}}, x= periodo)) + 
  geom_bar(position="stack", stat="identity", size=.4, colour="light grey") +
  geom_text(aes(label = format({{crime}}, big.mark = ".", scientific = FALSE), 
                colour =ifelse(regiao=="Capital", "white", "black")), 
            position=position_stack(vjust=0.5), size=3.4) +
  scale_colour_manual(values=c("white"="white", "black"="black")) +
    stat_summary(fun = sum,  aes(label = format(as.numeric(..y..), nsmall=0, big.mark="."), 
                               group = periodo), 
               geom = "text",size=3.4, vjust = -0.5) +
  scale_fill_manual(values = teste_2) +
  guides(color = "none")+
  theme_sdpa_macroreg +
  guides(fill = guide_legend(reverse = TRUE))


}

# Criar gráficos de violência contra mulheres por macroregião

vio_mulher <- function(crime) { #selecionar o tipo de crime e titulo # do gráfico
              # as opções são "LESÃOCORPORALDOLOSA" e "HOMICÍDIODOLOSO-TOTAL" (com aspas mesmo)
base_viol_mul %>% 
  mutate(across(where(is.character), str_remove_all, pattern = fixed(" "))) %>% 
  mutate(regiao = case_when(cod_reg == 10 ~ "Capital", 
                            cod_reg == 20 ~ "Grande São Paulo",
                            cod_reg > 20 ~ "Interior")) %>% 
  group_by(regiao, periodo, item) %>%
  summarise(total = sum(contador)) %>% 
  filter(item == {{crime}}) %>% 
  ggplot(aes(fill=factor(regiao, levels=c("Interior", "Grande São Paulo","Capital")),
               y= total, x= periodo)) + 
    geom_bar(position="stack", stat="identity", size=.4, colour="light grey") +
    geom_text(aes(label = format(total, big.mark = ".", scientific = FALSE), 
                  colour =ifelse(regiao=="Capital", "white", "black")), 
              position=position_stack(vjust=0.5), size=3.4) +
    scale_colour_manual(values=c("white"="white", "black"="black")) +
    # descobrir como colocar o . como divisor aqui
    stat_summary(fun = sum,  aes(label = format(as.numeric(..y..), 
    nsmall=0, big.mark="."),group = periodo), 
    geom = "text",size=3.4, vjust = -0.5) +
    scale_fill_manual(values = teste_2) +
    guides(color = "none")+
    theme_sdpa_macroreg +
    guides(fill = guide_legend(reverse = TRUE))
  
}

# MAPAS

# Criar mapa de número absoluto de crimes por DP capital

# Abrir arquivo shape

shp_capital <- sf::st_read("../data-raw/shapes/Distrito_policial_SP.shp", quiet = TRUE) |>  
  filter(DepGeoDes == "DECAP")
  
# Padronizar nomes dos DPs

shp_capital$DpGeoDes <- as.factor(shp_capital$DepGeoDes)

shp_capital$DpGeoDes <- c("010 DP - Penha de França",              
                                  "081 DP - Belém",         
                                  "052 DP - Parque São Jorge",       
                                  "090 DP - Parque Novo Mundo",                            
                                  "039 DP - Vila Gustavo",                                 
                                  "019 DP - Vila Maria",                                   
                                  "013 DP - Casa Verde",                                   
                                  "009 DP - Carandiru",                                    
                                  "093 DP - Jaguaré",                                      
                                  "091 DP - Ceagesp",                                      
                                  "089 DP - Portal do Morumbi",                            
                                  "087 DP - Vila Pereira Barreto",                         
                                  "007 DP - Lapa",                                         
                                  "046 DP - Perus",                                        
                                  "034 DP - Vila Sonia",                                   
                                  "033 DP - Pirituba",                                     
                                  "023 DP - Perdizes",                                     
                                  "016 DP - Vila Clementino",                              
                                  "097 DP - Americanópolis",                           
                                  "096 DP - Monções",                                      
                                  "095 DP - Heliópolis",                                   
                                  "083 DP - Parque Bristol",
                                  "036 DP - Vila Mariana",                                 
                                  "035 DP - Jabaquara",                                    
                                  "027 DP - Campo Belo",                                   
                                  "026 DP - Sacomã",                                       
                                  "017 DP - Ipiranga",                                     
                                  "008 DP - Brás",                                         
                                  "077 DP - Santa Cecília",                               
                                  "006 DP - Cambuci",                                      
                                  "003 DP - Campos Elísios",                               
                                  "062 DP - Ermelino Matarazzo",                           
                                  "059 DP - Jardim Noemia",                                
                                  "050 DP - Itaim Paulista",                               
                                  "098 DP - Jardim Míriam",                                
                                  "080 DP - Vila Joaniza",                                 
                                  "025 DP - Parelheiros",                                  
                                  "101 DP - Jardim das Imbuias",                           
                                  "102 DP - Socorro",                                      
                                  "043 DP - Cidade Ademar",                                
                                  "048 DP - Cidade Dutra",                                 
                                  "011 DP - Santo Amaro",                                  
                                  "099 DP - Campo Grande",                                 
                                  "015 DP - Itaim Bibi",                                   
                                  "051 DP - Butantã",                                      
                                  "045 DP - Vila Brasilândia",                             
                                  "038 DP - Vila Amália",                                  
                                  "074 DP - Jaraguá",                                      
                                  "040 DP - Vila Santa Maria",                             
                                  "028 DP - Freguesia do Ó",                               
                                  "072 DP - Vila Penteado",                                
                                  "100 DP - Jardim Herculano",                             
                                  "085 DP - Jardim Mirna",                                
                                  "002 DP - Bom Retiro",                                   
                                  "012 DP - Pari",                                         
                                  "073 DP - Jaçanã",                                       
                                  "020 DP - Água Fria",                                    
                                  "075 DP - Jardim Arpoador",                              
                                  "047 DP - Capão Redondo",                                
                                  "092 DP - Parque Santo Antônio",                         
                                  "037 DP - Campo Limpo",                                  
                                  "018 DP - Alto da Moóca",                                
                                  "044 DP - Guaianazes",                                   
                                  "067 DP - Jardim Robru",                                 
                                  "068 DP - Lajeado",                                      
                                  "053 DP - Parque do Carmo",                              
                                  "069 DP - Teotônio Vilela",                              
                                  "070 DP - Vila Ema",                                     
                                  "055 DP - Parque São Rafael",                            
                                  "054 DP - Cidade Tiradentes",                            
                                  "049 DP - São Mateus",                                   
                                  "103 DP - Cohab Itaquera",                               
                                  "065 DP - Artur Alvim",                                  
                                  "064 DP - Cidade A E Carvalho",                          
                                  "066 DP - Vale do Aricanduva",                           
                                  "041 DP - Vila Rica",                                    
                                  "021 DP - Vila Matilde",                                 
                                  "042 DP - Parque São Lucas",                             
                                  "031 DP - Vila Carrão",                                  
                                  "029 DP - Vila Diva",                                    
                                  "030 DP - Tatuapé",                                      
                                  "058 DP - Vila Formosa",                                 
                                  "057 DP - Parque da Moóca",                              
                                  "056 DP - Vila Alpina",                                  
                                  "032 DP - Itaquera",                                     
                                  "063 DP - Vila Jacuí",                                   
                                  "022 DP - São Miguel Paulista",                          
                                  "024 DP - Ponte Rasa",                                   
                                  "005 DP - Aclimação",                                    
                                  "004 DP - Consolação", 
                                  "078 DP - Jardins",                                      
                                  "014 DP - Pinheiros",                                    
                                  "001 DP - Sé")


# Mesclar base_mensal e o shape pela coluna de nome dos DPs

tab_dp <- base_mensal_dp %>% 
  filter(periodo == ano_referencia) %>% 
  filter(cod_reg == 10) %>% 
  right_join(shp_capital, by = c("nom_del" = "DpGeoDes")) %>% 
  mutate(legenda = stringr::str_extract(nom_del,"^.{3}"))

# Limpar entradas de DP na base_ssp

base_ssp_sp <- base_ssp |> 
  filter(municipio_limpo.y == "São Paulo") |> 
  mutate(dp_circunscricao_limpo = limpeza_dp(dp_circunscricao))   

# Mesclar base_ssp_sp e o shape pela coluna de nome dos DPs

tab_ssp <- base_ssp_sp %>% 
  left_join(shp_capital, by = c("dp_circunscricao_limpo" = "DpGeoDes")) %>% 
  mutate(legenda = stringr::str_extract(dp_circunscricao_limpo,"^.{3}"))

# Mapa para crimes da base mensal

mapa_dp <- function(crime) { #selecionar o tipo de crime e titulo do gráfico
  
tab_dp %>% 
    ggplot() +
    geom_sf(aes(geometry = geometry, fill = {{crime}}))+
    geom_sf_text(aes(geometry = geometry, label =  legenda), size = 1.5, color = "white")+
    scale_fill_continuous((scales::breaks_extended()), 
                          labels = scales::label_comma(), 
                          name = "Número de \nOcorrências", 
                          guide = guide_colourbar(barheight = unit(4.5, "cm"), 
                                                  barwidth = unit(0.6, "cm")),
                          low = "#8DB0C5", high = "#042e3f") +
    theme_sdpa_maps

}


```


::: {custom-style="Estilo2"}
SUMÁRIO
:::

::: {custom-style="Estilo2"}
APRESENTAÇÃO
:::
O Instituto Sou da Paz acompanha as estatísticas criminais divulgadas pela Secretaria da Segurança Pública de São Paulo (SSP/SP) desde 2012, a fim de contribuir para a melhor compreensão das dinâmicas criminais e atividades policiais no estado de São Paulo e em suas grandes regiões - Capital, Grande São Paulo e Interior.
Além dos dados mensalmente divulgados pela SSP/SP, são consideradas informações produzidas pelas Corregedorias das Polícias Civil e Militar do Estado de São Paulo publicadas no Diário Oficial e dados obtidos via Lei de Acesso à Informação (LAI), fornecidos pela Coordenadoria de Análise e Planejamento (CAP) da SSP/SP e pela Polícia Civil.

Desde 2022 o Boletim Sou da Paz Analisa tem uma periodicidade semestral e, nesta edição referente ao ano de 2022, aborda os principais indicadores de crimes violentos, especificamente os homicídios dolosos, latrocínios, estupros, roubos, além dos homicídios e agressões contra mulheres no estado no último ano.

Essa edição do Boletim traz uma análise especial sobre o perfil da letalidade policial no estado de São Paulo entre os anos de 2018 e 2022, ou seja, intervalo que abarca tanto o período de maior letalidade das polícias na história recente do estado, como aquele de redução mais abrupta das mortes cometidas por policiais a partir da implementação de uma série de medidas de controle do uso da força letal pela Polícia Militar de São Paulo.
Exploramos nesta análise especial dados das corregedorias das polícias paulistas, da SSP/SP e do Ministério Público de São Paulo para traçar o perfil etário e racial das vítimas de letalidade policial, assim como comparações entre as dinâmicas de letalidade policial e perfis das vítimas em uma perspectiva comparada entre batalhões da polícia militar que utilizam as Câmeras Operacionais Portáteis (COP) e aqueles que ainda não adotaram esta ferramenta de controle das atividades dos policiais.

O objetivo é demonstrar o efeito concreto e eficaz de medidas de controle do uso da força pelas polícias, não somente no número de pessoas mortas, que certamente é a principal justificativa para a implementação destas ações, mas também na queda da vitimização policial e na mudança substantiva do perfil das demais vítimas.

\pagebreak

::: {custom-style="Estilo2"}
Criminalidade Violenta
:::

```{r crimes violentos, echo=FALSE, fig.dim = c(8, 4)}
# Gráfico crimes violentos

base_completa %>% 
    filter(ano %in% 2021:2022) |> 
    filter(cod_reg == 99) %>%
    group_by(periodo) %>%
    summarise(tot_estupro = sum(tot_estupro),
              extor_seq = sum(extor_seq),
              hd_ocorr = sum(hd_ocorr),
              lat_ocorr = sum(lat_ocorr),
              roubo_veic = sum(roubo_veic),
              roubo_outros = sum(roubo_outros), 
              total = sum(tot_estupro,extor_seq, hd_ocorr,lat_ocorr, roubo_veic,roubo_outros)) %>% 
    pivot_longer(!periodo, names_to = "crime", values_to = "count") %>% 
    group_by(crime) %>%
    arrange(crime) %>%
    mutate(variacao = 100 * (count - lag(count))/lag(count)) |> 
    ggplot(aes(fill=factor(periodo, levels=c("2022","2021")), y= count, 
               x= factor(crime, levels = c(
                   "total", "roubo_outros", "roubo_veic","extor_seq","lat_ocorr", "tot_estupro", "hd_ocorr")))) + 
    geom_bar(position="dodge", stat="identity", size=.4, colour="light grey") +
    geom_text(aes(label = format(count, big.mark = ".", scientific = FALSE)), 
              position = position_dodge(0.94), 
              vjust = 0.43, hjust = -0.1, check_overlap = FALSE, size= 3.2) +
    geom_text(aes(y = 385000, 
                  label = scales::percent(round((variacao/100),3)),
                  #colour = "#03A9F4",
                  vjust = 0.1, hjust = 1, check_overlap = FALSE), size= 2.6) +
    scale_fill_manual(values = azul_2) +
    scale_color_identity() + 
    guides(color = "none")+
    scale_x_discrete(labels = str_wrap(
        c("Total de ocorrências", "Roubo (outros)","Roubo de veículo", "Extorsão mediante sequestro",  "Latrocínio","Estupro",
          "Homicídio doloso"), width = 24))+
    theme_sdpa_let +
    # ajustar manualmente, os valores limites são maiores nos relatórios anuais
    coord_flip(ylim=c(0, 390000))

ggsave("../imgs/crimes_violentos.jpg", width = 40, height = 20, units = "cm")

```

Em 2022, a criminalidade violenta no estado de São Paulo apresentou aumento em todos os tipos criminais analisados, porém a extorsão mediante sequestro é, entre todos, o crime que teve o maior acréscimo, dobrando o número de casos na comparação entre os anos de 2021 e 2022.
Esta elevação pode ter como um dos principais fatores uma nova dinâmica, chamada de "sequestros do pix", modalidade de crime que surgiu com o advento e popularização desta tecnologia de transferências monetárias de forma imediata, lançada pelo Banco Central em 2020.
Por sua vez, as ocorrências de outros crimes graves contra a vida e a dignidade, os homicídios dolosos, latrocínios e estupros, tiveram aumentos de cerca de 7% em 2022, o que evidencia a piora substantiva do cenários dos crimes violentos no estado de São Paulo no ano passado.
Os crimes patrimoniais violentos tiveram aumentos ainda mais substantivos em 2022 em comparação com 2021, sobretudo os roubos de veículos, com um intenso aumento de 23% no último ano -- foram 40.673 ocorrências de roubos de veículos registradas no estado em 2022, o que significa uma média de cerca de 111 veículos roubados por dia durante o ano.

\newpage

::: {custom-style="Estilo2"}
Letalidade Violenta
:::

```{r letalidade violenta, echo=FALSE, fig.width=8, fig.height=4}

# Gráfico letalidade violenta

base_completa %>% 
  filter(periodo > (ano_referencia-2)) %>% 
  filter(cod_reg != 99 & cod_reg != 30) %>% 
  group_by(periodo) %>%
  summarise(hd_vitima = sum(hd_vitima),
            lat_vitima = sum(lat_vitima),
            lesao_morte = sum(lesao_morte),
            let_ser = sum(let_ser, na.rm = TRUE),
            let_fol = sum (let_fol, na.rm = TRUE),
            total = sum(hd_vitima, lat_vitima, lesao_morte, let_ser, let_fol)) %>% 
  pivot_longer(!periodo, names_to = "crime", values_to = "count") %>% 
  group_by(crime) %>%
    arrange(crime) %>%
    mutate(variacao = 100 * (count - lag(count))/lag(count)) |> 
  ggplot(aes(fill=factor(periodo, levels=c("2022", "2021")), y= count, 
             x= factor(crime, levels = c(
               "total", "hd_vitima", "lat_vitima", "lesao_morte", "let_ser", "let_fol"))))+ 
  geom_bar(position="dodge", stat="identity", size=.4, colour="light grey") +
     geom_text(aes(label = format(count, big.mark = ".", scientific = FALSE)), 
              position = position_dodge(0.94), 
              vjust = 0.43, hjust = -0.1, check_overlap = FALSE, size= 3.2) +
    geom_text(aes(y = 4450, 
                  label = scales::percent(round((variacao/100),3)),
                  #colour = "#03A9F4",
                  vjust = 0.1, hjust = 1, check_overlap = FALSE), size= 2.6) + 
    scale_fill_manual(values = azul_2) +
    scale_color_identity() + 
    guides(color = "none")+
    scale_x_discrete(labels = str_wrap(
    c("Total de vítimas", "Homicídio doloso", "Latrocínio", 
      "Lesão corporal seguida de morte", 
      "Mortos pela Polícia Civil e Militar em serviço", 
      "Mortos pela Polícia Civil e Militar fora de serviço"), width = 24))+
  theme_sdpa_let +
  # ajustar manualmente, os valores limites são maiores nos relatórios anuais
  coord_flip(ylim=c(100, 4550))

```

O número de vítimas da letalidade violenta no estado de São Paulo em 2022, teve um aumento de 1,5% em comparação com o ano anterior: foram 3.741 pessoas mortas no ano, uma média de cerca de 10 vítimas por dia durante todo o ano de 2022.
No entanto, quando observamos cada uma das seis modalidades de letalidade violenta divulgadas pela SSP/SP, vemos que as dinâmicas e variações são significativamente mais diversas.
Houve um aumento de 8,4% nas mortes cometidas por policiais em serviço em 2022, assim como um aumento de 6,9% no número de vítimas de homicídios dolosos -- o último ano registrou 197 vítimas de homicídios a mais que em 2021.
Mas apesar destes aumentos significativos no número de vítimas destas modalidades de letalidade violenta, o estado de São Paulo apresentou em 2022 uma forte redução de pessoas mortas pelas polícias civis e militar em serviço: foram 270 pessoas mortas por policiais em serviço no último ano, uma redução de -39,3% na comparação com as 445 vítimas de letalidade policial em serviço registradas em 2021.

\newpage

::: {custom-style="Estilo1"}
Homicídios Dolosos
:::

```{r homicidios macroreg, echo=FALSE, fig.width=8, fig.height=4.5}

grafico_geral(hd_ocorr)

```

O ano de 2022 registrou 2.909 ocorrências de homicídio doloso, um número muito próximo daquele registrado quatro anos antes em 2018.No entanto, na comparação com o ano anterior, em 2022, o estado de São Paulo registrou um aumento de 7,2% nas ocorrências de homicídios.
Os municípios da Grande São Paulo registraram um aumento de 21,2% nas ocorrências de homicídios dolosos entre 2022 e 2021, enquanto o Interior do estado apresentou um crescimento de 5,6% nas ocorrências desses crimes.
É importante destacar que o Interior do estado de São Paulo registrou no último ano um total de 1.742 ocorrências de homicídios dolosos, isso significa que o Interior de São Paulo concentrou 59,8% das 2.909 ocorrências de homicídios dolosos no estado neste ano, ainda que estes municípios concentrem aproximadamente 12,1 milhões de habitantes, ou seja, cerca de um quarto da população do estado de São Paulo.

\newpage
::: {custom-style="Estilo1"}
Homicídios no Interior do estado
:::

```{r homicidios deinter, echo=FALSE, fig.width=8, fig.height=4.5}

# Trata base
base_taxa <- base_completa %>% 
  filter(periodo > (ano_referencia-2)) %>% 
  filter(cod_reg != 99 & cod_reg > 30) %>% 
  group_by(periodo, deinter) %>%
  summarise(hd_taxa = (hd_ocorr/pop) * 100000) |> 
    pivot_wider(names_from = periodo, values_from = hd_taxa) |> 
  mutate(var = `2022` - `2021`) |> 
  mutate(trend = ifelse(var < 0, "queda", "aumento")) |> 
  pivot_longer(cols = c(`2021`, `2022`), names_to = "periodo", values_to = "hd_taxa") 
  
base_taxa |> 
  ggplot(aes(factor(periodo), hd_taxa, group = deinter, color = trend)) +
  # altera espessura da linha

  geom_line(size = 0.5) +
  geom_point(aes(color = trend), size = 3) + 
  geom_text_repel(data = base_taxa, 
        aes(x = ifelse(periodo == 2021, 1 - 0.2, 2 + 0.2),
          label = glue::glue("{deinter} ({scales::number(hd_taxa, accuracy = 0.1)})")), 
    size = 3.7, nudge_x = 0, direction = "y",
    segment.size = 0)+
  scale_x_discrete(position = "top") +
  scale_size_identity() +
  coord_cartesian(clip = "off") +
  scale_color_manual(
    # altera cores das taxas que cairam e aumentaram 
    values = c("queda" =  "#134a86", "aumento" = "#FA7921")) +
  guides(col = "none") +
  labs(subtitle = "Taxa de ocorrências de homicídios dolosos por 100 mil habitantes") +
  theme_minimal(base_size = 10) + 
  theme (
    plot.background = element_rect(color = NA, fill = "white"),
    panel.grid = element_blank(),
    panel.grid.major.x = element_line(color = "#ECEEF2", size = 5),
    text = element_text(color = "#555555"),
    axis.title = element_blank(),
    axis.text.x = element_text(size = 14, face = "bold", color = "grey38"),
    axis.text.y = element_blank(),
    plot.margin = margin(t = 6, l = 16, r = 16, b = 4),
    plot.title = element_text(size = 14, color = "grey12"))
    
```

A macrorregião do Interior registrou um aumento de 5,6% nas ocorrências de homicídios dolosos em 2022 na comparação com o ano de 2021, mas este aumento não foi verificado de forma uniforme em todos os Departamentos de Polícia Judiciária de São Paulo Interior (Deinter).
Dentre os dez departamentos, somente seis registraram aumento das taxas de ocorrências de homicídios dolosos entre 2022 e 2021.
O maior aumento da taxa de homicídios dolosos se deu no Deinter 01 - São José dos Campos, justamente o Deinter que historicamente já apresentava a maior taxa de homicídios do estado: a região passou de uma taxa de 12,4 homicídios por 100 mil habitantes, para 13,5 crimes por 100 mil em 2022.
Por outro lado, o Deinter 10 -- Araçatuba, teve uma significativa redução de sua taxa de homicídios, assim como o Deinter 04 -- Bauru.
É essencial entender quais as dinâmicas causaram estas reduções, e sobretudo os aumentos nas taxas de homicídios nos municípios do Interior do estado, região que a cada ano tem mais protagonismo na violência letal do estado de São Paulo.

\newpage

::: {custom-style="Estilo1"}
Latrocínio
:::

```{r lat ocorrencia macroreg, echo=FALSE, fig.width=8, fig.height=4.5}
grafico_geral(lat_ocorr)
```

Em 2022 houveram 178 ocorrências de latrocínios registrados pela SSP/SP, um aumento de 7,6% se comparado ao ano anterior.
A Capital foi a macrorregião que apresentou maior alta, passando de 53 ocorrências em 2021, para 63 em 2022, um salto de 18,8%.
Na comparação entre os anos de 2020 e 2022, não se observa redução significativa no total de casos, porém, a Capital tem o maior acréscimo (46,5%) observado no total de casos entre os dois anos, o que é explicado pela redução do número de pessoas em circulação nas ruas durante o ano de 2020 em razão da pandemia de Covid-19, cenário normalizado em 2022.
Ainda assim, na série histórica dos últimos 5 anos, houve uma significativa redução de latrocínios no estado, que passaram de 270 ocorrências no ano de 2018 para 178 registros em 2022, uma queda de -34% nas ocorrências deste crime no período.

\newpage

::: {custom-style="Estilo1"}
Lesão corporal de mulheres
:::

```{r lesao mulheres macroreg, echo=FALSE, fig.width=8, fig.height=4.5}
vio_mulher("LESÃOCORPORALDOLOSA")
```

Foram registrados em 2022 no estado de São Paulo 52.672 ocorrências de lesão corporal de mulheres, um aumento residual de 1,3% no número de registros em comparação com o ano de 2021.
Este montante significa que, em média, foram registradas cerca de 144 ocorrências de lesão corporal de mulheres por dia no estado durante 2022.
Dentre as macrorregiões analisadas, somente a Capital apresentou aumento em relação ao ano anterior.
O município de São Paulo registrou 14.389 ocorrências de lesão corporal de mulheres, 3.909 registros a mais que em 2021, um aumento de 37,2% neste período.
Por sua vez, tanto o Interior, quanto a Grande São Paulo tiveram queda nas notificações deste crime em 2022.
Ainda assim, o aumento progressivo que vem sendo observado neste tipo de crime no estado, especialmente na Capital, denota a urgência de se pensar políticas públicas para a redução efetiva dos casos de lesão corporal contra a mulher.

\newpage

::: {custom-style="Estilo1"}
Feminicídio
:::

```{r feminicídio, echo=FALSE, fig.width=8, fig.height=4.5}
vio_mulher("FEMINICÍDIO")
```

Após uma redução em 2021, as ocorrências de feminicídio voltaram a aumentar 37,5% em 2022, alcançando o maior patamar dos últimos cinco anos.
É importante destacar o aumento significativo das ocorrências de feminicídio na macrorregião da Grande São Paulo: foram 46 ocorrências deste crime em 2022, um aumento de 187% na comparação com 2021, e de 58,6% em relação ao número destes crimes cometidos em 2018.
Das 187 ocorrências de feminicídios cometidos em 2022 no estado de São Paulo, 24,6% foram cometidos na macrorregião da Grande São Paulo, 19,7% na Capital e 55,6% nos municípios do Interior.
Além disso, os 187 casos de feminicídio representam 45% do total de homicídios dolosos contra mulheres cometidos no estado em 2022.

\newpage

::: {custom-style="Estilo1"}
Estupro
:::

```{r estupro, echo=FALSE, fig.width=8, fig.height=4.5}
grafico_geral(tot_estupro)
```

No ano de 2022 os registros das ocorrências de estupro aumentaram 7,3% em comparação com 2021.
Esta tendência de crescimento nos casos de violência sexual também se confirma entre estupro de vulneráveis (contra vítimas menores de 14 anos ou pessoas cujas condições de saúde as impedem de discernir o ato sexual), que aumentaram 5,4% no estado para o mesmo período.
Somente na macrorregião da Capital houve uma redução nos registros de ocorrências de estupro (de vulnerável ou não), com quedas de respectivamente, -8,1% e -4,7% na comparação com 2021.
Por sua vez, na Grande São Paulo, o aumento foi de 9,4% no número de registros de ocorrências de estupros de vulneráveis, e de 11,1% nas ocorrências de estupros em geral, enquanto no Interior houve aumento de 6,8% nos registros de estupro, e de 12,2% nas ocorrências de estupros de vulneráveis entre 2021 e 2022.
Os estupros de vulneráveis compõem 73% do total das ocorrências de estupros registradas no ano de 2022.

\newpage

::: {custom-style="Estilo1"}
Roubos (Total)
:::

```{r roubo, echo=FALSE, fig.width=8, fig.height=4.5}
grafico_geral(c(roubo_outros + roubo_veic))
               
```

O ano de 2022 terminou com um total de 286.573 ocorrências total de roubos, ou seja, a soma dos chamados roubos (outros) e os roubos de veículos, em todo o estado de São Paulo, um volume de ocorrências 10,7% maior que o total de 258.747 ocorrências de roubo registrados em 2021. Isso significa que, em média, foram registrados no estado cerca de 785 ocorrências totais de roubos por dia durante o último ano. Ainda que o montante de roubos registrados no estado em 2022 ainda seja menor do que de anos anteriores à pandemia de Covid-19, desde 2020 os roubos têm aumentado em todas as macrorregiões do estado.
Especificamente na comparação entre 2022 e 2021, o maior aumento foi na Capital paulista, com mais 12,4% de ocorrências de roubos registradas em 2022.
A Grande São Paulo teve um aumento no último ano de 7,3% nas ocorrências registradas deste crime, e o Interior, um crescimento de 10,4% nas ocorrências de roubos.

\newpage

::: {custom-style="Estilo1"}
Roubos (Total) na capital
:::


```{r mapa roubo SP, echo=FALSE, fig.width=8, fig.height=4.5}

colors_map <- c("#F9F9F9", "#D0E4FF", "#99BFEF", "#5295D4", "#0066A5", "#00366C")

tab_dp |> 
  mutate(total_roubos = roubo_outros + roubo_veic) |> 
  mutate(total_roubos_agregado = case_when(
    total_roubos < 1000 ~ "Menos de 1000 roubos",
    total_roubos > 1000 & total_roubos <= 2000 ~ "Entre 1000 e 2000 roubos",
    total_roubos > 2000 & total_roubos <= 3000 ~ "Entre 2001 e 3000 roubos",
    total_roubos > 3000 & total_roubos <= 4000 ~ "Entre 3001 e 4000 roubos",
    total_roubos > 4000 & total_roubos <= 5000 ~ "Entre 4001 e 5000 roubos",
    total_roubos > 5000 ~ "Mais de 5000 roubos")) |> 
  ggplot() +
  geom_sf(aes(geometry = geometry, fill = total_roubos_agregado))+
  geom_sf_text(aes(geometry = geometry, label =  legenda), size = 1, color = "black") +
  scale_fill_manual(values = colors_map, name = NULL, 
                    breaks=c("Menos de 1000 roubos", "Entre 1000 e 2000 roubos", 
                             "Entre 2001 e 3000 roubos", "Entre 3001 e 4000 roubos",
                             "Entre 4001 e 5000 roubos", "Mais de 5000 roubos"))+
  theme_sdpa_maps

             
```
Os dez distritos policiais com maior número de registros de ocorrências de roubos (total) em 2022 foram responsáveis por 25.6% de todas as ocorrências deste crime na capital do estado. Dentre os 103 distritos policiais da cidade de São Paulo, o 03 DP - Campos Elísios foi aquele que registrou o maior número de roubos, um total de 7.245 ocorrências. A região do centro também teve entre os dez distritos policiais com maior número de registros de ocorrências de roubos (total) o 01 DP - Sé, que ficou na terceira posição com 4.815 roubos registrados e o 12 DP - Pari. A região sul, por sua vez, teve, respectivamente, no 47 DP - Capão Redondo, 37 DP - Campo Limpo, 92 DP - Parque Santo Antônio seus distritos policiais com mais roubos, enquanto a zona oeste teve no 14 DP - Pinheiros, 23 DP - Perdizes e 78 DP - Jardins seus distritos com mais ocorrências de roubos. Finalmente, o 49 DP - São Mateus é o único dos dez distritos policiais com mais registros de roubos da zona leste.

\newpage

::: {custom-style="Estilo1"}
Recomendações
:::

Considerando os dados dos chamados crimes violentos divulgados pela Secretaria da Segurança Pública de São Paulo para o ano de 2022, esta seção do Boletim Sou da Paz Analisa se encerra com as principais recomendações para que o estado de São Paulo possa lidar com o aumento registrado no número de ocorrências em praticamente todas as modalidades destes crimes violentos.
Ainda que estas recomendações não esgotem todas as preocupações sobre as dinâmicas de violência no estado, acreditamos que elas compõem um cerne de questões prioritárias que devem ser orientadoras para o debate sobre as políticas de segurança pública em São Paulo.

-   Os **homicídios dolosos** tiveram uma significativa alta de 7,2% na comparação com o ano anterior, concentrado nas regiões da Grande São Paulo e Interior.
    É essencial que a SSP/SP tenha um olhar atento para as dinâmicas de homicídios na região metropolitana e no interior do estado, sobretudo nas regiões dos Deinter 01 - Araçatuba e Deinter 10 - São José dos Campos, que registraram os maiores aumentos nas taxas de homicídios no interior.

-   Neste sentido, é importante que o estado de São Paulo intensifique os esforços para elucidação destes assassinatos.O relatório [Onde Mora a Impunidade](https://soudapaz.org/wp-content/uploads/2022/08/OndeMoraAImpunidade.pdf), publicado anualmente pelo Instituto Sou da Paz aponta uma redução do esclarecimento de homicídios no estado: apenas 34% dos assassinatos cometidos em 2019 foram elucidados, uma redução significativa em comparação ao ano anterior, no qual 46% dos homicídios cometidos em 2018 no estado foram elucidados.É preciso que estes crimes sejam solucionados, de forma tanto a levar seus autores à justiça, mas tam bém possibilitar uma real compreensão das dinâmicas criminais causadoras destes homicídios, e assim tomar medidas eficazes de prevenção.E isso só será possível por meio do investimento na Polícia Civil e na estrutura de investigação de homicídios do estado.

-   O número de registros de ocorrências de **estupros** aumentou pelo segundo ano consecutivo em 2022, após uma queda nas notificações em 2020 devido à pandemia de Covid-19.
    Novamente, este aumento das ocorrências de estupros no ano de 2022 se concentrou nas macrorregiões da Grande São Paulo e Interior, esta última responsável por 6 a cada 10 dos estupros registrados no estado.

-   O estupro no estado de São Paulo atinge majoritariamente crianças e adolescentes de até 14 anos - elas e outras categorias de vulneráveis foram as vítimas em 73% dos casos de estupros registrados no estado em 2022.
    A violência sexual contra crianças e adolecentes em geral acontece entre pessoas com vínculos familiares, de amizade ou de vizinhança, o que torna ainda mais desafiador o enfrentamento destes crimes.
    Uma política efetiva de prevenção e combate deve envolver cooperação da Secretaria de Segurança Pública com serviços de educação, assistência e saúde, assim como investimento em atendimento e investigação adequadas.
    A violência sexual é um crime grave, violento, com possíveis consequências físicas e psicológicas difíceis de tratar, prejudicando ainda mais o desenvolvimento humano quando é cometido contra crianças e adolescentes, e é inadimissel que o estado de São Paulo conviva com aumentos seguidos nas ocorrências deste tipo de crime.

-   As notificações de ocorrências de violências contra mulheres também aumentaram significativamente no estado em 2022, sobretudo os **feminicídios** e as **lesões corporais contra mulheres**.
    É necessário desenvolver e aprimorar políticas específicas para enfrentar as violências contra mulher, que integrem tanto as iniciativas em diversas frentes de prevenção, em conjunto com a Saúde e a Assistência Social, assim como ações de proteção e atendimento às vítimas, e a rápida responsabilização dos agressores, de forma que que se impeça o escalonamento de um ciclo de violência e abusos.

-   Tanto os **roubos de veículos** como os **roubos (outros)** - todos os roubos, exceto os de veículos, tiveram aumentos significativos no estado de São Paulo em 2022, sobretudo na Capital do estado, que concentrou 55% de todas as ocorrências de roubo (outros) em 2022.
    Uma dinâmica que tem se proliferado, sobretudo na Capital, é a de roubos e furtos de celulares, visando não apenas a venda do aparelho, mas sobretudo, o acesso das contas bancárias das vítimas, por meio de grupos especializados em desbloquear tanto os telefones como as transações por meio do sistema Pix para realizar transferências.
    É necessário a concentração de esforços investigativos para identificar e desmontar estas quadrilhas que atuam na dinâmica de roubos, receptação e operações fraudulentas.
    Essa dinâmica também sinaliza para a necessidade de aprimorar as estatísticas e as ferramentas de investigação para lidar com todos os crimes cometidos no ambiente digital, que têm crescido em todo o mundo, e é central para enfrentar os também os crimes de **extorsão mediante sequestro**, cujas ocorrências mais que dobraram no estado de São Paulo em 2022.

-   Finalmente, o ano de 2022 registrou uma intensa redução de -39,3% no número de vítimas de **letalidade policial em serviço**.
    A letalidade e vitimização policial são temas da análise especial na seção seguinte, mas cabe ressaltar a necessidade de manutenção e reforço das iniciativas do controle do uso da força pelas polícias paulistas, sobretudo pela Polícia Militar de São Paulo.
    Estas medidas têm contribuído para a redução de mortes que atingem especialmente jovens, assim como tem também mostrado valor na proteção e menor vitimização dos próprios policiais.

\newpage

::: {custom-style="Estilo1"}
Análise Especial - Perfil da letalidade policial no estado de São Paulo 2018 - 2022
:::

A presente análise busca compreender qual foi o perfil da letalidade policial no estado de São Paulo entre os anos de 2018 e 2022. O intervalo que abarca tanto o período de maior letalidade das polícias na história recente do estado, como aquele de redução mais abrupta das mortes cometidas por policiais a partir da implementação de uma série de medidas de controle do uso da força letal pela Polícia Militar de São Paulo. Observa-se também a existência de marcadores políticos como, a nível estadual, a transição da gestão de Márcio França (PSB) para João Dória(PSDB) e Rodrigo Garcia (PSDB). 
Outro marco relevante é a pandemia de Covid-19, iniciada no ano de 2020 impactando fortemente a capacidade de circulação da população e os esforços da gestão pública no seu enfrentamento.

Ao mesmo tempo, uma série de políticas de mitigação do uso da força policial foram implementadas no estado de São Paulo, dentre elas, o projeto Olho Vivo, em que Cameras Operacionais Portáteis passaram a ser utilizada pela força policial. 
Como diferentes estudos tem demonstrado ao longo dos anos, a letalidade policial tem uma participação relevante na composição dos crimes violentos e nos altos índices de homicídios registrados no país.
A letalidade policial tem sido justificada frente à organização de grupos paralegais e o controle territorial exercido por facções como Primeiro Comando Capital (PCC) e Comando Vermelho (CV), para fins de controle dos mercados ilegais e pelos altos índices de roubo verificados em diferentes regiões do país. Por outro lado, essa violência vêm sendo contestada juridica e socialmente por diversos atores da sociedade civil, especialmente pelos movimento negro, tendo em vista o perfil racial das vítimas e a localização geográfica de operações policiais com alta mortalidade, que impactam sistematicamente populações periféricas e de baixa renda com desigual proporcionalidade. 
Do ponto de vista da Segurança Pública, o debate sobre a letalidade da forças policiais destaca ainda, como o uso excessivo da força e a própria forma de atuação não só falhou em apresentar resultados efetivos no combate ao narcotráfico, como também é determinante no aumento das ocorrências de confrontos letais entre policiais e criminosos, que por vezes vitima também a população que reside em áreas de conflito. 

Esse estudo busca analisar o impacto dos esforços de controlar o uso da força policial no Estado de São Paulo a partir de quatro eixos principais: 1) o uso de câmeras corporais, 2) a atuação  dos batalhões nas mortes decorrentes de intervenção policial, 3) o perfil das vítimas da letalidade policial, 4) outras ações de mitigação do uso da força policial. Objetiva-se examinar o efeito concreto e eficaz de medidas de controle do uso da força pelas polícias, não somente no número de pessoas mortas, que certamente é a principal justificativa para a implementação destas ações, mas também na queda da vitimização policial e verificar qual o perfil das vítimas.

\newpage
::: {custom-style="Estilo1"}
O programa Olho Vivo e as medidas de controle do uso da força pela PMSP
:::

\newpage
::: {custom-style="Estilo1"}
Metodologia
:::
As análises sobre letalidade policial que se seguem neste relatório foram elaboradas a partir de três fontes distintas de dados.
A primeira delas, com dado fornecidos pela Corregedoria do Estado de São Paulo.

A utilização desses dados dá continuidade ao histórico do presente relatório, e se justifica tendo em vista o grau de confiabilidade que estes apresenta.(fazer nota de rodapé falando da diferença dos números para o período) 

A título de ilustração, para o período de análise, os dados disponibilizados pela SSP contabilizam 3521 casos de MDIP. Os números da Corregedoria, para o mesmo período, registram 3603.
O segundo banco de dado utilizado foram os microdados de Morte em decorrência de intervenção policial fornecidos pela SSP/SP em sua plataforma de Estatísticas Criminais.
Foi solicitado junto à secretaria, via Lei de Acesso à Informação, a complementação destes dados com informações que possibilitassem a desagregação da análise por batalhões e em quais deles havia sido implementado (e em qual período) o uso de cameras operacionais portáteis (COP), em concordância com o programa Olho Vivo.
Sugeriu-se, assim, a inclusão da variável "batalhão" na base de dados.
A disponibilização dos dados foi indeferida, sendo consideradas de caráter estratégico para as políticas de segurança pública.
Sendo informações essenciais para a realização do estudo e para uma análise mais aprofundada sobre o efeito do uso das câmeras corporais na atuação policial no estado, as seguintes informações foram incorporadas a partir da base de dados disponibilizada pelo Grupo de Atuação Especial da Segurança Pública e Controle Externo da Atividade Policial (GAESP) do Ministério Público de São Paulo.
O processo de adequação das bases se deu em duas etapas: inicialmente, foi utilizado o registro de dados de ocorrências (RDO) para a identificação das observações semelhantes.
No entanto, após a identificação de casos em que o RDO contido na base do MP correspondia ao número do processo interno, não ao número do boletim de ocorrência, foi construída uma variável de identificação a partir da data, hora e do município.
A análise exploratória dos bancos revelou também discrepância entre as ocorrências registradas neles.
Em 2022, a base do MP apresenta 447 casos de MDIP, já a base da SSP registrou 419 casos no mesmo ano.
Em 2021 a base do MP registrou 555 casos, já a da SSP, 570.
Em 2020, os números registradoss pelo MP contabilizam 732 casos, contra 814 presentes na base da SSP.
Assim, o banco final, utilizado nesta pesquisa, delimita as ocorrências para o período analisado (2018- 2022), contendo 7570 casos de mortes em decorrência de intervenção policial.

#1 Dizer das medidas de controle da força implementadas pela PMESP de forma ampla
#2 Dizer dos Deinter que não tem COP


\newpage

::: {custom-style="Estilo1"}
Panorama da letalidade policia no estado de São Paulo
:::

As mortes cometidas por policiais em serviço reduziram substancialmente após as políticas e novas práticas adotadas pelas polícias (como as câmeras corporais, em 2020).
Em contrapartida, as mortes cometidas fora de serviço seguem em caráter de de estabilidade, com notável aumento de 8,4% nos casos registrados em 2022, comparado ao ano anterior.
Os casos de vitimização de policiais em folga tiveram atenuado aumento.
Foram 52,9% de casos a mais em 2022 comparado a 2021.
Já durante o serviço, foram -12,5% de casos registrados.
O aumento de mortes cometidas por policiais fora de serviço e de policiais vitimados em folga podem apresentar uma nova dinâmica que necessita de atenção.
É necessário verificar as dinâmicas dos fatos (se houve conflito ou outro tipo de delito) e em local aquele policial ocupava no momento da morte cometida ou vitimada (se tentava conter um assalto, ou se fora vítima de assalto, por exemplo).
Analisar tais dinâmicas e compreender como a sociedade tem se movimentado para as gestões governamentais manterem o compromisso com a redução dos homicídios no estado.

\newpage

::: {custom-style="Estilo1"}
Letalidade policial por macrorregião
:::

```{r letalidade, echo=FALSE, fig.width=8, fig.height=4.5}
base_completa %>% 
    #filtra sem os deinter 
  filter(cod_reg < 31) %>% 
  group_by(regiao, periodo) %>%
    #modela a base
  summarise(tot_estupro = sum(tot_estupro),
            extor_seq = sum(extor_seq),
            hd_ocorr = sum(hd_ocorr),
            lat_ocorr = sum(lat_ocorr),
            roubo_veic = sum(roubo_veic),
            roubo_outros = sum(roubo_outros),
            ap_armas = sum(ap_armas),
            prisoes = sum(prisoes),
            let_pol = sum(let_ser + let_fol),
            vit_pol = sum (mort_ser + mort_fol)) %>% 
  pivot_longer(cols = regiao, values_to = "regiao") %>% 
  #gráfico
  ggplot(aes(fill=factor(regiao, levels=c("Interior", "Grande São Paulo","Capital")),
             y= let_pol, x= periodo)) + 
  geom_bar(position="stack", stat="identity", size=.4, colour="light grey") +
  geom_text(aes(label = format(let_pol, big.mark = ".", scientific = FALSE), 
                colour =ifelse(regiao=="Capital", "white", "black")), 
            position=position_stack(vjust=0.5), size=3.4) +
  scale_colour_manual(values=c("white"="white", "black"="black")) +
    stat_summary(fun = sum,  aes(label = format(as.numeric(..y..), nsmall=0, big.mark="."), 
                               group = periodo), 
               geom = "text",size=3.4, vjust = -0.5) +
  scale_fill_manual(values = teste_2) +
  guides(color = "none")+
  theme_sdpa_macroreg +
  guides(fill = guide_legend(reverse = TRUE)) 
  
```

A letalidade policial, ou seja, o número de pessoas mortas por policiais em serviço e de folga, no estado de São Paulo segue em intensa redução desde o ano de 2021. Em 2022, na comparação com o ano anterior, a letalidade policial no estado caiu -27,7%, com 163 pessoas mortas a menos do que em 2021. A redução mais intensa se deu na macrorregião da Grande São Paulo, com uma queda de -51,5% entre os anos de 2021 e 2022, seguida da Capital, com uma redução de -35,6% no mesmo período. Ao observar a série histórica dos últimos 5 anos, a letalidade policial do estado se reduziu pela metade, especificamente -50,7% no número de mortes. Todas as regiões registraram quedas substantivas entre 2018 e 2022, sendo as mais intensas nos municípios da Grande São Paulo (-64,5%) e a Capital (-54,2%).

\newpage

::: {custom-style="Estilo1"}
Letalidade Policial no Interior
:::

```{r letalidade por deinter , echo=FALSE, fig.width=8, fig.height=4.5}

# Trata base
base_taxa <- base_completa %>% 
  filter(periodo != c(2019, 2020, 2021)) %>% 
  filter(cod_reg != 99 & cod_reg > 30) %>% 
  group_by(periodo, deinter) %>%
   summarise(let_pol = sum(let_ser + let_fol)) |> 
    pivot_wider(names_from = periodo, values_from = let_pol) |> 
  mutate(var = `2022` - `2018`) |> 
  mutate(trend = ifelse(var <= 0, "queda", "aumento")) |> 
  pivot_longer(cols = c(`2018`, `2022`), names_to = "periodo", values_to = "let_pol") 
  
base_taxa |> 
  ggplot(aes(factor(periodo), let_pol, group = deinter, color = trend)) +
  # altera espessura da linha
  geom_line(size = 0.4) +
  geom_point(aes(color = trend), size = 3) + 
  geom_text_repel(data = base_taxa, 
        aes(x = ifelse(periodo == 2018, 1 - 0.3, 2 + 0.3),
          label = glue::glue("{deinter} ({scales::number(let_pol)} mortes)")), 
    size = 3.7, nudge_x = 0, direction = "y",
    segment.size = 0)+
  scale_x_discrete(position = "top") +
  scale_size_identity() +
  coord_cartesian(clip = "off") +
  scale_color_manual(
    # altera cores das taxas que cairam e aumentaram 
    values = c("queda" =  "#134a86", "aumento" = "#FA7921")) +
  guides(col = "none") +
  labs(subtitle = "Número de mortes cometidas pelas polícias em serviço e de folga") +
  theme_minimal(base_size = 10) + 
  theme (
    plot.background = element_rect(color = NA, fill = "white"),
    panel.grid = element_blank(),
    panel.grid.major.x = element_line(color = "#ECEEF2", size = 5),
    text = element_text(color = "#555555"),
    axis.title = element_blank(),
    axis.text.x = element_text(size = 14, face = "bold", color = "grey38"),
    axis.text.y = element_blank(),
    plot.margin = margin(t = 6, l = 16, r = 16, b = 4),
    plot.title = element_text(size = 14, color = "grey12"))
    
```

A macrorregião do Interior registrou uma redução de -36,9% das mortes cometidas por policiais entre 2018 e 2022. Dentre os dez Departamentos de Polícia Judiciária de São Paulo Interior (Deinter), oito registraram redução na letalidade policial neste intervalo de 5 anos, e apenas os dois departamentos com menos mortes em 2018 e tiveram crescimento nas mortes cometidas pelas polícias, com destaque negativo para o Deinter 08 - Presidente Prudente, que passou de 2 mortes em 2018 para 8 vítimas em 2022.

As maiores reduções proporcionais se deram no Deinter 09 - Piracicaba, com uma redução de -56% na letalidade policial entre 2018 e 2022 (menos 28 vítimas), e o Deinter 02 - Campinas, que registrou 19 vítimas a menos, uma redução de -45,2%.

\newpage

::: {custom-style="Estilo1"}
Proporção da Letalidade policial em serviço e em folga
:::

```{r percentual de letalidade, echo=FALSE, fig.width=8, fig.height=4.5}

 base_completa |>  
  filter(cod_reg == 99) |>  
  pivot_longer(cols = let_ser:let_fol, values_to = "count", names_to = "letalidade") |> 
  group_by(periodo) |> 
  mutate(total_let_ano = sum(count),
         participacao = count/total_let_ano,
         letalidade = case_when(letalidade == "let_ser" ~"Letalidade em Serviço",
                                letalidade == "let_fol" ~"Letalidade em Folga"))|> 
  ggplot(aes(fill=letalidade, y= count, x= ano)) +
    geom_bar(position = position_stack(), stat="identity", size=.4, colour="light grey") +
  #insere label de porcentagem
   geom_text(aes(label = scales::percent(round((participacao),3)), nsmall=0, big.mark="."),
             colour ="white",
                position=position_stack(vjust=0.5), size=3.4) +
  stat_summary(fun = sum,  aes(label = format(as.numeric(..y..), nsmall=0, big.mark="."), 
                               group = periodo), 
               geom = "text",size=3.4, vjust = -0.5) +
    scale_fill_manual(values = cores_sdp) +
  theme_sdpa_macroreg

```
Em relação a situação dos polícias nas ocorrencias de letalidade, a letalidade em serviço permanece representando a maior parcela dos casos. Contudo, houve um aumento da proporção de casos em folga nos últimos dois anos. A letalidade em serviço em 2019 compunha 83,4% dos casos, já em 2022 representa 63,5%, 19,9% a menos. A significativa redução da letalidade policial dos últimos acompanhou também um deslocamento dos casos, aumentando as ocorrências om agentes de segurança em folga, fenômeno que deve ser acompanhado com atenção. Além da implementação do programa Olho Vivo, destacam-se como dinâmicas relevantes para essa mudança o crescimento de mercados de segurança privados. 


\newpage
::: {custom-style="Estilo1"}
Vitimização policial por macrorregião
:::

```{r evolução da vitimização policial por macroreg, echo=FALSE, fig.width=8, fig.height=4.5}
base_completa %>% 
    #filtra sem os deinter 
  filter(cod_reg < 31) %>% 
  group_by(regiao, periodo) %>%
    #modela a base
  summarise(tot_estupro = sum(tot_estupro),
            extor_seq = sum(extor_seq),
            hd_ocorr = sum(hd_ocorr),
            lat_ocorr = sum(lat_ocorr),
            roubo_veic = sum(roubo_veic),
            roubo_outros = sum(roubo_outros),
            ap_armas = sum(ap_armas),
            prisoes = sum(prisoes),
            let_pol = sum(let_ser + let_fol),
            vit_pol = sum (mort_ser + mort_fol)) %>% 
  pivot_longer(cols = regiao, values_to = "regiao") %>% 
  #gráfico
  ggplot(aes(fill=factor(regiao, levels=c("Interior", "Grande São Paulo","Capital")),
             y= vit_pol, x= periodo)) + 
  geom_bar(position="stack", stat="identity", size=.4, colour="light grey") +
  geom_text(aes(label = format(vit_pol, big.mark = ".", scientific = FALSE), 
                colour =ifelse(regiao=="Capital", "white", "black")), 
            position=position_stack(vjust=0.5), size=3.4) +
  scale_colour_manual(values=c("white"="white", "black"="black")) +
    stat_summary(fun = sum,  aes(label = format(as.numeric(..y..), nsmall=0, big.mark="."), 
                               group = periodo), 
               geom = "text",size=3.4, vjust = -0.5) +
  scale_fill_manual(values = teste_2) +
  guides(color = "none")+
  theme_sdpa_macroreg +
  guides(fill = guide_legend(reverse = TRUE)) 
  
```

Enquanto a letalidade policial no estado tem se reduzido desde o ano de 2020, a vitimização de policiais, seja em serviço ou de folga, tem oscilado nos últimos cinco anos. De forma geral, o estado teve uma redução de -44% nas vitimização policial entre 2018 e 2022, com 26 policiais mortos a menos no último ano. Já na comparação entre os anos de 2021 e 2022, o estado de São Paulo registrou um aumento de 32% na vitimização policial, aumento que se deu de forma localizada na Capital, que saltou de 7 policiais vitimados em 2021 para 17 no ano de 2022.

\newpage

::: {custom-style="Estilo1"}
Proporção da Vitimização Policial em serviço e em folga
:::


```{r percentual de vitimização serviço/folga, echo=FALSE, fig.width=8, fig.height=4.5}

 base_completa |>  
  filter(cod_reg == 99) |>  
   pivot_longer(cols = mort_ser:mort_fol, values_to = "count", names_to = "vitimizacao") |> 
  group_by(periodo) |> 
  mutate(total_vit_ano = sum(count),
         participacao = 100 * (count/total_vit_ano),
         vitimizacao = case_when(vitimizacao == "mort_ser" ~"Morte em Serviço",
                                 vitimizacao == "mort_fol" ~"Morte em Folga")) |>   ggplot(aes(fill=vitimizacao, y= count, x= ano)) +
    geom_bar(position = position_stack(), stat="identity", size=.4, colour="light grey") +
   geom_text(aes(label = scales::percent(round((participacao/100),3)), nsmall=0, big.mark="."),
             colour ="white",
                position=position_stack(vjust=0.5), size=3.4) +
  stat_summary(fun = sum,  aes(label = format(as.numeric(..y..), nsmall=0, big.mark="."), 
                               group = periodo), 
               geom = "text",size=3.4, vjust = -0.5) +
    scale_fill_manual(values = cores_sdp) +
  theme_sdpa_macroreg

```

ANALISE (AVALIAR SE VALE A PENA MANTER)

\newpage

::: {custom-style="Estilo1"}
Proporção entre Vitimização e Letalidade policial no interior
:::

FAZER COMPARAÇÃO POR DEINTER DE LETALIDADE E VITIMIZAÇÃO USANDO DADOS CORREGEDORIA.

\newpage

::: {custom-style="Estilo1"}
Vitimização policial antes e depois das COPs
:::

```{r vitimização policial, echo=FALSE, fig.height=4.5, fig.width=8}

tabela_vit_pol <- base_cor |> 
   filter(cod_reg %in% c(10, 20, 30, 99), periodo %in% c(2018, 2019, 2021, 2022)) |>  
  mutate(cop = case_when(periodo %in% c(2018, 2019) ~ "Antes_COPs",
         periodo %in% c(2021, 2022) ~ "Depois_COPs")) |>
  group_by(cod_reg, cop) %>% 
  summarise(mort_ser= sum(mort_ser),
            mort_fol= sum(mort_fol)) |>
  mutate(cop_limpo = case_when(cop == "Antes_COPs" ~ "Antes das COPs",
                            cop == "Depois_COPs" ~ "Depois das COPs")) |>
  mutate(cod_reg = case_when(cod_reg == "10" ~ "Capital",
                             cod_reg == "20" ~ "Região Metropolitana",
                             cod_reg == "30" ~ "Interior",
                             cod_reg == "99" ~ "Estado")) |> 
  ungroup() |>
  group_by(cod_reg, cop_limpo) |> 
  summarise(n= sum(c(mort_ser, mort_fol)), 
         morte_ser_perc = round(mort_ser/n*100,2),
         morte_fol_perc = round(mort_fol/n*100,2))|> 
  gt() |>   
  cols_label(cod_reg= md("Região"), 
             cop_limpo= md("Cop"),
             morte_fol_perc = md("Morte em Folga"),
             n = md("Total"),
             morte_ser_perc = md("Morte em Serviço"))|> 
   tab_header(
    title = md("Vitimização policial por Região"),
    subtitle = md("Entre 2018-2022")) |>
  opt_align_table_header(align = "left")
tabela_vit_pol

#gtsave(tabela_vit_pol, filename = "tabela_vit_pol.png")
```

Os anos de 2018 e 2019, antes da implementação das Câmeras Corporais Operacionais (COPs), registraram um total de 95 mortes de agentes de segurança em todo o estado, com a capital paulista sendo a região com a maior quantidade, 52 casos - 54,7% de todos os casos.
Porém, a partir de 2021, com a implantação das COPs, entre 21 e 2022, o estado teve um total de 58 mortes de policiais, uma redução de 39% no número de vitimizações.
Ademais, é visível que, com a implementação das COPs se observa uma maior concentração das mortes de policiais, com maiores registros de casos de agentes que estão em contexto de folga, como por exemplo na Capital, com 3 mortes de oficiais em serviço e 21 de oficiais em folga no período de 2021 à 2022.

\newpage
::: {custom-style="Estilo1"}
Participação da letalidade policial na letalidade violenta por macrorregião
:::

```{r proporção letalidade policial dentro dos homicídios no estado, echo=FALSE, fig.width=8, fig.height=4.5 }
base_completa %>%
    filter(ano %in% c(2018, 2019, 2020, 2021, 2022), cod_reg == 99) %>%
    group_by(periodo) %>%
    summarise(total = sum(hd_ocorr + lat_ocorr + lesao_morte),
              total_let = sum(let_ser + let_fol)) %>%
    pivot_longer(cols = c(total, total_let), names_to = "crime", values_to = "count") %>%
    group_by(periodo) %>%
    mutate(freq = (count/sum(count))) %>%
    ggplot(aes(x = factor(periodo), y = count, fill = crime)) +
    geom_bar(position = "stack", stat = "identity", size = 0.4, colour = "light grey") +
    geom_text(aes(label = scales::percent(round((freq),3)), nsmall=0, big.mark="."),
             colour ="white",
                position=position_stack(vjust=0.5), size=3.4)+
    scale_fill_manual(values = cores_sdp, name = "Tipo de Crime",
                      labels = c("Total de ocorrências", "Total de Letalidade Polical")) +
    scale_x_discrete(labels = c("2018", "2019", "2020", "2021", "2022"),
                     name = "Ano") +
    scale_y_continuous(limits = c(0, 4300), name = "Número de crimes") +
    theme_sdpa_let 

```
##Os anos não estão aparecendo
Com a redução da letelidade policial, há uma significativa redução da participação policial no total de ocorrências letais no estado. Entre o período analisado a letalidade policial sai de 20,7% dos homicídios ocorridos no estado para 11,8% dos casos. A redução das mortes em decorrência de intervenção policial associam-se a diferentes fenômenos observados no período, como a redução dos conflitos violentos, redução geral dos homicídios no estado, assim como o objeto de investigação deste relatório, a implementação das câmeras corporais entre os agentes policiais. 

\newpage

::: {custom-style="Estilo1"}
Proporção entre vitimização e letalidade policial por macrorregião
:::

```{r proporção vitimização e letalidade macrorregião, echo=FALSE, fig.width=8, fig.height=4.5 }
tab_vit_pol_reg <-base_completa %>%
  filter(cod_reg < 31 | cod_reg == 99)|> 
  filter(ano == 2018 |ano == 2022) |> 
    group_by(ano, regiao) %>%
    summarise(letalidade = sum(let_ser + let_fol),
              vitimizacao = sum(mort_ser + mort_fol),
              proporcao =  paste0(round(letalidade/vitimizacao, 1)," / 1")) %>%
   gt(rowname_col = "regiao") |>   
  cols_label(regiao= md("Região"), 
            ano= md("Ano"),
             letalidade = md("Letalidade Policial"),
             vitimizacao = md("Vitimização Policial"),
             proporcao = md("Proporção"))|> 
   tab_header(
    title = md("Vitimização policial por Região"),
    subtitle = md("2018 e 2022")) |>
  opt_align_table_header(align = "left")
tab_vit_pol_reg

#gtsave(tab_vit_pol_reg, filename = "tabela_vit_reg.png")
```
No intervalo entre 2018 e 2022, o número de vítimas de letalidade policial no estado teve uma redução de -50,7%, enquanto a vitimização de policiais em serviço e de folga, caiu -44%: 59 policiais foram mortos no estado em 2018, contra 33 policiais vitimados em 2022. 

Especialistas em violência policial, como Paul Chevigny, partindo do pressuposto que
as polícias devem empregar força adequada e proporcional ao perigo que correm em
situações de risco, o número de pessoas mortas para cada policial morto se torna um indicador importante para avaliação sobre o uso da força policial. Segundo Chevigny, quando essa proporção supera 15:1, é possível que a força letal esteja sendo utilizada para fins outros que não a preservação da vida. 

No ano de 2018, tanto o estado como suas macroregiões tiveram, somadas as mortes cometidas e sofridas por policiais em serviço e fora de serviço, proporções muito próximas de 15 pessoas mortas pelas polícias para cada policial vitimado. Já no ano de 2022 se viu uma redução nesta proporção no estado, na Capital e nos municípios da Grande São Paulo, mas com um aumento no Interior, que registrou uma proporção de 17.6 pessoas mortas pelas polícias para 1 policial morto. Esta mudança aponta para a peculiaridade do Interior do estado, onde a vitimização policial (-44,4% no período) se reduziu de maneira mais intensa que a letalidade policial (-36,9%) nos últimos cinco anos. 

\newpage
::: {custom-style="Estilo1"}
Ocorrências de letalidade policial com 2 ou mais vítimas
:::

```{r ocorrências com mais de uma vítima por ano, fig.height=4.5, fig.width=8, echo=FALSE}

ocorrencias<- base_mp_total|> 
  filter( between(ano, 2018,2022), vitimas >2) |>
  group_by(ano) |>  
  count() |>
  ungroup()|> 
  gt() |> 
             cols_label(ano= md("Ano"), 
             n= md("Casos"))|> 
   tab_header(
    title = md("Ocorrências com mais de uma vítima"),
    subtitle = md("Entre 2018-2022")) |>
  opt_align_table_header(align = "left") 

#gtsave(ocorrencias, filename = "tabela_ocorrencias.png")
```

Houve também uma redução no número de ocorrências em que mais de uma pessoa foi vitimizada em decorrência de intervenção policial. Em 2019 foram registrados 20 casos com mais de uma vítima, já em 2022 esse número cai para três casos. 


TALVEZ POSSA SER INTERESSANTE (PRINCIPALMENTE NO CASO DE TABELA) MOSTRARMOS ONDE ESTAS OCORRÊNCIAS ACONTECERAM (MACROREGIÃO) -> Vai dar um trabalhinho fazer isso pq a base não tem essa . 

\newpage

::: {custom-style="Estilo1"}
Mapas das ocorrências de letalidade policial em São Paulo 2018 a 2022
:::

(base SSP): Ocorrências de letalidade na capital facet por ano.
\newpage


::: {custom-style="Estilo1"}
Ranking dos municípios em relação a letalidade 2018 a 2022 
:::

AQUI PODEMOS FAZER POR FACETS, UMA LISTA DE TOP 20 (POR NUMERO ABSOLUTO E POR TAXA PRA GENTE VER COMO FICA). A IDEIA É VER SE OS MUNICIPIOS QUE "SOBEM" NO RANKING DE LETALIDADE SÃO AQUELES SEM CAMERAS NOS BATALHOES.

Caso hajam destaques de variações muito intensas de municípios, tentar cruzar com apreensão de drogas, e armas da base completa


\newpage


::: {custom-style="Estilo1"}
Comparar entre batalhões com e sem câmera
:::

FAZER DUAS ANÁLISES, APONTANDO QUE A TENDENCIA DE QUEDA MAIOR NOS BATALHOES COM COP E REDUÇÃO MAIS CONTIDA NOS DEMAIS.

TAMBÉM FAZER ANÁLISE DO Número de ocorrências em serviço e fora

APONTAR Destaques de variações muito intensas de batalhões

\newpage

::: {custom-style="Estilo1"}
Mapas das ocorrências de letalidade policial na cidade de São Paulo antes e depois do Programa Olho Vivo
:::


```{r mapa MDIP antes e depois COP, echo=FALSE, fig.width=8, fig.height=4.5}

# Letalidade policial por ano

tab_ssp |> 
  filter(!is.na(ano_bo)) |> 
  filter(ano_bo == c(2018, 2019, 2021, 2022)) |> 
  mutate(cop = case_when(ano_bo %in% c(2018, 2019) ~ "Antes_COPs",
         ano_bo %in% c(2021, 2022) ~ "Depois_COPs")) |>
  group_by(dp_circunscricao_limpo, cop ) |> 
  mutate(total_vit = n())  |>
   mutate(total_vit_agregado = case_when(
     NA ~ "Nenhuma vítima",
     total_vit = 1 & total_vit <= 2 ~ "Entre 1 e 2 vítimas",
     total_vit >= 3 & total_vit <= 4 ~ "Entre 3 e 4 vítimas",
     total_vit >= 5 & total_vit <= 6 ~ "Entre 5 e 6 vítimas",
     total_vit >= 7 & total_vit <= 9 ~ "Entre 7 e 9 vítimas",
     total_vit > 10 ~ "10 ou mais vítimas")) |> 
  ggplot() +
  geom_sf(aes(geometry = geometry, fill = total_vit_agregado))+
  geom_sf_text(aes(geometry = geometry, label =  legenda), size = 1.5, color = "white") +
    scale_fill_manual(values = c("#F9F9F9", "#D0E4FF", "#99BFEF", "#5295D4", 
                                   "#0066A5", "#00366C"),  
                    breaks=c("Nenhuma vítima", "Entre 1 e 2 vítimas", 
                             "Entre 3 e 4 vítimas", "Entre 5 e 6 vítimas",
                             "Entre 7 e 9 vítimas", "Mais de 10 vítimas"))+
  theme_sdpa_maps + 
  facet_wrap(~cop)

```

ANÁLISE E PREENCHER ÁREAS EM BRANCO


\newpage

::: {custom-style="Estilo1"}
Mapas das ocorrências de letalidade policial por ano em serviço e fora de serviço na cidade de São Paulo - 2018 a 2022
:::


```{r mapa mdip em serviço e folga, echo=FALSE, fig.width=8, fig.height=4.5}

servico_names <- as_labeller(
     c(`SIM` = "Em Serviço", `NÃO` = "Folga"))

# Letalidade policial por serviço e folga
tab_ssp |> 
  filter(!is.na(ano_bo)) %>%
  filter(servico %in% c("SIM", "NÃO")) |> 
  filter(ano_bo < 2023) %>%
  group_by(dp_circunscricao_limpo, ano) |> 
  mutate(total_vit = n())  |>
   mutate(total_vit_agregado = case_when(
     NA ~ "Nenhuma vítima",
     total_vit >= 1 & total_vit <= 3 ~ "Entre 1 e 3 vítimas",
     total_vit >= 4 & total_vit <= 6 ~ "Entre 4 e 6 vítimas",
     total_vit >= 7 & total_vit <= 9 ~ "Entre 7 e 9 vítimas",
     total_vit >= 10 & total_vit <= 14 ~ "Entre 10 e 14 vítimas",
     total_vit > 15 ~ "Mais de 15 vítimas")) |> 
  ggplot() +
  geom_sf(aes(geometry = geometry, fill = total_vit_agregado))+
  geom_sf_text(aes(geometry = geometry, label =  legenda), size = 1.5, color = "white") +
    scale_fill_manual(values = c("#F9F9F9", "#D0E4FF", "#99BFEF", "#5295D4", 
                                   "#0066A5", "#00366C"),  
                    breaks=c("Nenhuma vítima", "Entre 1 e 3 vítimas", 
                             "Entre 4 e 6 vítimas", "Entre 7 e 9 vítimas",
                             "Entre 10 e 14 vítimas", "Mais de 15 vítimas"))+
  theme_sdpa_maps + 
  theme(legend.title= element_blank()) + 
  facet_wrap(~servico, labeller = servico_names)

# Vitimização policial por ano
tab_ssp |> 
  filter(!is.na(ano_bo)) %>%
  filter(ano_bo < 2023) %>%
  group_by(dp_circunscricao_limpo, ano) |> 
  mutate(total_vit = n())  |>
   mutate(total_vit_agregado = case_when(
     NA ~ "Nenhuma vítima",
     total_vit >= 1 & total_vit <= 3 ~ "Entre 1 e 3 vítimas",
     total_vit >= 4 & total_vit <= 6 ~ "Entre 4 e 6 vítimas",
     total_vit >= 7 & total_vit <= 9 ~ "Entre 7 e 9 vítimas",
     total_vit >= 10 & total_vit <= 14 ~ "Entre 10 e 14 vítimas",
     total_vit > 15 ~ "Mais de 15 vítimas")) |> 
  ggplot() +
  geom_sf(aes(geometry = geometry, fill = total_vit_agregado))+
  geom_sf_text(aes(geometry = geometry, label =  legenda), size = 1.5, color = "white") +
    scale_fill_manual(values = c("#F9F9F9", "#D0E4FF", "#99BFEF", "#5295D4", 
                                   "#0066A5", "#00366C"),  
                    breaks=c("Nenhuma vítima", "Entre 1 e 3 vítimas", 
                             "Entre 4 e 6 vítimas", "Entre 7 e 9 vítimas",
                             "Entre 10 e 14 vítimas", "Mais de 15 vítimas"))+
  theme_sdpa_maps + 
  facet_wrap(~ano_bo)
```
      
ANALISE

\newpage

::: {custom-style="Estilo1"}
Mapas das ocorrências de letalidade policial por ano em serviço antes e depois do Programa Olho Vivo
:::

```{r mapa mdip em serviço antes e depois cops, echo=FALSE, fig.width=8, fig.height=4.5}

# Letalidade policial por serviço antes e depois das COPS
tab_ssp |> 
  filter(!is.na(ano_bo)) |> 
  filter(ano_bo == c(2018, 2019, 2021, 2022)) |> 
  filter(servico == "SIM") |> 
  mutate(cop = case_when(ano_bo %in% c(2018, 2019) ~ "Antes_COPs",
         ano_bo %in% c(2021, 2022) ~ "Depois_COPs")) |>
  group_by(dp_circunscricao_limpo, cop ) |> 
  mutate(total_vit = n())  |>
   mutate(total_vit_agregado = case_when(
     NA ~ "Nenhuma vítima",
     total_vit = 1 & total_vit <= 2 ~ "Entre 1 e 2 vítimas",
     total_vit >= 3 & total_vit <= 4 ~ "Entre 3 e 4 vítimas",
     total_vit >= 5 & total_vit <= 6 ~ "Entre 5 e 6 vítimas",
     total_vit >= 7 & total_vit <= 9 ~ "Entre 7 e 9 vítimas",
     total_vit > 10 ~ "10 ou mais vítimas")) |> 
  ggplot() +
  geom_sf(aes(geometry = geometry, fill = total_vit_agregado))+
  geom_sf_text(aes(geometry = geometry, label =  legenda), size = 1.5, color = "white") +
    scale_fill_manual(values = c("#F9F9F9", "#D0E4FF", "#99BFEF", "#5295D4", 
                                   "#0066A5", "#00366C"),  
                    breaks=c("Nenhuma vítima", "Entre 1 e 2 vítimas", 
                             "Entre 3 e 4 vítimas", "Entre 5 e 6 vítimas",
                             "Entre 7 e 9 vítimas", "Mais de 10 vítimas"))+
  theme_sdpa_maps + 
  facet_wrap(~cop)
```

ANALISE
\newpage

::: {custom-style="Estilo1"}
Mapas das ocorrências de letalidade policial em serviço antes e depois do Programa Olho Vivo
:::

```{r mapa mdip em serviço, echo=FALSE, fig.width=8, fig.height=4.5}

# Letalidade policial por serviço antes e depois das COPS
tab_ssp |> 
  filter(!is.na(ano_bo)) |> 
  filter(ano_bo == c(2018, 2019, 2021, 2022)) |> 
  filter(servico == "SIM") |> 
  mutate(cop = case_when(ano_bo %in% c(2018, 2019) ~ "Antes_COPs",
         ano_bo %in% c(2021, 2022) ~ "Depois_COPs")) |>
  group_by(dp_circunscricao_limpo, cop ) |> 
  mutate(total_vit = n())  |>
   mutate(total_vit_agregado = case_when(
     NA ~ "Nenhuma vítima",
     total_vit = 1 & total_vit <= 2 ~ "Entre 1 e 2 vítimas",
     total_vit >= 3 & total_vit <= 4 ~ "Entre 3 e 4 vítimas",
     total_vit >= 5 & total_vit <= 6 ~ "Entre 5 e 6 vítimas",
     total_vit >= 7 & total_vit <= 9 ~ "Entre 7 e 9 vítimas",
     total_vit > 10 ~ "10 ou mais vítimas")) |> 
  ggplot() +
  geom_sf(aes(geometry = geometry, fill = total_vit_agregado))+
  geom_sf_text(aes(geometry = geometry, label =  legenda), size = 1.5, color = "white") +
    scale_fill_manual(values = c("#F9F9F9", "#D0E4FF", "#99BFEF", "#5295D4", 
                                   "#0066A5", "#00366C"),  
                    breaks=c("Nenhuma vítima", "Entre 1 e 2 vítimas", 
                             "Entre 3 e 4 vítimas", "Entre 5 e 6 vítimas",
                             "Entre 7 e 9 vítimas", "Mais de 10 vítimas"))+
  theme_sdpa_maps + 
  facet_wrap(~cop)
```

ANALISE
\newpage

::: {custom-style="Estilo1"}
Mapas das ocorrências de letalidade policial de folga antes e depois do Programa Olho Vivo
:::

```{r mapa mdip em serviço2, echo=FALSE, fig.width=8, fig.height=4.5}

# Letalidade policial por serviço antes e depois das COPS
tab_ssp |> 
  filter(!is.na(ano_bo)) |> 
  filter(ano_bo == c(2018, 2019, 2021, 2022)) |> 
  filter(servico == "SIM") |> 
  mutate(cop = case_when(ano_bo %in% c(2018, 2019) ~ "Antes_COPs",
         ano_bo %in% c(2021, 2022) ~ "Depois_COPs")) |>
  group_by(dp_circunscricao_limpo, cop) |> 
  mutate(total_vit = n())  |>
   mutate(total_vit_agregado = case_when(
     NA ~ "Nenhuma vítima",
     total_vit = 1 & total_vit <= 2 ~ "Entre 1 e 2 vítimas",
     total_vit >= 3 & total_vit <= 4 ~ "Entre 3 e 4 vítimas",
     total_vit >= 5 & total_vit <= 6 ~ "Entre 5 e 6 vítimas",
     total_vit >= 7 & total_vit <= 9 ~ "Entre 7 e 9 vítimas",
     total_vit > 10 ~ "10 ou mais vítimas")) |> 
  ggplot() +
  geom_sf(aes(geometry = geometry)) +
  geom_sf(aes(geometry = geometry, fill = total_vit_agregado))+
  geom_sf_text(aes(geometry = geometry, label =  legenda), size = 1.5, color = "white") +
    scale_fill_manual(values = c("#F9F9F9", "#D0E4FF", "#99BFEF", "#5295D4", 
                                   "#0066A5", "#00366C"),  
                    breaks=c("Nenhuma vítima", "Entre 1 e 2 vítimas", 
                             "Entre 3 e 4 vítimas", "Entre 5 e 6 vítimas",
                             "Entre 7 e 9 vítimas", "Mais de 10 vítimas"))+
  theme_sdpa_maps + 
  facet_wrap(~cop)
```

ANALISE



\newpage
:::{custom-style="Estilo1"}
Perfil etário das vitímas de MDIP
:::
```{r proporção de raça, echo=FALSE, fig.dim = c(9, 6)}

raca<- base_ssp |> 
  filter(between(ano_bo, 2018, 2022)) |> 
  mutate(cor_pele_todas = case_when(
      cor_pele %in% c("Parda","Preta") ~ "Negra",
      cor_pele %in% c("Ignorada","REGISTRADO NA PF","Policia Federal", "NULL", "Outros") ~ "NA",T ~ as.character (cor_pele))) |>
  group_by(cor_pele_todas) |> 
  summarise(total = n()) |> 
  mutate(freq = round(total / sum(total)*100, 2)) |> 
  gt() |>   
  cols_label(cor_pele_todas= md("Raça/Cor"), 
             total= md("Total"),
             freq = md("Frequência"))|> 
   tab_header(
    title = md("Proporção de Raça/Cor"),
    subtitle = md("Entre 2018-2022")) |>
  opt_align_table_header(align = "left")

raca
#gtsave(raca, filename = "tabela_raca.png")
```


Dentre o total de 3.405 vítimas de Mortes Decorrente de Intervenção Policial (MDIP) no período entre 2018 e 2022, com a aglutinação entre as classificações raciais do IBGE, observa-se que do total global de casos, 2.155 são de pessoas negras — correspondente à 63,29% —, enquanto pessoas brancas correspondem a 1.184 vitimizações pela polícia no período, equivalente a 34,77% do total. Dos casos em que não houve preenchimento da raça ou de pessoas Amarelas, temos a porcentagem final 1,95% para dentre o total dos casos.

De acordo com o Censo de 2010, 63,9% dos habitantes paulistas se declararam brancos, 34,6% negros (pretos e pardos), 1,4% amarelos e 0,1% indígenas. Ou seja, existe uma inversão entre a proporção da população negra do estado, e sua sobre representação dentre as vítimas de mortes decorrentes de intervenção policial. 


\newpage


```{r piramide raça e idade, echo=FALSE, fig.height=4.5, fig.width=8}
  base_ssp |>
   filter(cor_pele_agregada %in% c("Negra", "Branca")) %>%
   filter(!is.na(idade_pessoa_agregada)) %>%
    filter(ano_bo >= 2018 & ano_bo <= 2022) |> 
   group_by(cor_pele_agregada, idade_pessoa_agregada) %>%
   summarise(cnt= n()) %>%
   ggcharts::pyramid_chart(x = idade_pessoa_agregada, y= cnt, group = cor_pele_agregada,
                           xlab = "")

```

Dentre as 3.405 Mortes Decorrente de Intervenção Policial registradas no estado entre 2018 e 2022, é evidente a proeminência de mortes decorrentes da ação de policiais entre pessoas com idades entre 15 e 34 anos, compreendendo um total de 2.166 casos (63,6% do total de mortes cometidas por policiais), destas sendo 1.372 de pessoas negras e 794 brancas — uma variação de 72,8% entre os dois grupos. 

\newpage

:::{custom-style="Estilo1"}
Perfil etário das vitímas de MDIP
:::

```{r piramide idade e serviço e folga, echo=FALSE, fig.height=4.5, fig.width=8}

base_ssp |>
  filter(servico %in% c("SIM", "NÃO")) |> 
  filter(!is.na(idade_pessoa_agregada)) |> 
  filter(idade_pessoa_agregada != "65+") |> 
  filter(ano_bo >= 2018 & ano_bo <= 2022) |> 
    mutate(servico = case_when(
      servico == "SIM" ~ "Em Serviço",
      servico == "NÃO" ~ "De Folga",
      T ~ as.character (servico))) |> 
  group_by(servico, idade_pessoa_agregada) %>%
   summarise(cnt= n()) %>%
   ggcharts::pyramid_chart(x = idade_pessoa_agregada, y= cnt, group = servico, xlab = "")


```

Ao analisar o perfil etário das mortes cometidas por policiais em serviço e de folga no período de 2018 a 2022, é possível identificar padrões distintos na idade das vítimas. Dentre as pessoas vitimadas por policiais em serviço, 21,5% tinham até 19 anos de idade, e 45,8% tinham idades entre 20 e 29 anos. 

Já entre as pessoas mortas por policiais em folga, 31,8% tinham entre 10 e 19 anos, e 47,1% tinham entre 20 e 29 anos de idade. Ou seja, ainda que as polícias matem mais durante o exercício de suas funções, uma maior proporção de adolescentes e jovens até 19 anos tende a ser morta por policiais de folga. 


```{r piramide idade e serviço e folga antes e depois das COPs, echo=FALSE, fig.height=4.5, fig.width=8}

# ANTES DAS COPS
base_ssp |>
  filter(servico %in% c("SIM", "NÃO")) |> 
  filter(!is.na(idade_pessoa_agregada)) |> 
  filter(idade_pessoa_agregada != "65+") |> 
  filter(idade_pessoa_agregada != "55-59") |> 
  filter(ano_bo >= 2018 & ano_bo <= 2019) |> 
      mutate(servico = case_when(
      servico == "SIM" ~ "Em Serviço",
      servico == "NÃO" ~ "De Folga",
      T ~ as.character (servico))) |> 
  group_by(servico, idade_pessoa_agregada) %>%
   summarise(cnt= n()) %>%
   ggcharts::pyramid_chart(x = idade_pessoa_agregada, y= cnt, group = servico, xlab = "",
                           title = "2018 & 2019")

# DEPOIS DAS COPS
base_ssp |>
  filter(servico %in% c("SIM", "NÃO")) |> 
  filter(!is.na(idade_pessoa_agregada)) |> 
  filter(idade_pessoa_agregada != "60-64") |> 
  filter(idade_pessoa_agregada != "65+") |> 
  filter(ano_bo >= 2021 & ano_bo <= 2022) |> 
        mutate(servico = case_when(
      servico == "SIM" ~ "Em Serviço",
      servico == "NÃO" ~ "De Folga",
      T ~ as.character (servico))) |> 
  group_by(servico, idade_pessoa_agregada) %>%
   summarise(cnt= n()) %>%
   ggcharts::pyramid_chart(x = idade_pessoa_agregada, y= cnt, group = servico, xlab = "",
                           title = "2021 & 2022")

base_ssp |>
  filter(servico %in% c("SIM", "NÃO")) |> 
  filter(!is.na(idade_pessoa_agregada)) |> 
  filter(idade_pessoa_agregada != "60-64") |> 
  filter(idade_pessoa_agregada != "65+") |> 
  filter(ano_bo >= 2021 & ano_bo <= 2022) |> 
        mutate(servico = case_when(
      servico == "SIM" ~ "Em Serviço",
      servico == "NÃO" ~ "De Folga",
      T ~ as.character (servico))) |> 
  group_by(servico, idade_pessoa_agregada) %>%
  summarise(total = n()) |> 
  mutate(freq = round(total / sum(total)*100, 2)) 

```


Analisamos o perfil etário das mortes cometidas por policiais de folga e em serviço nos períodos antes da implementação das medidas de controle do uso da força e do programa Olho Vivo pela PMSP (em 2018 e 2019), e nos dois anos imediatamente após o início destas medidas (2021 e 2022).

No período anterior as medidas de controle do uso da força pela PMSP, um quarto (24,8%) das vítimas de morte decorrentes de intervenção policial em serviço tinham entre 10 e 19 anos de idade. As vítimas com idade entre 20 e 29 anos compunham 43,8% do total das pessoas mortas por policiais em serviço. Já dentre as mortes cometidas por policiais de folga, um terço (31,9%) vitimaram jovens até 19 anos, e as vítimas entre 20 e 29 anos foram 45,4% do total de vítimas de letalidade policial em folga.

Já em 2021 e 2022, período posterior a implementação das medidas de controle do uso da força pela PMSP, 17% das vítimas de morte decorrentes de intervenção policial em serviço no estado de São Paulo tinha entre 10 e 19 anos, enquanto as vítimas com idades entre 20 e 29 anos representaram 49,6% do total de pessoas mortas por policiais em serviço nestes dois anos. Dentre os casos de MDIP cometidos por policiais de folga nos anos de 2021 e 2022, as vítimas com menos de 19 anos representam 30,5% do total, enquanto as pessoas com idade entre 20 e 29 anos foram 48,9% das vítimas de policiais de folga no período.

Na comparação da composição percentual das vítimas de letalidade policial de acordo com sua faixa etária, foi perceptível no período após a implementação das medidas de controle do uso da força e do programa Olho Vivo pela PMSP (2021 e 2022), uma redução mais concentrada da vitimização de adolescentes e jovens até 19 anos – uma redução percentual de 7,8% na participação destas vítimas no total dos mortos por policiais em serviço após a implementação do programa Olho Vivo. Mas em relação as vítimas de 10 a 19 anos nas ocorrências de letalidade por policiais de folga, esta redução proporcional foi muito menor, de apenas 1,4% na comparação entre os períodos antes e depois da implementação das medidas de controle do uso da força e do programa Olho Vivo pela PMSP.

=======

Analisamos o perfil etário das mortes cometidas por policiais de folga e em serviço nos períodos antes da implementação das medidas de controle do uso da força e do programa Olho Vivo pela PMSP (em 2018 e 2019), e nos dois anos imediatamente após o início destas medidas (2021 e 2022).

No período anterior as medidas de controle do uso da força pela PMSP, um quarto (24,8%) das vítimas de morte decorrentes de intervenção policial em serviço tinham entre 10 e 19 anos de idade. As vítimas com idade entre 20 e 29 anos compunham 43,8% do total das pessoas mortas por policiais em serviço. Já dentre as mortes cometidas por policiais de folga, um terço (31,9%) vitimaram jovens até 19 anos, e as vítimas entre 20 e 29 anos foram 45,4% do total de vítimas de letalidade policial em folga.

Já em 2021 e 2022, período posterior a implementação das medidas de controle do uso da força pela PMSP, 17% das vítimas de morte decorrentes de intervenção policial em serviço no estado de São Paulo tinha entre 10 e 19 anos, enquanto as vítimas com idades entre 20 e 29 anos representaram 49,6% do total de pessoas mortas por policiais em serviço nestes dois anos. Dentre os casos de MDIP cometidos por policiais de folga nos anos de 2021 e 2022, as vítimas com menos de 19 anos representam 30,5% do total, enquanto as pessoas com idade entre 20 e 29 anos foram 48,9% das vítimas de policiais de folga no período.

Na comparação da composição percentual das vítimas de letalidade policial de acordo com sua faixa etária, foi perceptível no período após a implementação das medidas de controle do uso da força e do programa Olho Vivo pela PMSP (2021 e 2022), uma redução mais concentrada da vitimização de adolescentes e jovens até 19 anos – uma redução percentual de 7,8% na participação destas vítimas no total dos mortos por policiais em serviço após a implementação do programa Olho Vivo. Mas em relação as vítimas de 10 a 19 anos nas ocorrências de letalidade por policiais de folga, esta redução proporcional foi muito menor, de apenas 1,4% na comparação entre os períodos antes e depois da implementação das medidas de controle do uso da força e do programa Olho Vivo pela PMSP.

```{r faixa etaria agrupada, echo=FALSE, fig.height=4.5, fig.width=8}
# Participação percentual por Faixa etaria agrupada

base_ssp |> 
  filter(ano_bo == c(2018, 2019, 2021, 2022)) |> 
  filter(!is.na(ano_bo)) |> 
       mutate(periodo_cop = case_when(
         ano_bo %in% c(2018, 2019) ~ "Antes",
         ano_bo%in% c(2021, 2022) ~ "Após")) |>
   filter(!is.na(idade_pessoa_agregada)) |> 
  group_by(periodo_cop, idade_pessoa_agregada) |> 
  summarise(count=n()) |> 
  mutate(percent = round(count / sum(count), 3)) |> 
  ggplot(aes(fill=idade_pessoa_agregada, y=percent, x=periodo_cop)) + 
    geom_bar(position="dodge", stat="identity")+
  geom_text(aes(label = scales::percent(percent, big.mark = ".")), 
              position = position_dodge(0.65), 
              vjust = -0.6, hjust = 3.7,
            check_overlap = TRUE, size= 2.75) +
  viridis::scale_fill_viridis(discrete=TRUE, option="cividis", name = "Faixa etária") +
  scale_x_discrete(breaks = c("Antes", 
                                "Após")) + 
  theme_void()+
  theme(legend.margin=margin(0,0,0,0),
        legend.box.margin=margin(10,10,10,10),
        legend.text=element_text(size=10),
        legend.title = element_text(size = 10, face = "bold"),
        axis.text.x=element_text(size=12),
        aspect.ratio=11/20,
        plot.margin=unit(c(0.2,0,0,0), 'cm')) 

# Participação percentual por Faixa etaria agrupada APENAS BATALHÕES COP

base_ssp |> 
  filter(ano_bo == c(2018, 2022)) |> 
  filter(COP == "SIM") |> 
  filter(!is.na(ano_bo)) |> 
   filter(!is.na(idade_pessoa_agregada)) |> 
  group_by(ano_bo, idade_pessoa_agregada) |> 
  summarise(count=n()) |> 
  mutate(percent = round(count / sum(count), 3)) |> 
  ggplot(aes(fill=idade_pessoa_agregada, y=percent, x=ano_bo)) + 
    geom_bar(position="dodge", stat="identity")+
  geom_text(aes(label = scales::percent(percent, big.mark = ".")), 
              position = position_dodge(.65), 
              vjust = -0.6, hjust = 0.4,
            check_overlap = TRUE, size= 2.75) +
  viridis::scale_fill_viridis(discrete=TRUE, option="cividis", name = "Faixa etária") +
  scale_x_continuous(breaks = c(2018, 2022)) + 
  theme_void()+
  theme(legend.margin=margin(0,0,0,0),
        legend.box.margin=margin(10,10,10,10),
        legend.text=element_text(size=10),
        legend.title = element_text(size = 10, face = "bold"),
        axis.text.x=element_text(size=12),
        aspect.ratio=11/20,
        plot.margin=unit(c(0.2,0,0,0), 'cm')) 

# Participação percentual por Faixa etaria agrupada EM SERVIÇO

base_ssp |> 
  filter(ano_bo == c(2018, 2022)) |> 
  filter(servico == "SIM") |> 
  filter(!is.na(ano_bo)) |> 
   filter(!is.na(idade_pessoa_agregada)) |> 
  group_by(ano_bo, idade_pessoa_agregada) |> 
  summarise(count=n()) |> 
  mutate(percent = round(count / sum(count), 3)) |> 
  ggplot(aes(fill=idade_pessoa_agregada, y=percent, x=ano_bo)) + 
    geom_bar(position="dodge", stat="identity")+
  geom_text(aes(label = scales::percent(percent, big.mark = ".")), 
              position = position_dodge(3.65), 
              vjust = -0.6, hjust = 0.4,
            check_overlap = TRUE, size= 2.75) +
  viridis::scale_fill_viridis(discrete=TRUE, option="cividis", name = "Faixa etária") +
  scale_x_continuous(breaks = c(2018, 2022)) + 
  theme_void()+
  theme(legend.margin=margin(0,0,0,0),
        legend.box.margin=margin(10,10,10,10),
        legend.text=element_text(size=10),
        legend.title = element_text(size = 10, face = "bold"),
        axis.text.x=element_text(size=12),
        aspect.ratio=11/20,
        plot.margin=unit(c(0.2,0,0,0), 'cm')) 

# Participação percentual por Faixa etaria agrupada EM FOLGA

base_ssp |> 
  filter(ano_bo == c(2018, 2022)) |> 
  filter(!is.na(ano_bo)) |> 
  filter(servico == "NÃO") |> 
   filter(!is.na(idade_pessoa_agregada)) |> 
  group_by(ano_bo, idade_pessoa_agregada) |> 
  summarise(count=n()) |> 
  mutate(percent = round(count / sum(count), 3)) |> 
  ggplot(aes(fill=idade_pessoa_agregada, y=percent, x=ano_bo)) + 
    geom_bar(position="dodge", stat="identity")+
  geom_text(aes(label = scales::percent(percent, big.mark = ".")), 
              position = position_dodge(3.65), 
              vjust = -0.6, hjust = 0.4,
            check_overlap = TRUE, size= 2.75) +
  viridis::scale_fill_viridis(discrete=TRUE, option="cividis", name = "Faixa etária") +
  scale_x_continuous(breaks = c(2018, 2022)) + 
  theme_void()+
  theme(legend.margin=margin(0,0,0,0),
        legend.box.margin=margin(10,10,10,10),
        legend.text=element_text(size=10),
        legend.title = element_text(size = 10, face = "bold"),
        axis.text.x=element_text(size=12),
        aspect.ratio=11/20,
        plot.margin=unit(c(0.2,0,0,0), 'cm')) 

```

ANÁLISE E PREENCHER ÁREAS EM BRANCO


\newpage


::: {custom-style="Estilo1"}
Perfil racial e etário das vítimas de letalidade policial em São Paulo
:::

```{r perfil racial,  echo=FALSE, fig.width=8, fig.height=4.5, warning=FALSE}

##tabela proporção de raça 
prop_raca <- base_ssp |> 
  filter(between(ano_bo, 2018, 2022)) |> 
  mutate(cor_pele_todas = case_when(
      cor_pele %in% c("Parda","Preta") ~ "Negra",
      cor_pele %in% c("Ignorada","REGISTRADO NA PF","Policia Federal", "NULL", "Outros") ~ "NA",T ~ as.character (cor_pele))) |>
  group_by(cor_pele_todas) |> 
  summarise(total = n()) |> 
  mutate(freq = round(total / sum(total)*100, 2)) |> 
  gt() |>   
  cols_label(cor_pele_todas= md("Raça/Cor"), 
             total= md("Total"),
             freq = md("Frequência"))|> 
   tab_header(
    title = md("Proporção de Raça/Cor"),
    subtitle = md("Entre 2018-2022")) |>
  opt_align_table_header(align = "left")

#gtsave(prop_raca, filename = "tabela_raca_prop.png")

# perfil racial total
base_ssp |>
   filter(cor_pele_agregada %in% c( "Branca", "Negra")) |>
    filter(ano_bo >= 2018 & ano_bo <= 2022) |> 
   group_by (ano_bo) |>
   mutate(total= n()) |> 
  ungroup() |> 
 group_by(cor_pele_agregada, ano_bo, total) |>
  summarise(count = n()) |> 
    mutate(freq = round(count/sum(total),3)) |>
    arrange(desc(ano_bo)) |>
  ggplot((aes(x = ano_bo, y = freq , fill = cor_pele_agregada, label = freq))) +
  geom_bar(position="stack", stat="identity", size=.4)+
    geom_text(aes(label = scales::percent(freq), big.mark = ".", scientific = FALSE), 
                colour ="white",position=position_stack(vjust=0.5), size=3.7) +
   scale_fill_manual(values= cores_sdp)+
  scale_y_continuous(labels = scales::percent)+
  theme_void()+
  theme(legend.position = "right",
        axis.text.y = element_text(size = 8.5), 
        legend.text=element_text(size=12),
        axis.text.x=element_text(size=12),
        legend.title = element_blank()) +
  labs(title = "Perfil Racial das Vítimas de Letalidade Policial",
       subtitle = "2018 a 2022",
       x = "Total",
       y = "",
       fill= "")

#facet cor/raça por ano com/ sem COP
  base_ssp |>
   filter(cor_pele_agregada %in% c( "Branca", "Negra")) |>
    filter(ano_bo >= 2018 & ano_bo <= 2022) |> 
   group_by(ano_bo, COP) |> 
   mutate(total= n()) |> 
  ungroup() |> 
    group_by(COP, cor_pele_agregada, ano_bo, total) |> 
    summarise(count = n()) |> 
     mutate(freq = round(count/sum(total),3)) |> 
  ggplot((aes(x = ano_bo, y =freq  , fill = cor_pele_agregada, label = freq, group))) +
  geom_bar(position="stack", stat="identity", size=.4)+
  geom_text(aes(label = scales::percent(freq)), 
                colour ="white",position=position_stack(vjust=0.5), size=3.7) +
    scale_fill_manual(values= cores_sdp) + 
    scale_y_continuous(labels = scales::percent)+
    theme_void()+
    theme(legend.position = "right",
          axis.text.y = element_text(size = 8.5), 
          legend.text=element_text(size=12),
          axis.text.x=element_text(size=12),
          legend.title = element_blank()) +
  labs(title = "Perfil Racial das Vítimas por uso de Câmeras Operacionais Portáteis",
       subtitle = "2018 a 2022",
       x = "Total",
       y = "",
       fill= "") +
  facet_wrap(~COP)+
    coord_flip()

#raça por macrorregião
  
 base_ssp |>
   filter(cor_pele_agregada %in% c("Negra", "Branca"),
          ano_bo >= 2018 & ano_bo <= 2022,
          macrorreg %in% c("Capital", "Interior", "Grande São Paulo")) |> 
   group_by(ano_bo, macrorreg) |> 
   mutate(total= n()) |> 
    ungroup() |> 
   group_by(cor_pele_agregada, ano_bo, macrorreg,total) |>
   summarise(count = n()) |> 
   mutate(freq = paste0(round(count/sum(total)*100,2))) |>
   arrange(desc(total)) |> 
  ggplot(aes(fill=factor(cor_pele_agregada, levels=c("Negra", "Branca")),
             y= factor (freq,levels= c("Negra", "Branca")), x= factor(ano_bo, levels=c("2018", "2019","2020", "2021", "2022")))) + 
  geom_bar(position="stack", stat="identity", size=.4, colour="light grey") +
  geom_text(aes(label = format(as.numeric(freq), big.mark = ".", scientific = FALSE), 
                colour =ifelse(macrorreg=="Capital", "white", "black")), 
            position=position_stack(vjust=0.5), size=3.4) +
  scale_colour_manual(values=c("white"="white", "black"="black")) +
    stat_summary(fun = sum,  aes(label = format(as.numeric(..y..), nsmall=0, big.mark="."), 
                               group = ano_bo), 
               geom = "text",size=3.4, vjust = -0.5) +
  scale_fill_manual(values = teste_2) +
  guides(color = "none")+
  theme_sdpa_macroreg +
  guides(fill = guide_legend(reverse = TRUE))+
   facet_wrap(~macrorreg)
 
 
 
    #Raça por Bairro em SP (top 20 bairros com maior números de MDIP)
  raca_bairro <- base_ssp |> 
    filter(cor_pele_agregada %in% c("Negra", "Branca"), 
            municipio_limpo.x == "São Paulo") |> 
    group_by(bairro, cor_pele_agregada)|>
    summarise(total= n()) |>
      pivot_wider(names_from = cor_pele_agregada, values_from = total) |> 
    mutate(total = `Negra`+`Branca`) |> 
    filter(total >=13) |> 
    ungroup() |> 
    group_by(bairro) |> 
    mutate(count = sum(total),
      freq = paste0(round(total/count*100,2))) |>     
    arrange(desc(total)) |>
    select(-count) |> 
     gt(rowname_col = "cor_pele_agregada", 
                     groupname_col = "local_limpo") |>
            cols_label( bairro = md("Bairro"),
                        total = md("Total"),
                        freq = md( "Frequência") ) |> 
   tab_header(
    title = md("Top 20 bairros da Cidade de São Paulo com mais MDIPs"),
    subtitle = md("Período entre 2018-2022")) |>
  opt_align_table_header(align = "left")  
  
  raca_bairro
  
  #gtsave(raca_bairro, filename = "tabela_raca_bairro.png")
```
  
Diversos estudos tem observado ao longos dos anos como o perfil mais vitimado no Brasil têm sido também, aquele que mais sofre com a letalidade policial, que afeta desproporcionalmente a homens, negros e jovens. 
Dentre o total de 3.405 vítimas de MDIP no período analisado, observa-se que 2.155 são de pessoas negras --- correspondente à 63,29% ---, enquanto pessoas brancas contabilizam 1.184 das vitimizações pela polícia no período, equivalente a 34,77% do total. Em 63 casos não houve preenchimento da categoria de raça e, houve também 3 casos em que a cor/raça das vítimas foram identificadas como amarelas, contabilizando 1,95% dos casos. 
A proporção de casos se manteve estável ao longo dos anos analisados, destacando-se o ano de 2021 em que 68,37% das MDIPs foram de pessoas negras. Entre os batalhões que receberam as COPs, houve uma pequena redução da proporção de negros vitimados, sendo 2021 o ano com a maior proporção, 75,09% dos casos e 2020 e 2021 com a menor, 66,74%.
Em nenhum ano a proporção de vítimas negras se aproxima do percentual de negros habitantes do Estado de São Paulo, que em 2021, correspondia apenas a 37%,10 da população. (dados do Mapa da Desigualdade, citar!) A média de letalidade de pessoas negras nos batalhões que participam do programa Olho Vivo é de 69,60%, já entre os batalhões sem câmera a proporção é 10% menor com 59,67% dos casos com vítimas negras.  

A análise da raça das vítimas pelas macrorregiões revela que a Capital é a região com a maior proporção de pessoas negras vitimadas pela polícia, sendo 71,27% do total de casos. Seguida pela Grande São Paulo em que 68,77% dos casos são de pessoas negras . O Interior do estado é a região menos desproporcional na vitimização de negros por policiais, com 55,56% de vítimas negras.

Treze mulheres foram vítimas da letalidade policial entre 2018-2022. As ocorrências concentram-se entre 2018 a 2020, em que ocorreram 12 desses casos, dos quais quatro deles com mais de uma vítima na mesma ocorrência. 
O local da vitimização foi majoritariamente em via pública, com onze casos. Dentre as vítimas sete foram declaradas brancas e seis pardas ou pretas. 
Quanto a faixa etária das vítimas, prevalece também o perfil jovem. Sete delas possuíam entre 15 e 24 anos.
Já entre os batalhões que não receberam as câmeras corporais esse número 



```{r batalhões macro, echo = FALSE, fig.height=4.5, fig.width=8, warning=FALSE}

batalhoes<- base_ssp |>
  filter(!is.na(batalhao_limpo), 
         batalhao_limpo != c("PC", "PM")) |> 
   group_by(batalhao_limpo, ano, COP, macrorreg, servico) |>
  summarise(count = n()) |>
  pivot_wider(names_from = ano, values_from = count) |> 
  select(batalhao_limpo, COP, "2018", "2019", "2020", "2021", "2022", macrorreg, servico)|>   mutate_all(funs(ifelse(is.na(.), 0, .))) |>
  mutate(total = `2018`+`2019`+`2020`+`2021`+`2022`, 
         variacao = (`2022`+`2021`) - (`2019`+`2018`) / (`2019`+`2018`) * 100,
         media = (`2018`+`2019`+`2020`+`2021`+`2022`)/5,
         desviop = sd(c(`2018`, `2019`,`2020`,`2021`,`2022`)),
         servico = case_when(servico == "SIM" ~"Sim",
                             servico == "NÃO" ~ "Não"),
         COP = case_when(COP == "SIM" ~"Sim",
                         COP =="NÃO" ~"Não"))  |>
  arrange(desc(total))
  

#ROTA             
 ocorrencias_rota <- str_detect(batalhoes$batalhao_limpo, "Rota")
if (any(ocorrencias_rota)) {
    resultado_rota <- batalhoes[ocorrencias_rota, ]
} else {
    print("Nenhuma ocorrência de 'rota' encontrada.")
}

#BAEP
 ocorrencias_baep <- str_detect(batalhoes$batalhao_limpo, "BAEP")

# Filtrar a base de dados apenas se houver ocorrências de "Baep"
if (any(ocorrencias_baep)) {
    resultado_baep <- batalhoes[ocorrencias_baep, ]
    
} else {
    print("Nenhuma ocorrência de 'rota' encontrada.")
}
 
resultado_baep<- resultado_baep |> 
  mutate(ano_criacao = case_when(
       batalhao_limpo == "1°BAEP"~"2013",
       batalhao_limpo ==  "2° BAEP" ~ "2014",
       batalhao_limpo ==  "3° BAEP" ~ "2014",
       batalhao_limpo ==  "4° BAEP" ~ "2016",
       batalhao_limpo ==  "5° BAEP" ~ "2017",
       batalhao_limpo ==  "6° BAEP" ~ "2019",
       batalhao_limpo ==  "7° BAEP" ~ "2019",
       batalhao_limpo ==  "8° BAEP" ~ "2019",
       batalhao_limpo ==  "9° BAEP" ~ "2019",
       batalhao_limpo ==  "10° BAEP" ~ "2019",
       batalhao_limpo ==  "11° BAEP" ~ "2019",
       batalhao_limpo ==  "12° BAEP" ~ "2020",
       batalhao_limpo ==  "13° BAEP" ~ "2020",
       batalhao_limpo ==  "14° BAEP" ~ "2021",
       TRUE~ (as.character(batalhao_limpo))))



#variação
resultado_baep <- transform(resultado_baep, variacao = ifelse(ano_criacao> 2018, (`2022` - `2019`) / `2019` * 100, variacao))
resultado_baep <- transform(resultado_baep, variacao = ifelse(ano_criacao > 2019, (`X2022` - `X2020`) / `X2020` * 100, variacao))
resultado_baep <- transform(resultado_baep, variacao = ifelse(ano_criacao > 2020, (`X2022` - `X2021`) / `X2021` * 100, variacao))

#média
resultado_baep <- transform(resultado_baep, media = ifelse(ano_criacao >= 2018, (`X2022`+ `X2021`+`X2020`+ `X2019` + `X2018` ) / 5 * 100, media))
resultado_baep <- transform(resultado_baep, media = ifelse(ano_criacao >= 2019, (`X2022`+ `X2021`+`X2020`+`X2019` ) / 4 * 100, media))
resultado_baep <- transform(resultado_baep, media = ifelse(ano_criacao >= 2020, (`X2022`+ `X2021`+`X2020` ) / 3 * 100, media))
resultado_baep <- transform(resultado_baep, media = ifelse(ano_criacao >= 2021, (`X2022`+ `X2021` ) / 2 * 100, media))
#sd
resultado_baep <- transform(resultado_baep, desviop = ifelse(ano_criacao >=2018 , sd(c(`X2018`, `X2019`,`X2020`,`X2021`,`X2022`)), desviop))
resultado_baep <- transform(resultado_baep, desviop = ifelse(ano_criacao >=2019 , sd(c(`X2019`,`X2020`,`X2021`,`X2022`)), desviop))
resultado_baep <- transform(resultado_baep, desviop = ifelse(ano_criacao >=2020, sd(c(`X2020`,`X2021`,`X2022`)), desviop))
resultado_baep <- transform(resultado_baep, desviop = ifelse(ano_criacao >=2021 , sd(c(`X2021`,`X2022`)), desviop))

############## TABELAS


#total 
tab_batalhao <- batalhoes |> 
  filter(total >20) |>
  select(-media, -desviop) |> 
                 gt(rowname_col = "batalhao_limpo",
                    groupname_col = "macrorreg") |> 
             cols_label(variacao= md("Variação"), 
             COP= md("Cop"),
             macrorreg= md("Região"),
             #desviop= md("Desvio Padrão"),
             #media = md("Média"),
             total = md("Total"),
             servico = md("Serviço"))|> 
   tab_header(
    title = md("Batalhões com maior número de MDIPs por Região"),
    subtitle = md("Variação entre 2018-2022")) |>
  opt_align_table_header(align = "left") 

#rota

tab_rota <- resultado_rota |>
  filter (total > 2,
          macrorreg != "NA") |>
  select(-media, -desviop) |> 
  gt(rowname_col = "batalhao_limpo", 
                     groupname_col = "macrorreg") |>
            cols_label(variacao= md("Variação"),
             COP= md("Cop"),
             macrorreg= md("Região"),
             #desviop= md("Desvio Padrão"),
             #media = md("Média"),
             total = md("Total"),
             servico = md("Serviço")) |> 
   tab_header(
    title = md("MDIPs nos batalhões da Rota por Região"),
    subtitle = md("Variação entre 2018-2022")) |>
  opt_align_table_header(align = "left")  

#baep

tab_baep <- resultado_baep |> 
  select(-ano_criacao, -media, -desviop) |> 
  filter (total > 2,
          macrorreg != "NA") |> 
  gt(rowname_col = "batalhao_limpo", 
                     groupname_col = "macrorreg") |>
            cols_label( X2018 = md("2018"),
                        X2019 = md("2019"),
                        X2020 = md("2020"),
                        X2021 = md("2021"),
                        X2022 = md("2022"),
              variacao= md("Variação"),
             COP= md("Cop"),
             macrorreg= md("Região"),
             #desviop= md("Desvio Padrão"),
             #media = md("Média"),
             total = md("Total"),
             servico = md("Serviço")) |> 
  tab_header(
    title = md("MDIPs nos BAEPs por Região"),
    subtitle = md("Variação entre 2018-2022")) |>
  opt_align_table_header(align = "left") |> 
  tab_footnote(
    footnote = "Para os Baep's implementados após 2018 os valores foram recalculados a partir do seu respectivo ano de criação.",
    locations = cells_stub(rows = c("6° BAEP", "7° BAEP" ,"8° BAEP",
                                    "9° BAEP","10° BAEP","11° BAEP",
                                    "12° BAEP","13° BAEP","14° BAEP"))) |> 
    opt_footnote_marks(marks = "standard")
tab_batalhao
tab_rota
tab_baep

#gtsave(tab_batalhao, filename = "tabela_batalhao.png")
#gtsave(tab_rota, filename = "tabela_rota.png")
#gtsave(tab_baep, filename = "tabela_baep.png")
```

Foram identificados 64 batalhões de diferentes companhias que passaram a integrar o Programa Olho Vivo. 
O preenchimento da variável batalhão em 723 casos possibilitou analisar mais localizadamente como se distribuiem das mortes decorrentes de intervenção policial no estado. 
Dentre eles, destaca-se 1o batalhão de Choque da Rota, sendo o batalhão com maior participação nas mortes decorrentes de intervenção policial no estado. Os Batalhões Especiais da Polícia Militar (BAEPs) também aparecem como unidades com alta letalidade.
Na capital, outros batalhões que se destacaram foram o 16o, 38o, 28o, 23o, 05o BPM/M, 19o, 43o e 18o - todos com mais de 20 casos de letalidade policial. 
A variação entre o período 2018 representa em todos os casos uma notável redução no número de MDIPs. 

ROTA
Dos 276 registros de MDIPs cometidos pelo 1o BPChoque, 147 concentraram-se na Capital, 46 na Grande São Paulo e 43 no Interior. 
A redução das mortes também foi signfificativa nesse batalhão, que apresentou uma redução de 81% dos casos. 

BAEP 



```{r municípios antes/depois cops, fig.height=4.5, echo = FALSE,  fig.width=8, warning=FALSE, }

# perfil do local pós COP
  base_ssp |>
    filter(!is.na(cidade),
           cidade != "São Paulo") |> 
     mutate(periodo_cop = case_when(ano_bo %in% c(2018, 2019) ~ "Antes das COPs",
         ano_bo%in% c(2021, 2022) ~ "Depois das COPs")) |>
    filter(periodo_cop %in% c("Antes das COPs", "Depois das COPs")) |>
      group_by(cidade, periodo_cop) |> 
   summarise(total= n()) |>
    arrange(desc(total)) |> 
    pivot_wider( names_from = periodo_cop, values_from = total ) |> 
     filter( between(`Antes das COPs`, 10,200),
             between(`Depois das COPs`, 10, 200)) |>
    mutate(var = (`Depois das COPs` - `Antes das COPs`)/`Antes das COPs`*100 )|> 
      pivot_longer(cols = c("Antes das COPs", "Depois das COPs"), values_to = "total") |>
    ungroup() |> 
    select(-var) |> 
    group_by(cidade, name)|> 
    ggplot((aes(x =total , y = reorder(cidade,total), label = total )))  +
  geom_bar(position="stack", stat="identity", size=.4)+
  geom_col(show.legend = F , fill = "#134a86")+
  geom_label(fill = "white", nudge_y = .0)+
    #scale_fill_manual(values = "darkblue") +
  hrbrthemes::theme_ipsum() +
  theme(
    legend.position = "right",
    axis.text.y = element_text(size = 8.5) 
  ) +
  labs(title = "Top 11 municípios com mais MDIPs",
       subtitle = "Antes e depois das COPs",
       x = "Total",
       y = "",
       fill= "") +
    facet_wrap(~ name)+
    scale_fill_manual(values = teste_2) +
  guides(color = "none")+
  #theme_sdpa_maps +
  guides(fill = guide_legend(reverse = TRUE))


#Bairros

#base_ssp |> filter(cidade == "Guarulhos") |>  group_by(bairro) |>summarise(n = n()) |>  arrange(desc(n)) |> view()
#base_ssp |> filter(cidade == "Osasco") |>  group_by(bairro) |>summarise(n = n()) |>  arrange(desc(n)) |> view()
#base_ssp |> filter(cidade == "Guarujá") |>  group_by(bairro) |>summarise(n = n()) |>  arrange(desc(n)) |> view()
#base_ssp |> filter(cidade == "Campinas") |>  group_by(bairro) |>summarise(n = n()) |>  arrange(desc(n)) |> view()
#base_ssp |> filter(cidade == "São Vicente") |>  group_by(bairro) |>summarise(n = n()) |>  arrange(desc(n)) |> view()
```



```{r batalhões com e sem câmera, eval=FALSE, fig.height=4.5, fig.width=8, warning=FALSE, include=FALSE}
#VER O QUE VAI SER JOGADO FORA AQUI E APAGAR ESSA BAGUNCINHA!!!
#total de ocorrências

base_ssp |> group_by(COP) |>filter(!is.na(batalhao),
                                   ano_bo >= 2021 & ano_bo <= 2022 ) |>  summarise(total = n()) |>arrange(desc(total)) 

#Número de ocorrências em serviço e fora 
base_ssp |> group_by(COP,situacao) |>filter(!is.na(situacao)) |> 
   filter(ano_bo >= 2018 & ano_bo <= 2022) |>
  summarise(total = n()) |>arrange(desc(total)) 

#perfil etário das vitimas

   base_ssp |>
  filter(!is.na(idade_pessoa_agregada)) |>
  filter(idade_pessoa_agregada >= "05-09", idade_pessoa_agregada <= "65+",  situacao == "serviço",coorporacao =="PM") |> 
    filter(ano_bo >= 2020 & ano_bo <= 2022) |> 
   group_by(COP, idade_pessoa_agregada) |> 
   summarise(cnt= n()) |> 
   ggcharts::pyramid_chart(x = idade_pessoa_agregada, y= cnt, group = COP) 
  
  
#Comparar antes e depois (2018 e 2019 x 2021 e 2022)
 #tabela para escrever 
  base_ssp |>
   filter(!is.na(idade_pessoa)) |>
   filter(idade_pessoa >= "05-09", idade_pessoa <= "65+",
          situacao == "serviço",
          coorporacao =="PM") |> 
    filter(ano_bo >= 2020 & ano_bo <= 2022) |> 
   group_by(COP, idade_pessoa) |> 
   summarise(cnt= n())
  
  #Raça por Local 
  base_ssp |> 
    filter( local_limpo %in% c("Via Pública","Residência"),
            cor_pele_agregada %in% c("Negra", "Branca")) |>
    group_by(MMlocal_limpo, cor_pele_agregada)|>
    summarise(total= n()) |>
    mutate(freq = paste0(round(total/sum(total)*100,2))) |>
    arrange(desc(total)) 
  
  
  anova<- base_ssp |> mutate(cod_COP = case_when(COP == "SIM" ~1, 
                                     COP == "NÃO"~ 0))
  anova<- anova |> group_by(batalhao, cod_COP) |> summarise(total = n()) |>  mutate(total = total)
  car::leveneTest(cod_COP~batalhao , anova, center=mean)
  
```
