---
title: "Boletim Sou da Paz Analisa 2022 - Panorama"
author: "Instituto Sou da Paz"
date: "`r Sys.Date()`"
output:
  word_document: 
     reference_docx: "../template_doc.docx"
  html_document:
    df_print: paged
editor_options: 
  markdown: 
    wrap: sentence
---

```{r setup, include=FALSE}

library(tidyverse)
library(ggcharts)
library(kableExtra)

knitr::opts_chunk$set(warning = FALSE, message = FALSE) 

base_completa <- readRDS("../data-raw/base_completa.rds")
base_viol_mul <- readRDS("../data-raw/base_viol_mul.rds")
base_ssp <- readRDS("../data-raw/mdip_total.rds")
base_cor <- readRDS("../data-raw/base_corregedoria.rds")
base_ssp_ <- readRDS("../data-raw/mdip_ssp.rds")

ano_referencia <- 2022
```

```{r graficos e temas, include=FALSE}

# Criamos e estilos de título que devem ser chamados com ::: como a seguir:

# :::{custom-style="EstiloX"}
#Inserir título aqui
# :::

# Estilo1 - Título de seção, azul escuro fonte 16
# Estilo2 - Título de análise, azul claro fonte 14
# Estilo3 - subítulo, preto em negrito fonte 12

# DEFINIÇÕES DAS VISUALIZAÇÕES

# Cores

azuis_sdp <- c("#134a86", "#4a8ecc","#c1cddb") #contrastes em tons de azul
azuis_claros <- c("#134a86","#5e7da2"," #7a94b2"," #91a7bf", "#b4c3d3", "#a4b6ca", "#c1cddb")
azul_2 <- c("#134a86","#A4B6CA")
cores_op <- c("#F57923","#4a8ecc") #laranja e azul claro sdp, para criar contrastes
cores_2 <- c("#cec8c4", "#be9068","#042e3f")
cores_sdp <- c("#F57923", "#134a86", "#4a8ecc")
#paleta_sdp
tons_sdp <- c("#FA7921", "#FE9920","#B9A44C","#566E3D", "#0C4767")
tons_claros <- c( "#FF8811","#F4D06F", "#FFF8F0", "#9DD9D2", "#392F5A")
tons_pasteis <- c("#f9aa74","#fcdbc5", "#c1cddb", "#4e7099","#7eba75")

cor_stack <- c("#97bb77","#fed685","#7c9885")

teste_1<- c ("#ffad72","#76a7dc","#b3ee98")

teste_2 <- c("#ECBB5F","#E9842C", "#46667A")

teste_3 <- c("#00798C","#D1495B","#EDAE49")

teste_4 <- c("#264653","#2A9D8F","#E9C46A")
# Temas

theme_sdpa_let <- theme_void()+
  theme(legend.position = "bottom",
        legend.text=element_text(size=12),
        axis.text.y=element_text(size=11),
        legend.title = element_blank(),
        aspect.ratio=11/20)

theme_sdpa_macroreg <- theme_void()+
  theme(legend.position = "bottom",
        legend.margin=margin(0,0,0,0),
        legend.box.margin=margin(10,10,10,10),
        legend.text=element_text(size=12),
        axis.text.x=element_text(size=12),
        legend.title = element_blank(), 
        aspect.ratio=11/20,
        plot.margin=unit(c(0.2,0,0,0), 'cm'))

# FUNÇÕES PARA OS GRÁFICOS

# Gráfico crimes por ano/macroregião

grafico_geral <- function(crime) { #selecionar o tipo de crime

base_completa %>% 
    #filtra sem os deinter individuais
  filter(cod_reg < 31) %>% 
  group_by(regiao, periodo) %>%
    #modela a base
  summarise(tot_estupro = sum(tot_estupro),
            extor_seq = sum(extor_seq),
            hd_ocorr = sum(hd_ocorr),
            lat_ocorr = sum(lat_ocorr),
            roubo_veic = sum(roubo_veic),
            roubo_outros = sum(roubo_outros),
            ap_armas = sum(ap_armas),
            prisoes = sum(prisoes),
            let_pol = sum(let_ser + let_fol),
            vit_pol = sum (mort_ser + mort_fol)) %>% 
  pivot_longer(cols = regiao, values_to = "regiao") %>% 
  #gráfico
  ggplot(aes(fill=factor(regiao, levels=c("Interior", "Grande São Paulo","Capital")),
             y= {{crime}}, x= periodo)) + 
  geom_bar(position="stack", stat="identity", size=.4, colour="light grey") +
  geom_text(aes(label = format({{crime}}, big.mark = ".", scientific = FALSE), 
                colour =ifelse(regiao=="Capital", "white", "black")), 
            position=position_stack(vjust=0.5), size=3.4) +
  scale_colour_manual(values=c("white"="white", "black"="black")) +
    stat_summary(fun = sum,  aes(label = format(as.numeric(..y..), nsmall=0, big.mark="."), 
                               group = periodo), 
               geom = "text",size=3.4, vjust = -0.5) +
  scale_fill_manual(values = teste_2) +
  guides(color = "none")+
  theme_sdpa_macroreg +
  guides(fill = guide_legend(reverse = TRUE))


}

# Criar gráficos de violência contra mulheres por macroregião

vio_mulher <- function(crime) { #selecionar o tipo de crime e titulo # do gráfico
              # as opções são "LESÃOCORPORALDOLOSA" e "HOMICÍDIODOLOSO-TOTAL" (com aspas mesmo)
base_viol_mul %>% 
  mutate(across(where(is.character), str_remove_all, pattern = fixed(" "))) %>% 
  mutate(regiao = case_when(cod_reg == 10 ~ "Capital", 
                            cod_reg == 20 ~ "Grande São Paulo",
                            cod_reg > 20 ~ "Interior")) %>% 
  group_by(regiao, periodo, item) %>%
  summarise(total = sum(contador)) %>% 
  filter(item == {{crime}}) %>% 
  ggplot(aes(fill=factor(regiao, levels=c("Interior", "Grande São Paulo","Capital")),
               y= total, x= periodo)) + 
    geom_bar(position="stack", stat="identity", size=.4, colour="light grey") +
    geom_text(aes(label = format(total, big.mark = ".", scientific = FALSE), 
                  colour =ifelse(regiao=="Capital", "white", "black")), 
              position=position_stack(vjust=0.5), size=3.4) +
    scale_colour_manual(values=c("white"="white", "black"="black")) +
    # descobrir como colocar o . como divisor aqui
    stat_summary(fun = sum,  aes(label = format(as.numeric(..y..), 
    nsmall=0, big.mark="."),group = periodo), 
    geom = "text",size=3.4, vjust = -0.5) +
    scale_fill_manual(values = teste_2) +
    guides(color = "none")+
    theme_sdpa_macroreg +
    guides(fill = guide_legend(reverse = TRUE))
  
}


```

::: {custom-style="Estilo2"}
APRESENTAÇÃO
:::

O Instituto Sou da Paz acompanha as estatísticas criminais divulgadas pela Secretaria da Segurança Pública de São Paulo (SSP/SP) desde 2012, a fim de contribuir para a melhor compreensão das dinâmicas criminais e atividades policiais no estado de São Paulo e em suas grandes regiões - Capital, Grande São Paulo e Interior.
Além dos dados mensal e trimestralmente divulgados pela SSP/SP, são consideradas informações produzidas pelas Corregedorias das Polícias Civil e Militar do Estado de São Paulo publicadas no Diário Oficial.
Nesta edição do Sou da Paz Analisa, damos destaque aos casos de extorsão mediante sequestro, que tiveram aumento de 143,5% em 2022, comparado ao ano anterior.
Nesta modalidade de crime, são registrados os casos que ficaram popularmente conhecidos como "golpe do pix", dinâmica criminal que vem se popularizando desde 2020.
Nos crimes de letalidade violenta, as mortes cometidas por policiais em serviço reduziram em -39% no período.
Os casos de homicídio doloso aumentaram em 7,2%, com destaque para a região da Grande São Paulo, com representativos 21,2% de casos a mais registrados em 2022.
Os casos de latrocínio aumentaram em 46,5%.
Os casos de violência contra a mulher, mais especificamente a modalidade de lesão corporal, vêm aumentando de maneira substancial.
As pessoas vulneráveis foram as maiores vitimadas nos casos de estupro registrados em 2022, representando 77% do total dos casos.
As dinâmicas de roubo voltaram a subir, com destaque para a Capital, com 12,4% de novos casos no período.

\pagebreak

::: {custom-style="Estilo2"}
Criminalidade Violenta
:::

```{r crimes violentos, echo=FALSE, fig.dim = c(8, 4)}
# Gráfico crimes violentos

base_completa %>% 
    filter(ano %in% 2021:2022) |> 
    filter(cod_reg == 99) %>%
    group_by(periodo) %>%
    summarise(tot_estupro = sum(tot_estupro),
              extor_seq = sum(extor_seq),
              hd_ocorr = sum(hd_ocorr),
              lat_ocorr = sum(lat_ocorr),
              roubo_veic = sum(roubo_veic),
              roubo_outros = sum(roubo_outros), 
              total = sum(tot_estupro,extor_seq, hd_ocorr,lat_ocorr, roubo_veic,roubo_outros)) %>% 
    pivot_longer(!periodo, names_to = "crime", values_to = "count") %>% 
    group_by(crime) %>%
    arrange(crime) %>%
    mutate(variacao = 100 * (count - lag(count))/lag(count)) |> 
    ggplot(aes(fill=factor(periodo, levels=c("2022","2021")), y= count, 
               x= factor(crime, levels = c(
                   "total", "roubo_outros", "roubo_veic","extor_seq","lat_ocorr", "tot_estupro", "hd_ocorr")))) + 
    geom_bar(position="dodge", stat="identity", size=.4, colour="light grey") +
    geom_text(aes(label = format(count, big.mark = ".", scientific = FALSE)), 
              position = position_dodge(0.94), 
              vjust = 0.43, hjust = -0.1, check_overlap = FALSE, size= 3.2) +
    geom_text(aes(y = 385000, 
                  label = scales::percent(round((variacao/100),3)),
                  #colour = "#03A9F4",
                  vjust = 0.1, hjust = 1, check_overlap = FALSE), size= 2.6) +
    scale_fill_manual(values = azul_2) +
    scale_color_identity() + 
    guides(color = "none")+
    scale_x_discrete(labels = str_wrap(
        c("Total de ocorrências", "Roubo (outros)","Roubo de veículo", "Extorsão mediante sequestro",  "Latrocínio","Estupro",
          "Homicídio doloso"), width = 24))+
    theme_sdpa_let +
    # ajustar manualmente, os valores limites são maiores nos relatórios anuais
    coord_flip(ylim=c(0, 390000))

ggsave("../imgs/crimes_violentos.jpg", width = 40, height = 20, units = "cm")

```

Em 2022, a criminalidade violenta no estado de São Paulo apresentou aumento em todos os tipos criminais analisados, porém a extorsão mediante sequestro é, entre todos, o crime que teve o maior acréscimo, dobrando o número de casos na comparação entre os anos de 2021 e 2022.
Esta elevação pode ter como um dos principais fatores uma nova dinâmica, chamada de "sequestros do pix", modalidade de crime que surgiu com o advento da tecnologia de transferências monetárias de forma imediata, o pix, lançado pelo Banco Central em 2020.
O aumento no número total de ocorrências no ano de 2022 também se atrela ao fim das políticas de redução de circulação social e da campanha de vacinação contra Covid-19 que, ao longo dos anos de 2020 e 2021, reduziram o número de pessoas em circulação nas ruas.
Ao observarmos outros crimes, também é constatado o aumento nos números de casos, como o estrupo com um acréscimo de 7,3% de registros --- mantendo o total agregado acima de 10.000 casos desde a pandemia de Covid-19 ---, e o latrocínio e homicídios dolosos que apresentaram aumentos de 7,3% e 7,2%, respectivamente, mas com pouca variação bruta.

\newpage

::: {custom-style="Estilo2"}
Letalidade Violenta
:::

```{r letalidade violenta, echo=FALSE, fig.width=8, fig.height=4}

# Gráfico letalidade violenta

base_completa %>% 
  filter(periodo > (ano_referencia-2)) %>% 
  filter(cod_reg != 99 & cod_reg != 30) %>% 
  group_by(periodo) %>%
  summarise(hd_vitima = sum(hd_vitima),
            lat_vitima = sum(lat_vitima),
            lesao_morte = sum(lesao_morte),
            let_ser = sum(let_ser, na.rm = TRUE),
            let_fol = sum (let_fol, na.rm = TRUE),
            total = sum(hd_vitima, lat_vitima, lesao_morte, let_ser, let_fol)) %>% 
  pivot_longer(!periodo, names_to = "crime", values_to = "count") %>% 
  group_by(crime) %>%
    arrange(crime) %>%
    mutate(variacao = 100 * (count - lag(count))/lag(count)) |> 
  ggplot(aes(fill=factor(periodo, levels=c("2022", "2021")), y= count, 
             x= factor(crime, levels = c(
               "total", "hd_vitima", "lat_vitima", "lesao_morte", "let_ser", "let_fol"))))+ 
  geom_bar(position="dodge", stat="identity", size=.4, colour="light grey") +
     geom_text(aes(label = format(count, big.mark = ".", scientific = FALSE)), 
              position = position_dodge(0.94), 
              vjust = 0.43, hjust = -0.1, check_overlap = FALSE, size= 3.2) +
    geom_text(aes(y = 4450, 
                  label = scales::percent(round((variacao/100),3)),
                  #colour = "#03A9F4",
                  vjust = 0.1, hjust = 1, check_overlap = FALSE), size= 2.6) + 
    scale_fill_manual(values = azul_2) +
    scale_color_identity() + 
    guides(color = "none")+
    scale_x_discrete(labels = str_wrap(
    c("Total de vítimas", "Homicídio doloso", "Latrocínio", 
      "Lesão corporal seguida de morte", 
      "Mortos pela Polícia Civil e Militar em serviço", 
      "Mortos pela Polícia Civil e Militar fora de serviço"), width = 24))+
  theme_sdpa_let +
  # ajustar manualmente, os valores limites são maiores nos relatórios anuais
  coord_flip(ylim=c(100, 4550))

```

As mortes cometidas por policiais em serviço reduziram significativamente no estado de São Paulo em 2022.
Foram -39% de mortes registradas, comparado ao ano anterior.
Em contrapartida, os casos de mortes cometidas por policiais fora de serviço aumentaram em 8% no período analisado, mantendo caráter oscilatório, após queda notável ocorrida em 2019 .
Os casos de latrocínio aumentaram em 24%.
Num panorama do total de vítimas, houve pouca variação (2%), fenômeno que pode ser explicado se observado a redução dos casos de mortos pela polícia em serviço e o aumento de latrocínios no estado.

\newpage

::: {custom-style="Estilo1"}
Homicídios
:::

```{r homicidios macroreg, echo=FALSE, fig.width=8, fig.height=4.5}

grafico_geral(hd_ocorr)

```

Os casos de homicídio doloso seguem com suas variações, que podem ser observadas desde o início da série histórica.
Ao comparar o ano de 2022 com 2018, é notada uma redução mínima de -1,4% de casos registrados.
Já comparado com 2019, ano pré-pandemia de covid-19, houve aumento de 4,7%.
Entre 2022 e 2020, ano em que ocorreram diversas mudanças no comportamento da sociedade em decorrência da pandemia, notamos aumento de 0,6% nos casos de homicídio no estado de São Paulo.
Neste período, destaca-se somente a redução da Capital, região em manteve diversas políticas de isolamento social, com -15% de casos registrados.
Em 2022, os casos voltaram a subir de maneira notável, com 7,2% de casos de homicídios a mais registrados em São Paulo.
O destaque fica com a região da Grande São Paulo, que teve 21,2% de casos a mais no período analisado.
No Interior, houve aumento de 5,6% e na Capital, queda de -0,5%.
Com esta série é possível constatar que o período pandêmico sofrido entre os anos de 2020 e 2021 não afetou os índices de homicídio doloso no estado de São Paulo, visto que houve pouca variação se comparado aos anos que antecederam a pandemia.

\newpage

::: {custom-style="Estilo1"}
Homicídios no Interior do estado
:::

```{r homicidios deinter, echo=FALSE, fig.width=8, fig.height=4.5}

# Trata base
base_taxa <- base_completa %>% 
  filter(periodo > (ano_referencia-2)) %>% 
  filter(cod_reg != 99 & cod_reg > 30) %>% 
  group_by(periodo, deinter) %>%
  summarise(hd_taxa = (hd_ocorr/pop) * 100000) |> 
    pivot_wider(names_from = periodo, values_from = hd_taxa) |> 
  mutate(var = `2022` - `2021`) |> 
  mutate(trend = ifelse(var < 0, "queda", "aumento")) |> 
  pivot_longer(cols = c(`2021`, `2022`), names_to = "periodo", values_to = "hd_taxa") 
  
base_taxa |> 
  ggplot(aes(factor(periodo), hd_taxa, group = deinter, color = trend)) +
  # altera espessura da linha

  geom_line(size = 0.4) +
  geom_point(aes(color = trend), size = 3) + 
  geom_text_repel(data = base_taxa, 
        aes(x = ifelse(periodo == 2021, 1 - 0.35, 2 + 0.35),
          label = glue::glue("{deinter} ({scales::number(hd_taxa, accuracy = 0.1)} por 100 mil)")), 
    size = 4, nudge_x = 0, direction = "y",
    segment.size = 0)+
  scale_x_discrete(position = "top") +
  scale_size_identity() +
  coord_cartesian(clip = "off") +
  scale_color_manual(
    # altera cores das taxas que cairam e aumentaram 
    values = c("queda" = "#092044", "aumento" = "#C33C2E")) +
  guides(col = "none") +
  labs(subtitle = "Taxa de ocorrências de homicídios dolosos por 100 mil habitantes") +
  theme_minimal(base_size = 10) + 
  theme (
    plot.background = element_rect(color = NA, fill = "white"),
    panel.grid = element_blank(),
    panel.grid.major.x = element_line(color = "#ECEEF2", size = 5),
    text = element_text(color = "#555555"),
    axis.title = element_blank(),
    axis.text.x = element_text(size = 14, face = "bold", color = "grey38"),
    axis.text.y = element_blank(),
    plot.margin = margin(t = 6, l = 16, r = 16, b = 4),
    plot.title = element_text(size = 14, color = "grey12"))
    

```

Análise Análise Análise Análise Análise Análise Análise Análise Análise Análise Análise Análise Análise Análise Análise Análise Análise Análise Análise Análise Análise Análise Análise Análise Análise Análise Análise Análise Análise Análise Análise Análise Análise Análise Análise Análise Análise Análise Análise Análise Análise Análise Análise Análise Análise Análise Análise Análise Análise Análise Análise Análise Análise Análise Análise Análise 

\newpage


::: {custom-style="Estilo1"}
Latrocínio
:::

```{r lat ocorrencia macroreg, echo=FALSE, fig.width=8, fig.height=4.5}
grafico_geral(lat_ocorr)
```

Em 2022 houveram 178 casos de latrocínios registrados pela polícia paulista, aumento de 7,6% se comparado ao ano anterior.
A Capital foi a região que apresentou maior alta no número de casos de latrocínio, saindo de 53 em 2021, para 63 em 2022, um salto de 18,8%.
Na comparação entre os anos de 2020 e 2022, não se observa redução significativa no total de casos, porém, a Capital tem o maior acréscimo (46,5%) observado no total de casos entre os dois anos, o que é explicado pela redução do número de pessoas em circulação nas ruas durante o ano de 2020 em razão da pandemia de Covid-19, cenário normalizado em 2022.

\newpage

::: {custom-style="Estilo1"}
Lesão corporal mulheres
:::

```{r lesao mulheres macroreg, echo=FALSE, fig.width=8, fig.height=4.5}
vio_mulher("LESÃOCORPORALDOLOSA")
```

Ao menos 52.672 casos de lesão corporal de mulheres foram registrados em 2022 no estado de São Paulo, um aumento residual de 1,38% em comparação a 2021.
Dentre as regiões analisadas, somente a Capital apresentou aumento em relação ao ano anterior, 3.909 casos a mais.
Tanto o Interior, quanto a Grande São Paulo tiveram queda nas notificações.
O aumento progressivo que vem sendo observado desde então denota a urgência de se pensar políticas públicas para a redução efetiva dos casos de lesão corporal contra a mulher.

\newpage

::: {custom-style="Estilo1"}
Feminicídio
:::

```{r feminicídio, echo=FALSE, fig.width=8, fig.height=4.5}
vio_mulher("FEMINICÍDIO")

vio_mulher("HOMICÍDIODOLOSO-TOTAL")
vio_mulher("INVASÃODEDOMICÍLIO")
```

Os casos de feminicídio também aumentaram 27% em 2022, alcançando o maior patamar dos último quatro anos.
Dentre eles, 24,60% foram cometidos na Grande São Paulo, 19,7% na Capital e 55,6% no Interior.
Os 187 casos de feminicídio representam 45% dos homicídios dolosos contra mulheres.

\newpage
::: {custom-style="Estilo1"}
Estupro
:::

```{r estupro, echo=FALSE, fig.width=8, fig.height=4.5}
grafico_geral(tot_estupro)
vio_mulher("ESTUPRODEVULNERÁVELCONSUMADO")
```

Os casos de estupro aumentaram 7,3% em comparação a 2021, e uma variação geral no período de 2019 a 2022 de 1,9%.
A tendência de crescimento nos casos de violência sexual também se confirma entre estupro de vulneráveis, que aumentou 5,4% para o mesmo período.
Entre 2021 e 2022, foram registrados 715 casos a mais de estupro de vulnerável, uma média 2 casos registrados por dia no estado.
Somente na Capital houve redução nas ocorrências estupro (de vulnerável ou não), respectivamente, de -8,1% e -4,7%.
Na Grande São Paulo, o aumento foi de 5,8% para vulnerável, e 7,8% para estupro em geral, enquanto no Interior houve aumento de 4,3% nos casos de estupro, e 8,1% nos casos de estupro de vulnerável entre 2018 e 2022.
O estupro de vulneráveis (contra vítimas menores de 14 anos ou pessoas cujas condições de saúde as impedem de discernir o ato sexual) compõe 73% do total dos casos de estupros registrados em 2022.


\newpage

::: {custom-style="Estilo1"}
Total de Roubos
:::

```{r roubo, echo=FALSE, fig.width=8, fig.height=4.5}
grafico_geral(c(roubo_outros + roubo_veic))
               
```

O ano de 2022 terminou com um total de 286.573 casos de roubos (outros) em todo o estado de São Paulo, 10,75% maior que o total do ano anterior, que fechou com 258.747 casos registrados pela polícia, com a Capital paulista demonstrando o maior aumento percentual dentre todas ass regiões do estado, crescimento de 12,4%.
Este aumento também é elevado quando se compara os totais de 2020 com 2022, apresentando um aumento de 14,30%, o que pode se inferir sendo um reflexo da pandemia de Covid-19, que durante o ano de 2020 teve seu maior pico de contágio e as políticas de redução de livre circulação de maior rigor, diminuindo a quantidade de pessoas em movimento nas ruas, o que em 2022 não é mais observado, com a população voltando completamente à circulação.

\newpage

::: {custom-style="Estilo1"}
Letalidade policial em serviço e em folga
:::

As mortes cometidas por policiais em serviço reduziram substancialmente após as políticas e novas práticas adotadas pelas polícias (como as câmeras corporais, em 2020).
Em contrapartida, as mortes cometidas fora de serviço seguem em caráter de de estabilidade, com notável aumento de 8,4% nos casos registrados em 2022, comparado ao ano anterior.
Os casos de vitimização de policiais em folga tiveram atenuado aumento.
Foram 52,9% de casos a mais em 2022 comparado a 2021.
Já durante o serviço, foram -12,5% de casos registrados.
O aumento de mortes cometidas por policiais fora de serviço e de policiais vitimados em folga podem apresentar uma nova dinâmica que necessita de atenção.
É necessário verificar as dinâmicas dos fatos (se houve conflito ou outro tipo de delito) e em local aquele policial ocupava no momento da morte cometida ou vitimada (se tentava conter um assalto, ou se fora vítima de assalto, por exemplo).
Analisar tais dinâmicas e compreender como a sociedade tem se movimentado para as gestões governamentais manterem o compromisso com a redução dos homicídios no estado.

```{r letalidade, echo=FALSE, fig.width=8, fig.height=4.5}
# Criar NOVO gráfico DE TESTE PARA letalidade policial em serviço e fora por ano 

 base_completa %>% 
  filter(cod_reg == 99) %>% 
   pivot_longer(cols = let_ser:let_fol, values_to = "count", names_to = "letalidade") %>%
    ggplot(aes(x=ano, y=count, fill=letalidade)) +
    geom_bar(stat="identity", position="dodge", size= .4)+
    viridis::scale_color_viridis(discrete = TRUE) +
    theme(legend.position="periodo") +
    ggtitle("Letalidade policial em serviço e em folga, por ano") +
    coord_flip()+
   theme_classic()
 
 base_completa %>% 
  filter(cod_reg == 99) %>% 
   pivot_longer(cols = mort_ser:mort_fol, values_to = "count", names_to = "vit_pol") %>%
    ggplot(aes(x=ano, y=count, fill=vit_pol)) +
    geom_bar(stat="identity", position="dodge")+
    viridis::scale_color_viridis(discrete = TRUE) +
    theme(legend.position="periodo") +
    ggtitle("Vitimização policial em serviço e em folga, por ano") +
    coord_flip()+
   theme_classic()
```

\newpage

::: {custom-style="Estilo1"}
Raça e idade das vitímas MDIP
:::

```{r raça e idade, echo=FALSE, fig.width=8, fig.height=4.5}
 
 base_ssp <- base_ssp |>
  mutate(idade_pessoa_agregada = case_when(
    idade_pessoa > 0 & idade_pessoa < 04 ~ "0-04",
    idade_pessoa >= 05 & idade_pessoa <= 09 ~ "05-09",
    idade_pessoa >= 10 & idade_pessoa <= 14 ~ "10-14",
    idade_pessoa >= 15 & idade_pessoa <= 19 ~ "15-19",
    idade_pessoa >= 20 & idade_pessoa <= 24 ~ "20-24",
    idade_pessoa >= 25 & idade_pessoa <= 29 ~ "25-29",
    idade_pessoa >= 30 & idade_pessoa <= 34 ~ "30-34",
    idade_pessoa >= 35 & idade_pessoa <= 39 ~ "35-39",
    idade_pessoa >= 40 & idade_pessoa <= 44 ~ "40-44",
    idade_pessoa >= 45 & idade_pessoa <= 49 ~ "45-49",
    idade_pessoa >= 50 & idade_pessoa <= 54 ~ "50-54",
    idade_pessoa >= 55 & idade_pessoa <= 59 ~ "55-59",
    idade_pessoa >= 60 & idade_pessoa <= 64 ~ "60-64",
    idade_pessoa >= 65 ~ "65+")) |> 
    mutate(cor_pele_agregada = case_when(
      cor_pele %in% c("Parda","Preta") ~ "Negra",
      cor_pele %in% c("Outros", "NULL","Amarela",
                      "Ignorada","REGISTRADO NA PF","Policia Federal") ~ "NA",
      TRUE ~ as.character (cor_pele)))
  
 base_ssp |>  
    filter(between(ano_bo, 2018, 2022)) |>
  #  count()
   count(cor_pele_agregada)

 view(base_ssp)

  base_ssp |>
   filter(cor_pele_agregada %in% c("Negra", "Branca")) %>%
   filter(!is.na(idade_pessoa_agregada)) %>%
    filter(ano_bo >= 2018 & ano_bo <= 2022) |> 
   group_by(cor_pele_agregada, idade_pessoa_agregada) %>%
   summarise(cnt= n()) %>%
   ggcharts::pyramid_chart(x = idade_pessoa_agregada, y= cnt, group = cor_pele_agregada)
  # ggcharts::ggcharts_set_theme("theme_ng")
    ggsave("../imgs/piramide_etaria.png", width = 40, height = 20, units = "cm")

```

Durante o período de 2018 a 2022, o estado de São Paulo contabilizou um total de 3405 Mortes Decorrente de Intervenção Policial (MDIP) e é evidente a proeminência de mortes decorrentes da ação de policiais entre pessoas com idades entre 15 e 34 anos, compreendendo um total de 2166 casos, sendo 1372 de pessoas negras e 794 brancas - uma variação de 72,8% entre os dois grupos.
E, ao se olhar para o conjunto global dos dados, que compreende todo o período de 2018 a 2022, do total de 3405 casos ao longo destes anos, as mortes de pessoas de 15 a 34 anos de idade representam 57,2% do todo observado de 01 de janeiro de 2018 até o dia 31 de janeiro de 2022.


\newpage

::: {custom-style="Estilo1"} Perfil racial das vitímas de MDIP :::

```{r raça, echo=FALSE, fig.dim = c(9, 6)}

 view(base_ssp)
 count(base_ssp, cor_pele)

  base_ssp |> 
  filter(between(ano_bo, 2018, 2022)) |> 
  mutate(cor_pele_todas = case_when(
      cor_pele %in% c("Parda","Preta") ~ "Negra",
      cor_pele %in% c("Ignorada","REGISTRADO NA PF","Policia Federal", "NULL", "Outros") ~ "NA",
      TRUE ~ as.character (cor_pele))) |>
  group_by(cor_pele_todas) |> 
  summarise(total = n()) |> 
  mutate(freq = round(total / sum(total)*100, 2)) |> 
  kbl(col.names = c("Cor", "Total", "Frequência")) |>  
  kable_paper("hover", full_width = F) |>  
  kable_styling(bootstrap_options = c("striped", "hover", "condensed"), fixed_thead = T)


```
Dentre o total de 3405 vítimas de MDIP no período de 2018 a 2022, com a decomposição entre as classificações raciais do IBGE, observa-se que do total global de casos, 2155 são de pessoas negras - o que corresponde à 63,29% -, enquanto pessoas brancas correspondem a 1184 vitimizações pela polícia no período - o equivalente a 34,77% do total; e, dos casos em que não houve preenchimento da raça e de pessoas Amarelas, temos a porcentagem final 1,94% para 100% dos casos.


\newpage
::: {custom-style="Estilo1"} 
Apresentação
:::

xxxxx texto xxxxx
\newpage
::: {custom-style="Estilo1"} 
Metodologia
:::

As análises sobre letalidade policial que se seguem neste relatório foram elaboradas a partir de três fontes distintas de dados. A primeira delas, com dado fornecidos pela Corregedoria do Estado de São Paulo. A utilização desses dados dá continuidade ao histórico do presente relatório, e se justifica tendo em vista o grau de confiabilidade que estes apresenta. (fazer nota de rodapé falando da diferença dos números para o período) A título de ilustração, para o período de análise, os dados disponibilizados pela SSP contabilizam 3521 casos de MDIP. Os números da Corregedoria, para o mesmo período, registram 3603.
O segundo banco de dado utilizado foram os microdados de Morte em decorrência de intervenção policial fornecidos pela SSP/SP em sua plataforma de Estatísticas Criminais. Foi solicitado junto à secretaria, via Lei de Acesso à Informação, a complementação destes dados com informações que possibilitassem a desagregação da análise por batalhões e em quais deles havia sido implementado (e em qual período) o uso de cameras operacionais portáteis (COP), em concordância com o programa Olho Vivo. Sugeriu-se, assim, a inclusão da variável "batalhão" na base de dados. A disponibilização dos dados foi indeferida, sendo consideradas de caráter estratégico para as políticas de segurança pública. 
Sendo informações essenciais para a realização do estudo e para uma análise mais aprofundada sobre o efeito do uso das câmeras corporais na atuação policial no estado, as seguintes informações foram incorporadas a partir da base de dados disponibilizada pelo Grupo de Atuação Especial da Segurança Pública e Controle Externo da Atividade Policial (GAESP) do Ministério Público de São Paulo. 
O processo de adequação das bases se deu em duas etapas: inicialmente, foi utilizado o registro de dados de ocorrências (RDO) para a identificação das observações semelhantes. No entanto, após a identificação de casos em que o RDO contido na base do MP correspondia ao número do processo interno, não ao número do boletim de ocorrência, foi construída uma variável de identificação a partir da data, hora e do município. 
A análise exploratória dos bancos revelou também discrepância entre as ocorrências registradas neles. Em 2022, a base do MP apresenta 447 casos de MDIP, já  a base da SSP registrou 419 casos no mesmo ano.
Em 2021 a base do MP registrou 555 casos, já a da SSP, 570. Em 2020, os números registradoss pelo MP contabilizam 732 casos, contra 814 presentes na base da SSP.
Assim, o banco final, utilizado nesta pesquisa, delimita as ocorrências para o período analisado (2018- 2022), contendo 7570 casos de mortes em decorrência de intervenção policial. 

::: {custom-style="Estilo1"} 
Letalidade e vitimização policial por macrorregião
:::
``````{r raça e idade, echo=FALSE, fig.width=8, fig.height=4.5}

   view(base_completa)

   grafico_geral(let_pol)

   grafico_geral(vit_pol)

  
  base_completa %>% 
    #filtra sem os deinter 
  filter(cod_reg < 31) %>% 
  group_by(regiao, periodo) %>%
    #modela a base
  summarise(tot_estupro = sum(tot_estupro),
            extor_seq = sum(extor_seq),
            hd_ocorr = sum(hd_ocorr),
            lat_ocorr = sum(lat_ocorr),
            roubo_veic = sum(roubo_veic),
            roubo_outros = sum(roubo_outros),
            ap_armas = sum(ap_armas),
            prisoes = sum(prisoes),
            let_pol = sum(let_ser + let_fol),
            vit_pol = sum (mort_ser + mort_fol)) %>% 
  pivot_longer(cols = regiao, values_to = "regiao") %>% 
  #gráfico
  ggplot(aes(fill=factor(regiao, levels=c("Interior", "Grande São Paulo","Capital")),
             y= vit_pol, x= periodo)) + 
  geom_bar(position="stack", stat="identity", size=.4, colour="light grey") +
  geom_text(aes(label = format(vit_pol, big.mark = ".", scientific = FALSE), 
                colour =ifelse(regiao=="Capital", "white", "black")), 
            position=position_stack(vjust=0.5), size=3.4) +
  scale_colour_manual(values=c("white"="white", "black"="black")) +
    stat_summary(fun = sum,  aes(label = format(as.numeric(..y..), nsmall=0, big.mark="."), 
                               group = periodo), 
               geom = "text",size=3.4, vjust = -0.5) +
  scale_fill_manual(values = teste_2) +
  guides(color = "none")+
  theme_sdpa_macroreg +
  guides(fill = guide_legend(reverse = TRUE)) +
    facet_wrap()

  #Não consegui criar uma tabela pelo R sobre a vitimização policial, então realizei no excel e fiz a análise no Docs - necessito da ajuda dos universitários kkkkrying
  
  
```

De 2018 a 2022, o estado de São Paulo contabilizou 3603 mortes, o que equivale a 60 mortes por mês a cada ano. O triênio de 18 a 20 apresenta o maior total bruto do período, com 2590 casos registrados de mortes decorrentes de intervenções policiais, o que representa 39,11% do conjunto global de dados e a capital paulista é a macrorregião que concentra o maior número de mortes em ambos os anos, com aproximadamente 50% a 52% dos registros.
E, é partir de 2020 que se observa a queda no número de mortes ocasionadas pela polícia, saindo de 844 no início da segunda década para 588 em 2021, e, grande parte dessa queda se dá em razão de dois fatores, 1. a pandemia de Covid-19, que limitou a circulação da população em vias públicas e 2. o início do programa Olho Vivo de implementação de câmeras corporais na Polícia Militar, que gerou impactos positivos na redução de mortes decorrentes de intervenção policial no estado e principalmente na capital paulista.


# texto vitimização
Ao longo do período de 2018 a 2022 foram contabilizadas 268 mortes de policiais no estado de São Paulo, com 102 em serviço e 166 fora de serviço. Dentre as macrorregiões, o Interior do estado é a que apresenta o maior número de casos de mortes de agentes de segurança em atuação, com 62 mortes - representando 60,7% do total do período -, e, em ocorrências em situação de folga dos agentes, o acumulado é 74 - equivalente a 44,5% do total. A Capital paulista também apresenta números elevados em ambos os casos, porém há um maior registro no contexto de não atuação dos policiais, com 70 mortes no período, bem próximo aos números do Interior - equivale a 42,17% do total de mortes.

```{r}

```

